ACORDAO-COMPLETO-2496239

ACÓRDÃO 2150/2021 ATA 36/2021 - PLENÁRIO

VISTOS, relatados e discutidos estes autos de relatório de auditoria realizada nas obras de canalização e dragagem do Rio Bengalas, bem como de recuperação da microdrenagem nos bairros Cristina Ziede e Duas Pedras, em Nova Friburgo/RJ,
ACORDAM os Ministros do Tribunal de Contas da União, reunidos em Sessão do Plenário, ante as razões expostas pelo Relator, em:
9.1. rejeitar as razões de justificativa dos Srs. Alan Carlos Vieira Vargas, Fernando Antônio de Freitas Mascarenhas, João Carlos Grilo Carletti e Marco Aurélio Damato Porto;
9.2. aplicar aos responsáveis abaixo indicados a multa prevista no art. 58, inciso II, da Lei 8.443/1992, nos valores a seguir discriminados, fixando-lhes o prazo de 15 (quinze) dias, a contar da notificação, para comprovarem, perante o Tribunal, o recolhimento da dívida ao Tesouro Nacional, sob pena de cobrança judicial do valor atualizado monetariamente, na forma da legislação em vigor, desde a data do acórdão até a do efetivo recolhimento, se for paga após o vencimento: 
	Responsável
	Valor Individual da Multa

	Alan Carlos Vieira Vargas
	R$ 10.000,00

	João Carlos Grilo Carletti
	R$ 10.000,00

	Fernando Antônio de Freitas Mascarenhas 
	R$ 20.000,00

	Marco Aurélio Damato Porto
	R$ 20.000,00

9.3. autorizar, desde logo, a cobrança judicial das dívidas, caso não atendida a notificação, nos termos do art. 28, II, da Lei 8.443/1992; 
9.4. dar ciência desta deliberação aos órgãos e entidades indicados em epígrafe, bem como aos responsáveis e ao interessado.

Relatório de auditoria, no âmbito do Fiscobras/2015, tendo por escopo a verificação da legalidade e da legitimidade da gestão dos valores financeiros transferidos, mediante termo de compromisso, para execução das obras de canalização e dragagem do Rio Bengalas, bem como a recuperação da microdrenagem nos bairros Cristina Ziede e Duas Pedras, situados em Nova Friburgo/RJ. Análise de respostas às oitivas e audiências.

Caixa Econômica Federal; Instituto Estadual do Ambiente; Ministério das Cidades (extinto).

3. Interessados/Responsáveis:
3.1. Interessado: Consórcio Rio Bengalas (17.612.173/0001-63); 
3.2. Responsáveis: Alan Carlos Vieira Vargas (XXX.144.877-XX); Fernando Antônio de Freitas Mascarenhas (XXX.463.637-XX); João Carlos Grilo Carletti (XXX.938.867-XX); Marco Aurélio Damato Porto (XXX.220.187-XX).

13.1. Ministros presentes: Ana Arraes (Presidente), Walton Alencar Rodrigues, Benjamin Zymler (Relator), Augusto Nardes, Aroldo Cedraz, Raimundo Carreiro, Bruno Dantas, Vital do Rêgo e Jorge Oliveira.
13.2. Ministros-Substitutos presentes: Augusto Sherman Cavalcanti, Marcos Bemquerer Costa e André Luís de Carvalho.

ACORDAO-COMPLETO-2540578

Acórdão 1576/2022 - Plenário

BENJAMIN ZYMLER

Adoto como relatório a instrução do Sr. Auditor da Secretaria de Fiscalização de Infraestrutura Urbana inserta à peça 158, cuja proposta de encaminhamento contou com a anuência dos dirigentes da unidade técnica (peças 159 e 160) :
"INTRODUÇÃO
Trata-se de auditoria realizada no Instituto Estadual do Ambiente (Inea) - órgão do Governo do Estado do Rio de Janeiro -, no âmbito do Fiscobras 2015, determinada pelo Acórdão 1184/2015-TCU-Plenário, abrangendo atos e fatos ocorridos no período de 12/12/2011 a 19/6/2015, referente aos recursos alocados ao Termo de Compromisso 0367.938-83/2011 (Siafi 671373) - "Canalização e dragagem do Rio Bengalas e a execução de obras de recuperação da microdrenagem nos bairros Cristina Ziete e Duas Pedras", em Nova Friburgo/RJ.
O Termo de Compromisso foi firmado entre o então Ministério das Cidades (MCidades) , representado pela Caixa Econômica Federal (Caixa) , e o Estado do Rio de Janeiro, tendo como interveniente o Instituto Estadual do Ambiente (Inea) .
Atualmente, o Ministério das Cidades foi absorvido ao quadro do Ministério do Desenvolvimento Regional (MDR) . Para fins de instrução, as referências contidas neste trabalho continuarão a referir o MCidades, haja vista que os fatos analisados datam de antes da formação do novo ministério.
A auditoria teve por objeto as obras no escopo do Contrato 09/2013-INEA, datado de 18/2/2013, firmado entre o órgão estadual e o Consórcio Rio Bengalas (CNPJ 17.612.173/000163) , formado pelas empresas Construtora Ferreira Guedes S.A. (CNPJ 61.099.826/0001-44) e EIT Engenharia S.A. (CNPJ 13.300.818/0001-71) . Esse contrato abrangeu também as obras do Córrego D'Antas - um afluente do Rio Bengalas, localizado em Nova Friburgo (com recursos repassados pelo Termo de Compromisso 0367.94024/2011) . Apesar de constar no citado contrato, o Córrego D'Antas não foi objeto da auditoria, tendo sido tratado pela equipe de forma tangencial naquilo em que havia inter-relação entre os recursos dos dois termos de compromissos.
Conforme o relatório de auditoria, o valor total do contrato, referente às duas intervenções - Rio Bengalas e Córrego D'Antas -, foi de R$ 194.449.531,25, em um primeiro momento, e de R$ 234.914.274,59 após os aditivos e "rerratificações" (peça 60, p. 49) .
As principais constatações do trabalho realizado foram:
a) alteração do objeto licitado e contratado em desrespeito ao disposto na Lei Geral de Licitações (Lei 8.666/1993) ;
b) paralisação e diminuição do ritmo de execução das obras; e
c) utilização de critério de medição para a administração local incompatível com a jurisprudência vigente.
Para este último achado, a manifestação da Caixa perante o relatório preliminar de auditoria foi suficiente para elidi-lo, não tendo sido, assim, proposto qualquer encaminhamento.
O relatório final (peça 60) , de 6/10/2015, propôs a oitiva do Ministério das Cidades, da Caixa Econômica Federal, do Instituto Estatual do Ambiente e do Consórcio Rio Bengalas.
O relator do processo, Ministro Benjamin Zymler, acompanhado pelo Plenário do TCU, considerou pertinente a proposta de oitivas e, adicionalmente, avaliou que deveria ser promovida a audiência dos responsáveis pelos indícios de irregularidade em tela (peça 67, p. 2) . Assim, esta Corte de Contas prolatou o Acórdão 2714/2015-TCU-Plenário (peça 66) com o seguinte teor:
9.1. com fundamento no art. 250, inciso V, do RITCU, determinar as oitivas do Ministério das Cidades, da Caixa Econômica Federal, do Instituto Estatual do Ambiente e do Consórcio Rio Bengalas (17.612.173/0001-63) , para que se manifestem, no prazo de quinze dias, acerca: 
9.1.1. dos indícios de irregularidades apurados neste relatório de auditoria quanto à mudança do objeto licitado devido às alterações contratuais acima dos limites permitidos pelo art. 65, da Lei 8.666/1993 e o disposto na Decisão 215/1999TCUPlenário, e que teve por consequência a elevação do preço original de ambas as intervenções abrangidas pelo Contrato 09/2013-Inea (Achado III.1) ; 
9.1.2. da alegada existência de incompatibilidade entre os repasses financeiros relativos ao Termo de Compromisso 367.938-83/2011 e a execução física da obra objeto do Contrato 09/2013-Inea, em face do disposto no art. 40, inciso XIV, alínea "b", e no art. 66 da Lei 8.666/1993 (Achado III.2) ; 
9.1.3. das paralisações e do baixo andamento das obras objeto do Contrato 09/2013Inea, incompatível com o caráter emergencial das intervenções, tendo em vista o disposto no art. 66 da Lei 8.666/1993 (Achado III.2) ; 
9.1.4. dos riscos de não cumprimento dos atuais prazos de conclusão das obras objeto do Contrato 09/2013-Inea em função de pendências relativas a desapropriações de áreas e de construções localizadas ao longo das intervenções, tendo em vista o disposto no art. 66 da Lei 8.666/1993 (Achado III.2) ; 
9.1.5. do cumprimento das disposições constantes dos arts. 14, 15, 17, §§ 1º e 2º, do Decreto 7.983/2013 nos aditamentos realizados no Contrato 09/2013-Inea, encaminhando a este Tribunal planilha demonstrativa de cálculo; 
9.2. promover, com fundamento no art. 43, inciso II, da Lei nº 8.443/1992 e no art. 250, inciso IV, do Regimento Interno, as audiências dos seguintes responsáveis:
9.2.1. Marco Aurélio Damato Porto, Presidente do Inea, e Fernando Antônio de Freitas Mascarenhas, Diretor de Recuperação Ambiental do Inea, para que apresentem, no prazo de 15 (quinze) dias, razões de justificativa por celebrarem o Termo Aditivo nº 59/2014-Inea e os respectivos termos de rerratificação, que promoveram significativas alterações no Contrato 09/2013-Inea, descaracterizando o objeto licitado, sem observância aos limites legais impostos pelo art. 65, §§ 1º e 2º, da Lei nº 8.666/1993 e pela jurisprudência do TCU, a exemplo da Decisão 215/1999Plenário e dos Acórdãos 749/2010, 2.819/2011, 2.059/2013 e 1.498/2015, todos do Plenário; 
9.2.2. Alan Carlos Vieira Vargas, fiscal do contrato, João Carlos Grilo Carletti, na qualidade de supervisor do contrato, e José Lima da Silva Júnior, gerente do contrato, por confeccionarem parecer propondo diversas alterações no projeto licitado, sem justificativas adequadas e suficientes das alterações tidas por necessárias, não embasadas em estudos técnicos pertinentes, e sem demonstrar devidamente o interesse público nas alterações promovidas e a natureza superveniente dos fatos ensejadores das modificações, em relação ao momento da licitação. 
9.3. determinar à SeinfraUrbana, valendo-se do apoio da Secex-RJ, caso entenda necessário, que adote as seguintes providências, com a urgência que o caso requer, ficando desde já autorizada a realizar as diligências e inspeções que entender necessárias: 
9.3.1. com base no exame das oitivas ora determinadas, identifique de forma conclusiva os motivos e eventuais responsáveis pelos atrasos observados no Contrato 09/2013-Inea e, caso verifique a prática de atos irregulares, submeta ao relator as propostas cabíveis; 
9.3.2. verifique se houve prorrogações injustificadas do prazo de execução contratual, sem amparo no art. 57, §1º, da Lei 8.666/1993, bem como se foram adotadas providências cabíveis no caso de se apurar mora imputável ao contratado; 
9.3.3. realize o exame dos aditamentos contratuais verificados no Contrato 09/2013Inea, analisando os seguintes aspectos: 
9.3.3.1. se houve cumprimento das disposições constantes dos arts. 14, 15 e 17, §§ 1º e 2º, do Decreto 7.983/2013; 
9.3.3.2. se as principais modificações de projeto estão suficientemente embasadas, manifestando-se sobre a adequação técnica e se há interesse público nas alterações realizadas.
Posteriormente, o Acórdão 2992/2015-TCU-Plenário (peça 107) retificou o item 9.2.2 da decisão acima transcrita, tornando sem efeito a audiência do Sr. José Lima da Silva Junior, uma vez que se tratava de profissional vinculado ao consórcio contratado, sem vínculo com a administração pública.
INFORMAÇÕES PRELIMINARES
Em atenção aos itens 9.3.2 e 9.3.3 do Acórdão 2714/2015-TCU-Plenário, foi realizada uma consulta por mensagem eletrônica à Gerência de Obras do Inea para averiguar a existência de novos aditivos contratuais.
De acordo com mensagem eletrônica encaminhada pela gerência de obras do Inea (peça 137, p. 1) , foi informado que:
Há algum tempo recebemos uma condenação judicial que determinou liminarmente a paralisação das obras do Rio Bengalas. Este e outros motivos ensejaram uma prorrogação de prazo, que consta do novo aditivo contratual publicado no Diário Oficial no dia 10/08/2016, passando o término de vigência contratual para 28/03/2017. (Grifos acrescidos) 
Conforme constou no Diário Oficial do Estado do Rio de Janeiro (DOERJ) , o segundo termo aditivo, n. 38/2016 (peça 140) , promoveu as seguintes alterações:
d) o prazo de vigência do contrato passou de 28/6/2016 para 28/3/2017 (9 meses) ;
e) o prazo de execução da obra passou de 26/5/2016 para 26/12/2016 (7 meses) ;
f) houve alterações tidas como "qualitativas" referentes a:
i. acréscimos na proporção de 8,60%, que corresponde ao montante de R$ 16.727.244,95;
ii. itens novos de 3,96%, correspondendo a R$ 7.692.794,49; e
iii. reduções de 6,30%, correspondendo ao montante de R$ 12.257.545,71.
Registre-se, também, que em outubro de 2019, foi mantido contato com um representante do Inea para colher informações atualizadas sobre o término da obra e a medição final efetuada. A mensagem eletrônica foi autuada à peça 153.
Em atenção aos itens 9.2.1 e 9.2.2 do Acórdão 2714/2015-TCU-Plenário c/c alínea "a" do Acórdão 2992/2015-TCU-Plenário, as manifestações das audiências empreendidas foram apresentadas de forma conjunta, respectivamente, por:
g) Srs. Marcos Aurélio Damato Porto e Fernando Antônio de Freitas Mascarenhas; e
h) Srs. Alan Carlos Vieira Vargas e João Carlos Grilo Carletti.
Passa-se, assim, ao exame das oitivas e audiências determinadas pelo Acórdão 2714/2015-TCU-Plenário.
EXAME TÉCNICO
Para uma melhor organização desta peça instrutiva, as análises das oitivas e audiências seguirão a ordem do acórdão prolatado e não dos achados de auditoria constantes no relatório que embasou o referido acórdão.
Tal estrutura se deve ao fato de que o eminente relator, acolhendo o teor do relatório de auditoria, trouxe elementos complementares em seu voto que levaram à manifestação das partes arroladas no processo.
Quanto à mudança do objeto licitado devido às alterações contratuais acima dos limites permitidos pelo art. 65 da Lei 8.666/1993 e o disposto na Decisão 215/1999-TCU-Plenário (Item 9.1.1) 
Conforme relatório de auditoria, observou-se que o objeto do Contrato 09/2013INEA sofreu grandes alterações de valores em suas etapas e serviços originalmente previstos, assim como alterações nas metodologias de execução das obras.
Tais alterações, promovidas por meio dos termos aditivos e das chamadas "rerratificações", foram superiores aos limites estabelecidos pela Lei Geral de Licitações e alheias aos requisitos estabelecidos pela Decisão 215/1999TCUPlenário, visto que (peça 60, p. 17, § 57) :
a) não foi evidenciada a vantagem em manter a contratação em detrimento da realização de novo certame pela administração pública, principalmente quando se constata o percentual de alteração sofrido na etapa da intervenção do Córrego d'Antas; 
b) as alterações não decorreram de fato superveniente, pois, após o início da execução contratual, não foram constatadas quaisquer alterações nos objetos das intervenções que pudessem implicar na redefinição dos métodos construtivos ou serviços previstos, não satisfazendo o item III da Decisão em foco; 
c) devido à prorrogação dos prazos originalmente previstos para conclusão das obras, não se pode constatar a otimização do cronograma que trata o requisito do item V da Decisão. 
Diante da situação registrada na execução do contrato 09/2013-INEA, o relatório concluiu que restaram fragilizados alguns critérios estabelecidos pela legislação, quais sejam: vinculação ao instrumento licitatório, impessoalidade e igualdade, uma vez que as alterações empreendidas no contrato não tinham o condão concorrencial almejado pela Lei Geral das Licitações.
Ainda, segundo o relatório, além de concluir que houve alteração indevida do objeto licitado, as informações obtidas revelaram inconsistências entre os recursos dos Termos de Compromissos e os valores previstos para as respectivas intervenções, podendo tal incompatibilidade estar relacionada à falta de formalização das alterações perante os instrumentos de repasses de recursos, representando, assim, riscos de realização de "compensações de recursos" entre as distintas obras - Rio Bengalas e Córrego D'Antas.
I.1. Da manifestação do MCidades (peça 103) 
O MCidades, por meio de sua Secretaria Nacional de Saneamento Ambiental (SNSA) , afirmou, à época, que vinha fazendo um acompanhamento regular das providências para execução dos objetos contratados, juntamente com a Caixa e o Inea, no intuito de colaborar para acelerar sua execução, tomando por base o contexto em que se inseriam tais intervenções, realçado pela recorrência do problema e intensidade do evento crítico ocorrido em 2011 - fortes enxurradas que ocasionaram inúmeros óbitos, desalojados e desabrigados.
A SNSA salientou que a preocupação do MCidades com a ocorrência de eventos naturais críticos no município de Nova Friburgo/RJ remontava ao ano de 2005, quando, por intermédio da formalização do Contrato de Repasse 0175.235-15/2005, apoiou a elaboração do Plano Municipal de Águas Pluviais de Nova Friburgo/RJ com recursos do Orçamento Geral da união (OGU) .
Esse contrato de repasse permitiu a realização de um diagnóstico técnico detalhado das áreas mais susceptíveis a eventos críticos de enxurradas e alagamentos, avaliando alternativas para implantação das ações de prevenção e mitigação dos efeitos, em nível de anteprojeto de engenharia.
Segundo o MCidades, o referido plano foi concluído em 2007 e submetido à ação da Prefeitura Municipal de Nova Friburgo/RJ para que adotasse as medidas e intervenções necessárias que deveriam ser executadas.
Ainda no ano de 2007, o Ministério disponibilizou recursos no valor de R$ 61,5 milhões (por meio do Termo de Compromisso 0223.372-00/2007) para que a prefeitura realizasse as obras, entre outras, de canalização, desassoreamento e estabilização de taludes com parede em concreto armado com suporte em tirantes, ao longo de 2 km do Rio Bengalas.
O empreendimento teria sido concluído em 2014, contudo, em ritmo lento de execução associado a dificuldades técnicas da prefeitura em elaborar e apresentar projetos de engenharia "nos níveis requeridos pela legislação e pela boa técnica", além de aspectos relacionados à complexidade do objeto almejado e desocupação das áreas marginais aos cursos d'água.
O Ministério afirmou também que (peça 103, p. 5) :
10.  (...) a experiência tem demonstrado que este processo, além de moroso, é oneroso para a municipalidade, uma vez que envolve a disponibilização de recursos para remoção e reassentamento das famílias que tem de suportar os custos com aluguel social, além da indenização das benfeitorias, que não são apoiados com recursos federais.
Além disso, aduziu que os eventos críticos de 2011, entre outros, paralisaram essas obras, tendo sido necessária a adequação do projeto de engenharia à nova configuração fluvial do rio, encontrando-se a obra com 60,4% de média de execução, à época, e que esse cenário se agravou com os problemas de instabilidade institucional enfrentados pela prefeitura e que levaram ao envolvimento direto do governo do Estado do Rio de Janeiro de forma a possibilitar a continuidade das obras.
Vencida essa explanação geral, quanto às questões relacionadas ao item do acórdão, o MCidades informou que delegou à Caixa, como mandatária, atribuições previstas no Contato de Prestação de Serviços que regula sua atuação, inclusive a de "verificar o enquadramento do objeto licitado com o efetivamente contratado".
Registrou que a atuação da área técnica de engenharia do MCidades se limitou a observar as recomendações exaradas pela Consultoria Jurídica do órgão (Conjur) quanto ao cumprimento da decisão do Superior Tribunal de Justiça (STJ) [Suspensão de Liminar e de Sentença n. 1.328SP], em que (peça 103, p. 8, § 18) :
 (..) não há fundamento legal para se impor ao Ministério das Cidades, na qualidade de unidade gestora das políticas públicas para os Municípios, o dever jurídico de fiscalizar licitações iniciadas e ultimadas por tais entes federados. Ainda que tal legislação existisse, sua constitucionalidade seria discutível em razão da autonomia administrativa e política que a Constituição outorga às unidades da Federação (grifo acrescido) .
Acrescentou que o Controle Interno do órgão (AECI) emitiu parecer esclarecendo que "entende-se que os atos dos gestores municipais devem ser fiscalizados pelos Tribunais de Contas Estaduais/Municipais" por simetria à atuação do TCU.
Diante disso, o MCidades entendeu que (peça 103, p. 8, § 20) :
Desta forma, esclareço que o entendimento institucional do Ministério das Cidades, consolidado nos posicionamentos do AECI e, da CONJUR, acima referidos, é de que os elementos atinentes a legalidade do processo licitatório, inclusive os relativos à formalização de aditivos contratuais, constitui atribuição de Estados e Municípios, recebedores dos recursos de repasse, estando, pois, fora da alçada de competências da União. Este entendimento está amparado também pelos limites para a ação fiscalizatória da União, fixados pelos Artigos 5º e 6º da Portaria Interministerial n° 507, de 24 de novembro de 2011. (Grifo acrescido) 
Registrou, também, que (idem, p. 9, § 22) :
Nos casos em que há indicativos de que os limites em questão podem estar sendo ultrapassados, a SNSA tem exigido que o órgão licitante apresente declaração formal de que os limites em questão estão sendo observados, a qual deverá ser entregue à Caixa Econômica Federal e apensada ao processo para verificação pelos órgãos de controle (grifo acrescido) .
Por fim, informou que esse procedimento foi constatado (por meio de comunicação eletrônica do Gerente de Projetos de Drenagem Urbana da SNSA para a Gerência Nacional de Transferência e Repasses da Caixa) no Termo de Compromisso 0367.938-83/2011, quando da análise da Síntese do Projeto Aprovado (SPA) após a reprogramação da 1ª etapa da obra, tendo sido aprovada pela Caixa, que recepcionou a declaração exigida do Inea, apensando-a ao processo administrativo, cumprindo, assim, a finalidade precípua.
I.2. Da manifestação da Caixa (peça 125) 
Segundo a arguida, o exame do pedido de reprogramação do Termo de Compromisso 0367.938-83/2011 pela Caixa se limitou a analisar as alterações do Contrato 09/2013INEA que impactavam a reprogramação do referido termo e, consequente, a liberação de recursos.
A estatal alegou que (peça 125, p. 2, item 1.1.4) :
Por não ser interveniente em contrato administrativo resultante de licitação promovida por terceiros, no caso, o CTEF n° 09/2013-INEA, ao examinar o enquadramento das despesas decorrentes de alterações nesse acordo, por questões de competência e objetividade, a CAIXA não conferiu o atendimento aos limites definidos no §1°, Art. 65 da Lei 8.666/93, mas exige do fiscal do contrato administrativo apresentar Declaração de atendimento aos requisitos legais, condição prévia às verificações de enquadramento ocorridas (grifo acrescido) .
Tal posicionamento, segundo a Caixa, estaria aderente ao normativo AE 099 assim como à exigência do MCidades.
I.3. Da manifestação do Inea (peças 117-121) 
Inicialmente, o manifestante declarou que a celebração do aditivo observou os trâmites necessários para a devida aprovação tanto no âmbito interno quanto junto à Caixa e ao MCidades, assim como "após detida análise da jurisprudência dessa Corte de Contas [TCU]" (peça 117, p. 2, tópico I, § 6º) .
Afirmou que, no âmbito interno do Inea, as justificativas foram submetidas à sua Procuradoria Jurídica e ao seu Controle Interno, tendo sido emitidos pareceres favoráveis ao prosseguimento, com o seguinte teor (peça 117, p. 3) :
Assim, pode-se concluir que o termo aditivo pode, conforme as razões constantes na justificativa técnica apresentada pelo gestor, merecer o mesmo tratamento dispensado pelo TCU à Consulta formulada pelo Ministério de Meio Ambiente dos Recursos Hídricos e da Amazônia Legal, e que deu azo à Decisão 215/1999.
Alegou, ainda, que o procedimento de aditamento foi submetido tanto à Caixa quanto ao MCidades, tendo sido realizado após as respectivas anuências.
O órgão informou que a realização do aditivo (processo administrativo Inea E07/508.402/202) se tornou necessária devido a alguns fatores, entre eles, a "identificação de características diversas daquelas que foram obtidas durante os estudos realizados para elaboração do projeto básico, tais como: condições geológicas, implantação da cota de fundo de projeto à jusante do trecho contratado, e a realização das desapropriações" (peça 117, p. 4, § 2º) . Tais fatores levariam à necessidade de revisão do estudo geométrico da canalização pretendida.
Para embasar o aditivo firmado, anexou as justificativas técnicas e jurídicas apontando para o atendimento da Decisão TCU 215/1999, ressaltando que tais pareceres apresentaram os esclarecimentos de cada um dos itens da citada decisão.
Já quanto à avaliação da vantajosidade na realização do aditivo, o Inea informou que solicitou à empresa supervisora da obra (Consórcio Embrape) que efetuasse uma análise dos documentos referentes à proposta de rerratificação contratual, como forma de avaliar a melhor opção entre celebrar o aditivo ou promover uma nova licitação.
Alegou que, de acordo com os pareceres apresentados pelos citados departamentos, a projeção para uma nova licitação seria superior ao aditivo pretendido em R$ 10.470.322,00. Além do valor, considerou que os procedimentos internos de aprovação, a prévia aprovação do Tribunal de Contas do Estado, a desmobilização da empresa contratada, e a mobilização da nova empresa seriam incompatíveis com a urgência e necessidade social do empreendimento.
Trouxe, ainda, outros fatores que justificariam as alterações efetivadas pela chamada rerratificação: aprimoramento do perfil geotécnico da litosfera do canal, melhoria da execução da canalização com a utilização de peças pré-moldadas em vez das moldadas in loco, mitigação dos riscos de acidentes com maiores garantias de segurança aos operários, entre outras.
Destacou, em especial, que as condições de contorno que balizaram o projeto básico não se confirmaram uma vez que a cota de fundo do Rio Bengalas na estaca E99 - trecho à jusante do trecho contratado - deveria estar, aproximadamente, 1,50 m abaixo do que realmente estava, o que criaria um degrau de interseção no fundo do rio. Tal obra era de responsabilidade da prefeitura de Nova Friburgo e, com isso, fora da gerência e competência do Inea. Uma vez que a obra não havia sido concluída a contento, demandou as alterações no projeto sob a responsabilidade do Inea.
Acrescentou que "as fragilidades desse projeto básico se restringiram às circunstâncias ora descritas, tendo todo o resto do projeto executivo sido elaborado com base em projeto básico elaborado por empresa contratada pelo próprio Inea".
Declarou, ainda, que outros fatores decorrentes da resistência da população que seria relocada frustraram a expectativa de que as obras seriam mais bem recepcionadas por essa população beneficiada.
O Inea reforçou que as alterações realizadas pelos aditivos permitiriam a continuidade das intervenções e que a alteração da metodologia "agilizou a execução dos serviços, evitando a redução da produção devido às chuvas e outras intempéries", ou seja, alegou que sem as alterações não seria possível a manutenção do prazo originalmente contratado.
Por fim, esclareceu que (peça 117, p. 8) :
 (...) as alterações mantiveram as características e diretrizes fundamentais estabelecidas no projeto básico, de forma que a alteração de metodologia adotada não implicou transfiguração de objeto, mas tão-somente a compatibilização do projeto à realidade verificada em campo. (Destaque consta no original) 
I.4. Da manifestação do Consórcio Rio Bengalas (peça 127) 
Após apresentar um histórico do cenário existente no município à época da contratação, o Consórcio Rio Bengalas iniciou sua manifestação alegando que, após a contratação e início dos trabalhos, algumas situações não previstas, e que fugiram ao controle e responsabilidade do consórcio, influenciaram de forma significativa a execução dos serviços contratados, dentre elas a questão referente à cota de fundo do rio Bengalas em trecho à jusante e a dificuldade nas desapropriações necessárias à implantação do empreendimento.
Além disso, alegou que outros impedimentos indiretos também teriam sido detectados, tais como a existência de postes com redes de diversas concessionárias, pontos de despejo de esgoto ao longo do rio, pontos de ônibus que ocupavam o reduzido espaço entre a rodovia e a calha projetada.
Considerou que, diante das situações fáticas e condições de execução dos serviços contratados, as adequações na planilha contratual foram essenciais, tanto sob o ponto de vista qualitativo quanto quantitativo - que elevou o contrato de R$ 194.449.531,25 para R$ 234.914.274,58 (peça 127, p. 4, § 17) .
Registrou que "todas essas alterações foram exaustivamente avaliadas, tanto em seu aspecto técnico quanto em seu aspecto jurídico, buscando verificar se as referidas adequações eram realmente necessárias e atendiam aos requisitos estabelecidos pela Decisão n. 215/99-TCU".
Prosseguiu sua manifestação apresentando as justificativas para cada um dos achados do relatório de auditoria.
Quanto ao escopo contratual e os principais serviços alterados na "rerratificação", o consórcio apresentou os serviços que seriam realizados para a canalização, conforme planejado inicialmente.
Reafirmou a ocorrência de "fatos imprevistos, alheios à sua vontade e responsabilidade, os quais impediram que as obras fossem executadas conforme demonstrado", colacionando quadro demonstrativo (peça 127, p. 11, § 40) dos principais serviços que seriam alterados nas estacas-pranchas de escoramento, nas cortinas atirantadas, e no guarda-corpo. Apenas essas alterações acarretariam compensações financeiras que redundariam em um acréscimo de R$ 13.711.581,00 (diferença entre o valor aprovado na 1ª Re-Ra - R$ 133.637.066,00 - e a planilha contratada - R$ 119.925.485,00) .
Prosseguiu informando que os serviços previstos no contrato deveriam ser modificados por força das citadas necessidades.
Um dos fatores teria sido que o fundo do rio na parte à jusante da obra - a partir da estaca E99 - não havia sido rebaixado conforme previsto no projeto básico contratual (para a cota 832 m em relação ao nível do mar) , implicando que o nível d'água no trecho de execução dos serviços estaria acima do previsto em 1,50 m, o que acarretou uma alteração nas condições hidráulicas da obra, impactando a metodologia de execução, assim como o escoramento e o desvio do curso das águas (peça 127, p. 4, §§ 11 e 12) .
De acordo com o consórcio, para manter as condições de escoamento previstas no projeto contratado, haveria necessidade de executar as cortinas laterais antes do rebaixamento da cota do rio, o que modificaria a metodologia construtiva prevista, assim como acarretaria riscos maiores em sua execução.
Outro fator teria sido a resistência dos proprietários diante das desapropriações necessárias, sob a responsabilidade do Inea, ou seja (peça 127, p. 16) :
58.  (...) embora a necessidade da realização das desapropriações fosse prevista, não era possível prever que o INEA iria encontrar o grau de resistência que os proprietários impuseram na liberação das áreas, sendo, assim, a necessidade dessa desapropriação teve consequências incalculáveis.
Diante do problema gerado com as desapropriações, optou-se por alterar o traçado do rio - com deslocamento de aproximadamente 6 metros lateralmente - com vistas a reduzir o número dessas interferências.
Um terceiro fator citado pelo consórcio teria ocorrido quando da cravação das estacas pranchas, conforme previsto no projeto básico. Diante de um tipo de solo não previsto - mais resistente - e que, segundo a manifestante, "somente poderia ser identificado in loco", foi necessário definir uma nova solução técnica para a execução deste escoramento por meio de estacas pranchas, ou seja, com utilização de estacas mais altas e resistentes, além da necessidade de novo equipamento de cravação (martelo hidráulico vibratório) , para atender tanto o novo traçado do rio quanto em razão do solo mais duro.
O consórcio ressaltou que "a adequação do escoramento se faria necessária mesmo se mantidas as demais soluções técnicas definidas no projeto", e que a necessária adequação do escoramento teve reflexo financeiro no montante de R$ 19.896.780,39 (peça 127, p. 23, § 73) .
Em sua manifestação, o consórcio prosseguiu por extensa argumentação técnica para embasar as alterações empreendidas no contrato firmado com o Inea. Quanto à cortina atirantada, alegou que a solução para sua execução in loco não se revelava como a melhor solução, isso porque, acarretaria maior insegurança à equipe de obras, principalmente se considerado que o trecho à jusante não teve o rebaixamento de calha previsto.
Alegou, também, que as alterações empreendidas proporcionaram maior produtividade à obra, mesmo em períodos chuvosos, e a redução do número de tirantes necessários à estabilização da cortina assim como um melhor controle da produção, quanto à umidade, ao processo de "cura" do concreto, às resistências à compressão das peças fabricadas e às suas respectivas localizações.
Além dessas citadas melhorias, haveria também a redução do impacto ao trânsito local e mitigação de agressividade ao meio ambiente.
O consórcio apresentou, na sequência, suas justificativas quanto à mudança das estacas-pranchas metálicas, que serão tratadas em item específico desta instrução.
Prosseguiu com as argumentações pertinentes ao atendimento dos requisitos da Decisão TCU 215/1999, contidas no processo administrativo que embasou a elaboração da "rerratificação" do contrato.
Em sua manifestação, alegou que os itens II e VI foram atendidos pelo consórcio e "reconhecidos pela Unidade Técnica [do TCU]".
Quanto aos requisitos remanescentes - I, III, IV e V - apresentou as alegações para cada um dos itens.
Quanto ao requisito I, referente à vantajosidade em manter o contrato em detrimento de se realizar novo processo licitatório, a manifestante destacou que o processo administrativo que embasou o aditivo de "rerratificação" consignou os seguintes aspectos (peça 127, p. 4041, § 129) :
i) o certame que resultou na assinatura do contrato n. 009/2013 demorou mais de um ano para ser finalizado;
j) o novo contrato demoraria, no mínimo, 60 dias para iniciar as obras;
k) o consórcio havia ofertado um desconto de 1,45% (R$ 2.867.630,83) , com relação ao orçamento base;
l) os serviços novos inseridos no escopo do contrato foram baseados nos referenciais Sinapi e Emop e, quando inexistentes nesses referenciais, com base em três cotações de mercado, o que garantiria a sua economicidade;
m) considerando que a obra estaria com 29,4% de avanço físico, a contratação de outra empresa diversa para dar continuidade ao empreendimento poderia gerar dificuldades na definição da responsabilidade de cada empresa pela solidez da obra; e
n) haveria custos com a manutenção dos serviços inacabados até que a nova empresa contratada assumisse a continuidade da obra, com a desmobilização da contratada, com indenizações por danos emergentes e lucros cessantes, com a realização de novo processo licitatório, e com a nova mobilização de uma nova empresa para executar os serviços remanescentes.
Diante dessas alegações, o manifestante reiterou as eventuais consequências decorrentes do ato de rescindir o contrato firmado com o consórcio e promover um novo certame licitatório, concluindo que a manutenção do contrato seria mais vantajosa perante as novas realidades de campo.
Quanto ao requisito III, referente aos fatos supervenientes ou imprevisíveis, a manifestante considerou que dois fatores foram considerados como supervenientes, e, portanto, alheios à vontade e responsabilidade do consórcio (peça 127, p. 43, § 134) :
o) não implementação da cota prevista em projeto no trecho executado pela Prefeitura de Nova Friburgo - entre as estacas E0 e E99, à jusante da obra em questão; e
p) dificuldades na desapropriação dos imóveis e edificações ao longo da calha do rio.
Quanto ao primeiro item, argumentou que a justificativa apresentada pelo Inea para embasar a "rerratificação" foi que, quando da elaboração do projeto básico licitado, as dificuldades decorrentes do aumento no nível de água no canal não poderiam ser previstas e que os serviços contratados pela Prefeitura ocorreram após o início da obra sob a responsabilidade do consórcio.
Quanto ao segundo item, o consórcio reafirmou que (peça 127, p. 4445, § 139) :
 (...) o INEA, antes do início do processo licitatório do referido contrato, já tratava da área afetada, visando a realocação da população para viabilizar as futuras intervenções em comento.
 (...) 
Porém, em muitos casos, foi encontrada uma resistência de negociação para a desapropriação das áreas pertencentes aos moradores, que indubitavelmente atrasou a liberação das áreas no prazo planejado, o que caracterizou um fato superveniente, pois a existência de um planejamento não garante a aceitação por parte dos moradores, mesmo os que se situam em áreas de risco, ou seja, este fato foge ao controle da Administração Pública.
 (Grifos constam no original) 
Apesar das citadas alegações, o consórcio afirmou que a resistência dos proprietários à desapropriação é fato comum e previsível, mas que, no presente caso, houve "uma resistência ainda maior", diante das consequências da tragédia de janeiro de 2011.
Quanto ao requisito IV, referente à transfiguração do objeto originalmente contratado, o consórcio argumentou que a "rerratificação" consignou que as alterações promovidas não tinham o condão de alterar o objeto da contratação, que continua sendo a "execução de obras de controle de inundação, drenagem e recuperação ambiental do rio e córrego em comento, (...) motivo pelo qual não há que se falar na transfiguração do objeto licitado".
A respeito desse entendimento, o manifestante contestou o relatório de auditoria sob o argumento que este concluiu pela transfiguração do objeto baseado somente no valor das significativas alterações empreendidas, sem analisar se houve ou não alteração do objeto contratado, conforme preceito estabelecido pelo Acórdão 2819/2011-TCU-Plenário.
 Além disso, o manifestante contestou, também, a jurisprudência citada pelo relatório de auditoria quanto ao Acórdão 1428/2003-TCU-Plenário alegando tratar de caso diverso do objeto sob sua responsabilidade, ou seja, que para o presente caso, as alterações empreendidas no contrato não alteraram o resultado final, pois, ao licitar, o Inea estabeleceu os serviços que seriam executados no Rio Bengalas: limpeza, desassoreamento e execução de cortinas atirantadas em concreto armado.
Para justificar a ausência de transfiguração do objeto, alegou que foi executado "exatamente uma cortina atirantada em concreto, que em vez de ser moldada in loco, é pré-moldada, mas não deixa de ser uma cortina atirantada em concreto, conforme contratado".
Quanto ao requisito V, referente à otimização do cronograma, o consórcio alegou que o processo de "rerratificação" consignou que as alterações empreendidas tanto no escopo dos serviços quanto na metodologia executiva, frente aos serviços supervenientes mencionados, foram providências essenciais para possibilitar a continuidade da execução das obras, além de promover uma execução mais rápida, eficiente e segura.
Afirmou, ainda, que caso as alterações não tivessem sido implementadas pelo Inea, o atraso verificado e apresentado pelo relatório de auditoria seria ainda maior, deixando para detalhar e esclarecer, em tópicos específicos, tais atrasos decorrentes de fatos alheios à responsabilidade do consórcio.
Com isso, quanto às questões pertinentes ao atendimento da Decisão TCU 215/1999, o consórcio concluiu que os requisitos foram atendidos, não havendo ilegalidade na extrapolação do limite legal e que os preços pactuados foram vantajosos e o desconto ofertado foi, inclusive, majorado.
I.5. Da análise
Conforme o relatório de auditoria, observou-se que o objeto do Contrato 09/2013INEA sofreu grandes alterações de valores em suas etapas e serviços originalmente previstos, assim como alterações nas metodologias de execução das obras.
Tais alterações, promovidas por meio dos termos aditivos e das chamadas "rerratificações", foram superiores aos limites estabelecidos pela Lei Geral de Licitações se considerados, isoladamente, os acréscimos e as supressões ao valor inicial do contrato (R$ 194.449.531,25) .
Extrai-se do relatório que, apesar de o valor final ter sido acrescido em 20,81% (peça 60, p. 15-16, Tabela 5) , foram identificadas supressões de 50,51% e acréscimos de 71,32%, o que ensejou o apontamento de desvinculação entre o objeto sob execução e o inicialmente licitado.
Tal fato é corroborado pelo descompasso entre os andamentos dos diferentes trechos - Rio Bengalas e Córrego D'Antas -, provenientes de termos de compromissos distintos e que sofreram compensações entre eles. Enquanto, à época da realização da auditoria, os serviços no Rio Bengalas beiravam os 37% de execução, os do Córrego D'Antas não chegavam a 9% de andamento (peça 60, p. 21, § 78) . 
Essa prática tem sido constantemente combatida por esta Corte de Contas, que, além da jurisprudência já informada no relatório de auditoria, anteriores à assinatura do contrato em 18/2/2013, também apresenta os Acórdãos 1.981/2009, 591/2011, 2.360/2011, 510/2012, 906/2012, 2.059/2013, 2.157/2013, 2.372/2013, 3.105/2013, 1.498/2015, 1.799/2015, 1.536/2016 e 2.005/2016, todos do Plenário.
Na sequência, passa-se à análise dos fatores ensejadores das alterações contratuais e do enquadramento do caso nas hipóteses da Decisão TCU 215/1999.
I.5.1. Análise da causa que motivou as alterações do contrato
Diante das argumentações apresentadas pelo Inea, observa-se que duas situações se mostraram evidentes: o projeto básico licitado não estava aderente à realidade da obra no momento da execução e as desapropriações não foram realizadas a contento, preliminarmente à realização da obra.
Tanto a Lei 8.666/1993 (Lei Geral das Licitações, art. 6º, inciso IX) quanto a Lei 12.462/2011 (Regime Diferenciado de Contratações, art. 2º, inciso IV) regem que o projeto básico é "o conjunto de elementos necessários e suficientes, com nível de precisão adequado" para caracterizar a obra ou serviço de engenharia. No TCU, o assunto é pacificado pela Súmula TCU 261/2010, que deixa claro, inclusive, o entendimento de prática ilegal "a revisão de projeto básico ou a elaboração de projeto executivo que transfigurem o objeto originalmente contratado em outro de natureza e propósito diversos".
Nesse sentido, o Inea procurou demonstrar a deficiência do projeto básico licitado como forma de justificar as alterações empreendidas. 
Diante da alegada falta de aderência do projeto às condições locais, haveria duas soluções a serem tomadas pelo contratante: (i) manutenção do contrato firmado com os ajustes necessários para sua adequação; e (ii) realização de nova licitação com um novo projeto básico devidamente ajustado.
Tanto uma ou outra solução demandariam ampla avaliação das consequências e efeitos da solução escolhida. Como visto, o Inea adotou a primeira opção, o que demandava, necessariamente, a avaliação da amplitude financeira das alterações, de modo a não ultrapassar o limite legal de aditivos ou, alternativamente, comprovar o enquadramento do caso nas condições da Decisão 215/1999 - o que fora intentado pelo órgão.
Para tanto, não é suficiente o argumento de que uma nova licitação deve ser evitada tendo em vista um possível aumento de preço da obra. Tal premissa deve ser, efetivamente, demonstrada.
Sob esse aspecto, o Inea afirmou que (peça 117, p. 18) :
Diante do curto prazo, do caráter urgente das obras e da necessária obtenção de recursos federais para a intervenção no Município de Nova Friburgo, o INEA optou pela utilização de técnica que já vinha sendo implantada no município pela Prefeitura, a qual já era de conhecimento do Ministério das Cidades e já havia sido aprovada pela Caixa Econômica Federal, já que estes também foram os responsáveis pela liberação dos recursos utilizados pela Prefeitura na execução das obras a seu cargo. (Grifos acrescidos) 
Com isso, o Inea reconhece que o projeto básico não foi adequadamente analisado perante a realidade existente, o que teria demandado as alterações empreendidas.
Apesar da extensa explanação acerca da "1ª revisão de projeto em fase de obras" (peça 117, p. 29-217) , extrai-se do documento que essa chamada "1ª rerratificação" se baseou, em princípio, na mudança da metodologia inicialmente licitada, em suma, referente à alteração de cortinas atirantadas executadas in loco para cortina pré-moldada em concreto.
Segundo o parecer (julho/2014) , tal alteração se deu devido às premissas consideradas no momento do projeto básico e executivo que não se concretizaram, e que tais elementos "ficaram evidenciados com o início efetivo dos trabalhos". Três foram, basicamente, os elementos: condições geológicas mais adversas do que as previstas, cota de fundo de trecho à jusante, e desapropriações pendentes.
Devido ao primeiro elemento, o Inea considerou "indispensável buscar-se a adequação da metodologia inicialmente prevista, sob pena de inviabilizar o adequado atendimento às necessidades de prazo, custos, qualidade e segurança do empreendimento face às condições inicialmente identificadas" (peça 117, p. 61, § 3º) .
Diante dessa afirmação, depreender-se-ia que o projeto básico licitado sequer tinha os condicionantes de segurança necessários à sua execução. Extraem-se algumas considerações encontradas ao longo do parecer do Consórcio Rio Bengalas sobre isso, como por exemplo, as que se referem à segurança dos operários (Idem, p. 73, § 2º) :
Além do acima exposto, houve a necessidade de desenvolvimento de outra atividade utilizando-se as estacas prancha, relacionada à execução de tirantes. Para minimizar os riscos de um acidente de trabalho com os operários e possíveis danos ao tirante foi necessária a utilização de pelo menos duas peças de pranchas para proteger o alinhamento dos tirantes dos desmoronamentos que ocorrem quando da execução do lançamento dos mesmos nos pilares para a futura protensão.
Denota-se, com isso, que tanto o Inea quanto o Consórcio afirmam a incompatibilidade do projeto licitado com as necessidades da realidade encontrada, e, ainda assim, entenderam que fazer as alterações no decorrer da obra seria mais vantajoso à administração do que a realização de uma nova licitação, sob o manto "do curto prazo, do caráter urgente e da necessidade de obtenção de recursos federais".
Observa-se que, após elaboração da chamada "1ª rerratificação" dos serviços (a que alterou, a metodologia) , houve uma nova "rerratificação" decorrente de ajustes de volumetrias e serviços decorrentes dessa mudança.
Extrai-se do parecer do Inea (peça 118, p. 4) que:
A memória de cálculo apresentada fora elaborada no ato da confecção da planilha de rerratificação referente à mudança de metodologia. À época, os serviços de implantação da cortina atirantada ainda não haviam iniciado, então fora mantida a quantidade deste item de serviço conforme planilha licitada, adequando somente a quantidade de trechos/painéis, uma vez que em função desta mudança estas quantidades deveriam ser alteradas, e o serviço seria apropriado quando da execução. Para o serviço de lançamento de placas, fora imaginado se conseguir esgotar trechos a cada 7.50m, comprimento este que supriria a necessidade para execução de um conjunto de 1 placa superior, 1 placa inferior e 1 pilar. Como a armação das placas é incorporada no pilar, após conclusão de um conjunto deste citado acima, deveria se iniciar o próximo conjunto, havendo assim uma sobreposição de valas a serem esgotadas (...) 
Na data de hoje, já é possível apropriar o quantitativo exato deste serviço, uma vez que já há uma grande evolução na implantação da cortina atirantada. Como é de conhecimento de todos, a metodologia construtiva adotada se dá através da escavação de módulos de 60m, com 3,45m de profundidade e 4,00m de largura, (...) .
 (Grifos acrescentados) 
Entre outras alterações, nesta "nova rerratificação" (inserida na primeira) , o Inea concluiu pelas alterações tidas por qualitativas, "considerando todos os serviços necessários à continuidade das obras e conclusão do empreendimento" (peça 118, p. 78) alcançando os seguintes valores:
q) Acréscimos = R$ 1.548.560,70 (0,80%) ;
r) Itens novos = R$ 111.367.407,50 (57,27%) ; e
s) Supressões = R$ 66.977.095,55 (58,07%) .
Já as "alterações quantitativas" alcançaram os valores:
t) Acréscimos = R$ 1.367.303,44 (0,70%) ;
u) Itens novos = R$ 22.904.405,95 (11,78%) ; e
v) Supressões = R$ 29.745.839,42 (15,30%) .
Nessa visão, verifica-se que R$ 137.187.677,59 (70,55% em relação ao contrato inicialmente firmado) foram acrescidos em serviços sem que sofressem qualquer condão concorrencial da licitação.
Vultosas somas decorrentes das alterações empreendidas exigem cautela do gestor na administração dos recursos públicos, sob pena de incorrer em responsabilização pelos atos praticados irregularmente.
E não é diferente a preocupação da Procuradoria do Inea quando, após destaques e conferências protocolares, expôs em seu Parecer 01/2014/GBM (peça 121, p. 5) que:
Não fosse o percentual relativo à alteração qualitativa, o presente expediente dispensaria maiores esforços argumentativos, porquanto seu exame exigiria apenas a verificação dos aspectos formais da celebração.
Contudo, tal previsão, no percentual de 65,86%, recomenda cautela por parte desta procuradoria em razão da divergência doutrinária que permeia o tema e da Decisão 215/1999 - Plenário, do Tribunal de Contas da União (TCU) .
Nesse sentido, entendendo-se a alteração qualitativa como aquela que decorre de modificações necessárias ou convenientes, nas quantidades de obras ou serviços sem, entretanto, implicar mudança no objeto contratual, seja em natureza ou dimensão, surge a controvérsia acerca da aplicação do limite previsto no §1º do art. 65 da Lei 8.666/93 a referida modalidade de alteração.
 (Grifos acrescidos) 
Depreende-se, do exposto neste subtópico, que a causa das alterações ditas como "qualitativas" foi, ao menos em alguma medida, o fato de o projeto básico não estar aderente à nova realidade da obra no momento de sua execução. Mas, diante de aspectos relevantes apresentados pela equipe de auditoria e pelas manifestações dos arguidos, e, sobretudo, diante da magnitude das transformações promovidas (relembre-se: alteração da metodologia executiva de toda a canalização, com inclusão de serviços novos da ordem de 70% do valor contratual) , não se pode afirmar que todas as alterações promovidas decorreram dessa divergência, tampouco que a manutenção do contrato seria a única solução possível.
No que se refere à pertinência técnica das alterações promovidas no projeto, o tema é retomado no tópico X dessa instrução, que se destina a dar cumprimento ao item 9.3.3.2 do Acórdão 2714/2015-TCU-Plenário.
Quanto à adequação técnico-jurídica das alterações contratuais, nos valores que foram firmadas, mostra-se imprescindível a análise dos elementos constantes na Decisão TCU 215/1999, como forma de obter a segurança jurídica necessária para superação aos limites legais determinados pela Lei Geral de Licitações, como será analisado a seguir.
I.5.2. Análise das alterações frente ao disposto na Decisão TCU 215/1999
O relatório de auditoria, além de observar que as alterações estavam em desconformidade com os limites legais estabelecidos pela lei geral de licitações, aduziu serem alheias aos requisitos estabelecidos pela citada Decisão.
Passa-se, assim, a analisar aqueles requisitos dessa decisão que o relatório de auditoria considerou como não atendidos.
I.5.2.1. Quanto à vantagem em manter a contratação em detrimento da realização de novo certame pela administração pública (item I da Decisão TCU 215/1999) 
Convocada a se manifestar sobre a constatação da vantagem em manter a contratação perante as alterações empreendidas, o Inea argumentou que embasou o aditivo firmado em justificativas técnicas e jurídicas para cada um dos itens da Decisão TCU 215/1999.
Especificamente para esta questão, o Inea afirmou que foi realizada uma análise dos documentos para efetuar a "rerratificação", com vistas a avaliar a realização de nova licitação.
No documento, o Inea alegou que uma nova licitação, além de dispor de um montante superior a R$ 10 milhões, levaria a procedimentos internos de aprovação por diversos órgãos, inclusive o Tribunal de Contas do Estado do Rio de Janeiro, incompatíveis com a urgência e necessidade social do empreendimento, além do aprimoramento do projeto básico licitado.
Além disso, alegou outros fatores que impactaram a não realização das desapropriações previstas.
Enfim, entendeu, com isso, que a manutenção do contrato firmado seria melhor do que a realização de uma nova licitação.
Para a análise deste subtópico, convém observar o que foi apresentado no anexo V (peça 121, p. 28-33) do Ofício INEA/PRES n. 1120/15, de 9/12/2015.
Segundo o referido anexo, a projeção do contrato vigente (P0 + Reajustes) importava em um montante de R$ 274.698.830,00, enquanto o valor estimado para contrato em uma nova licitação seria de R$ 285.168.155,00 - um acréscimo, portanto, de R$ 10.470.322,00. Tratou-se, como dito no próprio parecer, "de uma proposta de alteração significativa", e, diante do grande número de observações contidas na documentação técnica encaminhada pelo Consórcio Rio Bengalas, "foram realizadas reuniões de tratativas técnicas, entre Supervisão de campo, Fiscalização e Consórcio sobre a rerratificação em tela no próprio canteiro de obras".
O resultado da avaliação para realização de uma nova licitação foi apresentado no Quadro B - Despesas Adicionais em Caso de Nova Licitação (peça 121, p. 32-33) .
Extrai-se do quadro que a avaliação se baseou em acréscimos frente à projeção do contrato vigente, acrescendo indenizações e retrabalhos de serviços que já haviam sido autorizados pelo Inea pela alteração da metodologia da obra. Cite-se, como exemplo, a "perda de placas pré-moldadas em módulos não concluídos" (R$ 319.000,00) , a "recuperação estrutural de estruturas ainda não concretadas" (R$ 182.000,00) e a "indenização de formas metálicas" (R$ 120.000,00) .
Com isso, o Inea não avaliou a vantajosidade em realizar uma nova licitação, mas apresentou custos que justificariam a manutenção do contrato vigente com as alterações já autorizadas ao Consórcio Rio Bengalas. Ou seja, o Inea não avaliou um novo projeto, com uma nova metodologia construtiva, frente a uma nova licitação, mas, apenas, projetou a nova proposta do Consórcio Rio Bengalas, com seus reajustes de contrato, acrescendo indenizações e retrabalhos ao citado consórcio, e, ainda, os custos para uma nova licitação.
Resta claro que sempre haverá dispêndios que onerarão uma nova licitação, que poderiam não ser gastos caso o processo licitatório fosse, desde o princípio, estabelecido nas bases legais e com um projeto básico aderente à realidade do empreendimento.
Entende-se, assim, que todo procedimento que leve à realização de uma nova licitação é, sob uma perspectiva superficial, mais oneroso à administração, seja sob o ponto de vista econômico, seja temporal ou até mesmo social.
Porém, não se pode adotar a solução de manutenção do contrato baseado nesta premissa. Deve-se avaliar todo o contexto das alterações frente aos ajustes necessários para a adequação da obra, sob pena de desconstituir todo o processo licitatório realizado. Não foi o que se verificou nesta obra, tendo em vista as vultosas alterações empreendidas pelo Inea.
Vale registrar que a magnitude das transformações feitas no contrato (notadamente a alteração da metodologia executiva) importa prejuízo significativo aos princípios da isonomia e da vinculação ao instrumento convocatório e, na prática, configura a contratação direta pela administração, sem crivo concorrencial, dos novos serviços - relembre-se que a inclusão de 'itens novos' superou a monta de R$ 130 milhões. Em consequência, não é possível afirmar que um novo certame, que considerasse os serviços a serem efetivamente executados, submetendo-os à concorrência do mercado, não traria resultados mais vantajosos à administração.
Carecem, assim, de fundamentos aquelas argumentações que visem justificar a manutenção de um contrato baseadas, genericamente, na linha de entendimento de que uma nova licitação importará custos adicionais e demorará para ser novamente contratada.
I.5.2.2. Quanto à superveniência dos fatos ensejadores das alterações (item III da Decisão TCU 215/1999) 
Instado a se manifestar sobre a questão, o Inea argumentou que três foram os fatores que demonstraram a superveniência para as alterações empreendidas: condições geológicas adversas, cota de fundo de trecho à jusante, e desapropriações pendentes.
Quanto ao primeiro ponto abordado, o Inea afirmou que (peça 117, p. 24) :
 (...) o aprofundamento das investigações geológicas apenas pode ser realizado com a consolidação do projeto executivo e a execução das primeiras etapas do empreendimento, quando foi possível revelar, de forma completa, as características geográficas do local bem como a melhor forma de se executar as obras, trazendo melhor qualidade, maior agilidade na execução com a consequente possibilidade de cumprimento do cronograma, maior segurança aos funcionários e usuários e menores impactos ambientais.
Tal entendimento vai de encontro à legislação pertinente ao projeto básico, conforme prevê tanto a Lei Geral de Licitações (art. 6º, inciso IX) quanto a Lei do RDC (art. 2º, inciso IV) , assim como à jurisprudência desta Corte de Contas (Súmula TCU 261/2010) .
Embasar as alterações realizadas no contrato em um possível "aprofundamento das investigações geológicas" confronta a citada legislação que rege as licitações e contratações públicas, as quais estabelecem que o projeto básico deve conter "o conjunto de elementos necessários e suficientes, com nível de precisão adequado" para caracterizar a obra ou serviço de engenharia.
Constata-se, portanto, que não houve superveniência de fatos que justificassem as alterações realizadas no projeto básico, mas sim que o projeto básico se encontrava em desconformidade com os termos definidos pelo art. 6º, inciso IX, da Lei 8.666/1993.
Quanto ao segundo ponto abordado - cota de fundo de trecho à jusante - o Inea afirmou que houve necessidade de mudanças das condições hidráulicas da obra devido à cota de fundo do canal a jusante da obra ter ficado superior ao inicialmente planejado.
De fato, verificada tal diferença, manter a obra sem os ajustes necessários incorreria em negligência técnica com riscos de resultados insatisfatórios.
Contudo, conforme se constata na prancha do anteprojeto de implantação: planta e perfil (peça 141) , datado de 2007, a cota de fundo na estaca 99 estava prevista para 833,27 e não 832 como alegado pelo Consórcio Rio Bengalas, ou seja, uma divergência de 1,27 m. Assim, a alegada diferença de cotas não parece configurar um fato superveniente, mas, ao contrário, era um fato de conhecimento prévio do órgão.
Além disso, como dito no subtópico anterior, infere-se que a alegada divergência de cotas demandaria ajustes e correções (baseados em critérios técnicos adequados) para compatibilização do trecho, mas não é suficiente para justificar uma alteração da obra nos parâmetros verificados pela equipe de auditoria.
Ainda segundo o Inea, "o término do contrato, com serviços inacabados, à jusante da área em execução pelo Consórcio apenas ocorreu após o início das obras" (peça 117, p. 24) , e, além disso, "a identificação da melhor solução técnica, adequada às condições de campo, apenas se mostrou possível com o aprimoramento das informações e estudos geológicos realizados após a identificação dessas dificuldades não previstas" (idem) .
Sob esse aspecto, mais uma vez, o que se identifica é o problema da falta de aderência do projeto básico às condições locais, fato que não se mostra como dificuldades imprevisíveis, nos termos do item 8.1, alínea "b", inciso III, da Decisão TCU 215/1999.
Quanto ao terceiro item - desapropriações pendentes - o Inea afirmou (peça 117, p. 25) que:
Outras alterações decorrem do novo estudo hidráulico e da necessidade de se alterar o traçado das obras com vistas a minorar a quantidade de desapropriações, interferindo o mínimo no dia-a-dia da população ribeirinha e possibilitando um imediato início dos serviços, visando o cumprimento do cronograma e entregar essa obra de grande importância no prazo estabelecido.
Ou seja, a necessidade de adequação do escoramento previsto inicialmente decorreu de uma condição geológica encontrada em campo, bem como da adequação do traço do Rio Bengalas, necessária em razão dos impedimentos de desapropriação e da intenção de gerar a mínima interferência nas vias marginais. (Grifo acrescido) 
Verifica-se que desapropriações são problemas recorrentemente enfrentados pelos órgãos públicos na execução das obras por eles geridas. O TCU já enfrentou diversas questões pertinentes a este tema, a exemplo dos assuntos tratados nos Acórdãos 2.254/2006, 2.232/2009, 1.681/2014, 850/2015, 2.612/2015 e 725/2016, todos do Plenário.
Conforme descrito nas informações preliminares deste trabalho, constata-se que, à época, as obras estavam paralisadas em decorrência de ação judicial no âmbito do processo 001601506.2015.8.19.0037 do Tribunal de Justiça do Rio de Janeiro.
Extrai-se do teor do processo judicial (peça 138) que:
2. Inicial regularmente instruída com documentos alegando o autor em síntese: que é proprietário do imóvel descrito à fl. 4, no qual reside há mais de 20 anos; que mesmo após a tragédia que assolou o Município em janeiro de 2011, a residência permaneceu habitável, eis que não foi interditada pela Defesa Civil; que por ocasião da tragédia o 1ª Réu iniciou obras de infraestrutura no município, dentre as quais a canalização do Rio Bengalas, o que tornou necessária a desapropriação de seu imóvel; que as tratativas se iniciaram durante o ano de 2013, e sendo paralisadas durante um período, se concluíram em julho do corrente, ficando acordado o valor de aproximadamente cento e cinquenta e nove mil reais pela indenização; que não recebeu tal valor; que com a aproximação das obras a sua residência, esta teve sua estrutura abalada, pelo que foi interditada pela Defesa Civil em 02/12/2015; que por diversas vezes tentou solucionar a questão e não obtendo êxito propõe a presente.
 (...) 
5. (...) Com efeito, está presente o perigo da demora, já que a residência dos autores foi interditada, após a realização de obras pelos réus, o que demonstra o risco para o imóvel. Também está presente a verossimilhança da alegação autoral, conforme se verifica dos documentos acostados e do narrado na exordial. Ressalte-se, ainda, que não há perigo de irreversibilidade da tutela em desfavor da parte ré, pois basta que indenize os autores como acordado, para se ver livre do cumprimento da tutela pleiteada. Assim sendo, DEFIRO A ANTECIPAÇÃO DOS EFEITOS DA TUTELA, para determinar aos réus, no prazo de 48 horas, contados da intimação desta, o pagamento de valor mensal de R$ 1.000,00 (mil reais) para custeio de aluguel, e valor único de R$ 2.000,00 (dois mil reais) para custeio de mudança, valor que deverá ser comprovado, sob pena de bloqueio de valores, bem como determinar aos réus que se abstenham IMEDIATAMENTE de realizar obras e transitar com maquinário num raio de 200 metros da residência do autor, até o efetivo pagamento da desapropriação, sob pena de multa diária de R$ 20.000,00 (vinte mil reais) .
 (Grifos acrescidos) .
Com isso, verifica-se que a paralisação da obra se deu por antecipação de efeito de tutela, e em um raio de ação de 200 metros da residência do autor.
Sem necessidade de aprofundamento da matéria ali discutida, o que se constata é que as desapropriações, assim como tratado em outros casos concretos enfrentados por esta Corte de Contas, são fatores que podem ter repercussão significativa no andamento da obra, e por isso mesmo devem ser bem administradas tempestiva e preliminarmente, de modo que não venham oferecer empecilho à sua execução, tampouco dar azo a alterações contratuais que extrapolam os limites legais sob o argumento de constituírem fatos supervenientes.
A questão específica do processo judicial traz em seu bojo um fato que corrobora o problema já mencionado diversas vezes nesta peça instrutiva, qual seja, a falta de aderência do projeto básico às condições locais. Conforme defesa do Inea, as alterações aprovadas da metodologia construtiva e do traçado do canal do Rio Bengalas serviriam para minimizar as desapropriações ao longo do seu trecho.
Minimizar desapropriações deve ser, na medida do possível, algo sempre almejado nas obras públicas, mas esse objetivo, por si só, não é suficiente para afastar, completamente, os problemas decorrentes dos casos isolados enfrentados. Dessa forma, constata-se que, apesar da pertinência, a necessidade previamente conhecida de realização de desapropriações não pode ser usada como causa para alteração do projeto básico, pois tal fato decorre de estudo preliminar à execução de qualquer obra pública e, portanto, não constitui fator superveniente.
Mais uma vez, o que se constata nos documentos e informações carreados aos autos foi que o problema enfrentado pelo Inea na execução da obra não pode ser considerado como inevitável e, portanto, não justifica a alteração completa da metodologia construtiva da obra, ainda mais sem o crivo concorrencial de uma licitação pública.
I.5.2.3. Quanto à prorrogação dos prazos originalmente previstos para conclusão das obras (item V da Decisão TCU 215/1999) 
O Inea afirmou que sem as alterações autorizadas não seria possível a manutenção do prazo contratual originalmente contratado.
De igual modo, o Consórcio Rio Bengalas afirmou que a impossibilidade de cumprimento do cronograma físicofinanceiro do contrato decorreu de atrasos nos repasses financeiros para pagamentos ao contratado, comprometendo, com isso, o fluxo de caixa da obra.
Alegou, também, que as alterações empreendidas proporcionaram maior produtividade à obra, seja pela redução do número de tirantes, pelo melhor controle da produção, umidade, cura e resistência à compressão do concreto, consignando, ainda, que tais alterações foram providências essenciais para a continuidade das obras, além de promover uma execução mais rápida, eficiente e segura, e que, caso não tivessem sido implementadas, o atrasado verificado e apresentado pelo relatório de auditoria seria ainda maior.
Extrai-se dos documentos contidos nos autos que a data de entrega da obra foi 5/6/2018, muito além do inicialmente previsto no contrato (26/5/2016) , bem como do prazo estipulado no segundo termo aditivo  (30/6/2017) .
Não houve confirmação de que os pressupostos impingidos pelo citado inciso V foram atendidos. É fato que estruturas pré-moldadas podem ter benefícios frente à execução de estruturas em concreto moldadas in loco, mas essa afirmação genérica não é suficiente para configurar o atendimento dos requisitos da decisão em comento - até porque, partindo da hipótese de que essa metodologia era, de fato, a mais adequada para a obra, a nova licitação também deveria contemplar tal metodologia.
Além disso, uma possível otimização dos cronogramas das obras não está, por si só, atrelada à manutenção dos contratos firmados, ainda mais quando são consideradas as profundas alterações empreendidas no projeto básico, principalmente em sua metodologia construtiva.
Tanto é que, posteriormente, outras alterações foram realizadas sem uma nova avaliação da otimização do cronograma. É razoável inferir que essas novas prorrogações de prazo poderiam, ao menos em tese, ser evitadas caso o órgão contratante tivesse adotado postura diversa da que adotou, ou seja, caso tivesse encerrado o contrato vigente e adequado por completo o projeto para sua posterior submissão à nova licitação.
O Inea e o Consórcio Rio Bengalas sequer comentaram a respeito dos atrasos verificados no Córrego D'Antas, que apesar de não fazer parte diretamente do objeto de auditoria, foi tratado de forma tangencial quando avaliado perante as transferências realizadas pelas alterações tidas por "qualitativas". Repise-se que os recursos provenientes do Termo de Compromisso foram trasladados por meio das "rerratificações", como apresentado em subitem anterior desta peça instrutiva.
I.6. Conclusão
Diante de todo o exposto, conclui-se que as oitivas realizadas para o achado de auditoria não foram suficientes para afastar a irregularidade.
Constata-se que as alterações quantitativas e qualitativas em relação ao escopo dos serviços que serviram de base para a licitação da obra, devido à alteração de sua metodologia executiva, extrapolaram indevidamente os limites dispostos no art. 65 da Lei 8.666/1993, assim como a jurisprudência desta Corte de Contas.
Quanto à argumentação trazida pelo Consórcio Rio Bengalas, quando contestou o relatório de auditoria de que não se pode avaliar a transfiguração do objeto considerando, somente, o valor das alterações, repise-se o disposto no item 8 do Acórdão 1428/2003-TCU-Plenário:
Diante do exposto, não posso concordar com o raciocínio simplista (...) "se uma barragem de terra, por exemplo, tem seu método construtivo alterado para uma de concreto compactado a rolo (CCR) não pode de modo algum afirmar que houve alteração do objeto". Por certo continuará sendo uma barragem, mas jamais poderá ser considerado o mesmo objeto licitado. (Grifos acrescidos) 
De fato, conforme exposto neste tópico, verifica-se que não foi só o montante do valor "rerratificado" que configurou a irregularidade apontada pela equipe de auditoria, mas as situações fáticas que demonstraram o não atendimento dos requisitos estabelecidos pela Decisão TCU 215/1999 para ultrapassar os limites préestabelecidos nos §§ 1º e 2º do art. 65 da Lei 8.666/1993.
Um fator agravante da situação verificada são as compensações de serviços feitas entre os trechos da obra - Rio Bengalas e Córrego D'Antas. Muitos serviços, inicialmente previstos nos dois trechos, passaram a ter seus quantitativos consumidos prioritariamente em um dos trechos, reduzindose a meta do outro. Este fato, embora não implique alteração na planilha orçamentária, configura alteração do objeto contratual, haja vista a supressão de partes de um dos trechos inicialmente previstos.
Além disso, conforme demonstrado pelo relatório de auditoria (peça 60, p. 15, Tabela 5) , verifica-se que a prática de compensações se deu em diversas fases da obra: (i)  1º aditivo (30/9/2014) [que foi posteriormente revogado], (ii) 1ª rerratificação (12/2/2015) , e (iii)  2ª rerratificação (24/3/2015) .
Vale reforçar, ainda, que as compensações empreendidas no contrato em voga se relacionaram a termos de compromissos distintos, o que torna ainda mais graves as repercussões das manipulações de recursos da União perante os instrumentos pactuados entre o Inea e o MCidades.
Também importa relatar que a mesma prática foi observada no contrato para a realização dos serviços dos Rios Príncipe, Imbuí e Paquequer, também objeto de fiscalização deste Tribunal (TC Processo 011.479/2015-9) , e que derivou da irregularidade de projeto básico deficiente, constatada na auditoria realizada no âmbito do Fiscobras 2013 (TC Processo 003.688/2013-5) .
E, ainda, em auditoria realizada em 2014, cujo objeto foram as obras nos Rios Iguaçu, Botas e Sarapuí, constatou-se a irregularidade de "projeto básico deficiente", ressaltando-se a possibilidade de serem necessárias significativas alterações de quantitativos naquele contrato (TC Processo 003.137/2014-7) .
Isso tudo indica que a compensação entre os quantitativos de serviços suprimidos de determinado trecho e acrescidos em outro, no âmbito de execução de obras pelo Inea, deixou de ser uma excepcionalidade para ser um fato recorrente, o que é vedado pela lei e jurisprudência desta Corte de Contas.
No intento de "legitimar" aditivos que exorbitam as hipóteses legais, para que o valor total do contrato não extrapole tais limites, basta que se prevejam serviços análogos em duas etapas distintas e, durante a execução contratual, promovamse os remanejamentos de serviços entre elas.
Após os remanejamentos, quando se verifica a impossibilidade de execução de uma das etapas com os quantitativos ainda disponíveis, realiza-se a exclusão da etapa não realizada, ou um novo remanejamento de outros serviços não realizados.
Tal prática colide frontalmente com princípios basilares da administração pública, dentre eles o da legalidade, expresso no art. 37 da Carta Magna de 1988, bem como o da isonomia e da vinculação ao instrumento convocatório, inscritos no art. 3º da Lei 8.666/1993.
Quanto à incompatibilidade entre os repasses financeiros relativos ao Termo de Compromisso 367.938-83/2011 e a execução física da obra (Item 9.1.2) 
O relatório de auditoria destacou que houve inconsistências entre o fluxo de recursos dos Termos de Compromissos destinados à obra contratada e os valores previstos para sua execução.
Além disso, informou que o Termo de Compromisso relativo ao Córrego D'Antas não possuía recursos suficientes para a totalidade desse empreendimento, enquanto o termo relativo ao Rio Bengalas foi celebrado em montante superior à parcela contratual correspondente às obras.
Concluiu, com isso, que tal incompatibilidade pode estar relacionada à ausência de formalização de alterações nos respectivos instrumentos de repasses, mas que representa risco de "compensações de recursos" para custear obras distintas, configurando desvinculação entre os recursos e o respectivo objeto pactuado pelos Termos de Compromisso com o MCidades.
II.1. Da manifestação do MCidades (peça 103) 
O MCidades informou que o contrato de repasse está amparado pela Portaria Interministerial 130/2013/MF/MPOG/CGU/MI/MS/MCID e que, apesar de os recursos poderem ser repassados e liberados ao convenente antes da execução e aferição dos serviços pela Caixa, há requisitos que devem ser respeitados para liberação das parcelas parciais dos recursos.
Apresentou um histórico (peça 103, p. 10, Tabela 3) contendo as solicitações e parcelas de recursos repassados pelo MCidades no período de 23/4/2013 a 9/9/2015, totalizando o montante de R$ 130.355.311,93.
Em contraposição, apresentou o balanço financeiro (peça 103, p. 11, Tabela 4) do termo de compromisso firmado com o Inea, para o período de abril de 2013 a setembro de 2015, considerando os boletins de medição do contrato entre o Inea e o consórcio, afirmando que "o citado atraso não se verificou no caso em discussão em 70% do tempo de execução do contrato, tendo ocorrido apenas nos períodos entre setembro e novembro de 2013 e entre abril e agosto de 2015".
Nesse período apresentado, considerou que as glosas efetivadas pela Caixa em relação às medições apresentadas pelo Inea compensaram os recursos não repassados pelo MCidades à época.
Diante disso, concluiu que, ao longo dos trinta meses de execução da obra, houve superávit de recursos frente à execução da obra, demonstrando, assim, que os atrasos ocorridos na obra não foram motivados pela falta de recursos do MCidades, e que, no momento da oitiva apresentada, havia recursos à disposição do Inea para honrar despesas futuras com o empreendimento.
Por fim, atribuiu à Secretaria do Tesouro Nacional do Ministério da Fazenda a efetivação da disponibilização dos recursos.
II.2. Da manifestação da Caixa (peça 125) 
A Caixa se manifestou, de igual forma ao MCidades, quanto ao atendimento aos requisitos da Portaria Interministerial 130/2013/MF/MPOG/CGU/MI/MS/MCID, observando que "a execução dos serviços de forma diversa ao originalmente projetado e especificado impediu a continuidade de desbloqueio aos serviços alterados até a efetiva aprovação da reprogramação".
II.3. Da manifestação do Inea (peças 117-121) 
O Inea iniciou as alegações informando que para a aprovação da "rerratificação", devido ao nível de detalhamento, foi demandado um prazo superior ao previsto para a continuidade da execução da obra.
Contestou, contudo, o MCidades quanto à liberação de recursos no montante de R$ 130 milhões, observando que cerca de R$ 81 milhões somente foram liberados entre abril e setembro de 2015, após 24 meses do início dos serviços.
Com vistas a evitar atrasos decorrentes dos fatos narrados, o Inea informou que aportou recursos estaduais na ordem de R$ 10 milhões para aplicação no contrato da obra, solicitando o seu reembolso no âmbito do termo de compromisso firmado.
Por fim, relembrou que "somente após as aprovações necessárias, inclusive a homologação pela Caixa Econômica Federal e Ministério das Cidades, foi permitido o avanço dos itens objeto de rerratificação".
II.4. Da manifestação do Consórcio Rio Bengalas (peça 127) 
O Consórcio iniciou sua manifestação, a respeito deste tópico, argumentando que os atrasos decorreram de fatos que lhe fugiam do controle, concluindo pela sua impunibilidade.
Corroborou a manifestação do Inea acerca da disponibilização de R$ 10 milhões do orçamento estadual para possibilitar a continuação dos serviços, informando que manteve o andamento da obra até quando foi possível, "mesmo com significativos atrasos nos pagamentos das medições". Afirmou, ainda, que os atrasos chegaram a passar de 90 dias, o que autorizaria o consórcio a suspender as obras. Apresentou um quadro demonstrativo (peça 127, p. 53) com cinco medições ainda pendentes, à época, de pagamento, totalizando R$ 26 milhões.
Apesar dos atrasos, o consórcio informou que a obra contava, à época, com 77,36% de execução física, mas que os atrasos se tornaram tão significativos que, somados a outros fatores, não foi possível concluir a obra no ritmo inicialmente previsto, paralisando várias frentes de serviço.
II.5. Da análise
O relatório de auditoria informou que, durante a realização da fiscalização, não havia indícios de que a obra estivesse, de fato, em execução, apresentando percentuais de 37,70% para o Rio Bengalas e 3,52% para o Córrego D'Antas.
Se por um lado o Inea e o Consórcio contratado alegam falhas nos repasses dos recursos pelo Concedente, por outro o MCidades e a Caixa afirmam que não ocorreram medições em descoberto e, quando ocorreram, havia glosas de medições superiores ao déficit de recursos repassados.
Extrai-se da Tabela 4 (Balanço Financeiro, TC 0367.938-83, peça 103, p. 11) que entre agosto e novembro de 2013 houve déficit de até R$ 16,78 milhões, enquanto entre os meses de março e agosto de 2015, tal montante beirou R$ 29,75 milhões.
A Portaria Interministerial MPOG/MF/MCID/MI/CGU/MS 130/2013, de 23/4/2013, que disciplina a transferência de recursos federais do Orçamento Geral da União (OGU) para execução de obras e serviços de engenharia destinados à prevenção e ao enfrentamento de desastres naturais, rege em seu art. 2º que as transferências seriam parceladas percentualmente, após requisitos atendidos pelo convenente, no caso, o Inea.
Segundo o normativo, as transferências seriam realizadas:
w) em até 30% dos recursos, após comprovação da contratação da obra;
x) em até 40% dos recursos, após apresentação do relatório de execução da primeira etapa, e
y) no limite do restante dos recursos após apresentação do relatório de execução da segunda etapa, condicionado o seu desbloqueio à apresentação dos boletins de medição.
Segundo o relatório de auditoria, os contratos de repasses alcançaram valores conforme apresentação contida na Tabela 1 - Valores iniciais das intervenções abrangidas pelo Contrato 09/2013 INEA (peça 60, p. 8) , reproduzida abaixo:
	Objeto
	Termo de Compromisso
	Valor (R$) 
	Prazo (meses) 

	Rio Bengalas
	0367.938-83/2011
	152.622.606,48
	18

	Córrego D'Antas
	0367.940-24/2011
	41.826.924,76
	38

	Total
		194.449.531,24
	40 (vigência do contrato) 

Após termos aditivos, o referido contrato sofreu alterações, passando à seguinte conformação:
	Objeto
	Termo de Compromisso
	Valor (R$) 
	Prazo (meses) 

	Rio Bengalas
	0367.938-83/2011
	150.661.161,58
	18

	Córrego D'Antas
	0367.940-24/2011
	84.253.113,01
	38

	Total
		234.914.274,59
	40 (vigência do contrato) 

Considerando os percentuais previstos na citada portaria interministerial, prevêse que, em um primeiro momento, o montante inicial de repasse, após comprovação de contratação da obra  (18/2/2013) , seria de até R$ 45.786.781,94 para o Rio Bengalas e R$ 12.548.077,43 para o Córrego D'Antas, totalizando R$ 58.334.859,37.
Extrai-se da Tabela 4 (peça 103, p. 11) apresentada pelo MCidades que tal montante só foi superado em novembro de 2013. Nesse ínterim, segundo o balanço financeiro contido na mesma tabela, confrontando as medições efetivadas pelo Inea frente aos recursos repassados, houve, por três meses, montante de medições superiores ao acumulado de repasses - mesmo considerando que não houve avanço físico entre os meses de agosto e setembro de 2013.
O déficit apurado em novembro de 2013 alcançou o montante de pouco mais que R$ 16,78 milhões.
De igual modo, o mesmo cenário foi observado para o período entre março e agosto de 2015. Verifica-se que as medições nos meses de março, abril, maio e junho indicam que não houve evolução física. O déficit para este período alcançou o montante de R$ 29,75 milhões.
Isso ocorreu devido à apresentação de uma medição acumulada (24º Boletim de Medição) no valor de R$ 30.213.859,00 em março de 2015. Tal fato foi observado pela equipe de auditoria  (peça 60, p. 22) :
Observando os valores relativos à última medição apresentada (24ª medição) , notase que alguns itens apresentam patamares de medição bastante elevados se comparados a todo o somatório das 23 medições anteriores (em especial cita-se o item "dragagem", cujo valor registrado na 24ª medição é pouco superior a todo acumulado das 23 medições anteriores) .
Em resposta, o Inea informou que (peça 60, p. 23) :
Quanto à 24ª medição, é preciso entender que tem itens sendo medidos que foram represados aguardando a aprovação da reprogramação (anexa a este e-mail - 001 - RIO BENGALAS_.xls (2003) - COM CANTEIRO) e consequentes Termos Aditivos. Assim, os quantitativos de serviços da Canalização que foram medidos na 24ª medição possuem acúmulo de um período onde se aguardou a aprovação da reprogramação. (Grifo acrescido) 
Dito isso, percebe-se que os repasses de recursos não se mostram como fator determinante para os citados atrasos nas medições, mesmo considerando que não houve o cumprimento, pelo ente repassador, da regra prevista na Portaria Interministerial 130/2013/MF/MPOG/CGU/MI/MS/MCID.
Tal constatação é verificada, também, quando se observa que entre março e setembro de 2014 não houve medições, apesar do superávit de recursos da ordem de R$ 15,7 milhões. O mesmo ocorreu entre os meses de outubro de 2014 e fevereiro de 2015, quando o superávit de recursos era da ordem de R$ 5,5 milhões.
Tal cenário só é alterado quando se verifica que, a partir de março de 2015, o MCidades passou a suprir os recursos três meses após solicitados (Tabela 4, peça 103, p. 11) .
Conforme afirmação do próprio Inea (peça 117, p. 9) , "para aprovação da rerratificação, devido ao seu nível de detalhamento, foi demandado um prazo superior ao ideal para continuidade plena da execução das obras".
Em contraposição ao MCidades, o Inea informou (idem) que:
Por outro lado, com relação à afirmação do órgão repassador de que até setembro de 2015 já haviam sido liberados cerca de R$ 130 milhões, insta observar que cerca de R$ 81 milhões somente foram disponibilizados entre abril e setembro de 2015, após 24 meses do início dos serviços. (Grifo acrescido) 
Neste contexto, ressaltamos que esta demora impactou diretamente o prazo dos repasses financeiros. Convém destacar, contudo, que de forma proativa o Inea aportou recursos estaduais na ordem de 10 (dez) milhões de reais, com vistas a evitar novos atrasos no cronograma em virtude de dificuldades na realização dos repasses (Anexo IV) .
Quanto à primeira argumentação, como visto anteriormente neste subitem e diante das informações apresentadas pelos atores, não é isso que se verifica pelo balanço financeiro. Nota-se que, exceto pelos períodos ocorridos entre agosto e novembro de 2013 e março a agosto de 2015, o saldo financeiro era superavitário. Repise-se a questão de o MCidades passar a suprir recursos trimestralmente a partir de março de 2015, mas em montante compatível (total) com a solicitação.

Tal fato foi constatado pela equipe de auditoria (peça 60, p. 24) quando concluiu que:
88. É de amplo conhecimento que as restrições orçamentárias e financeiras da União têm se intensificado desde o ano de 2014, inclusive foram pontuadas no âmbito do TC Processo 003.997/2014-6, julgado pelo Acórdão 593/2015-TCU-Plenário, que tratou do programa "Serviços Urbanos de Agua e Esgoto", sob gestão do MCidades. Em um outro trabalho recente desta unidade técnica, Fiscalis 172/2015, TC Processo 011.130/2015-6, registrou-se que o problema também ocorreu em obra de saneamento cujos recursos estavam sob gestão do Ministério da Integração. 
89. Com relação ao objeto da presente auditoria, constatou-se que o cronograma de desembolso financeiro do Termo de Compromisso apresenta incompatibilidades com a execução física da obra e com a sistemática de antecipação de desbloqueio de recursos estabelecida pela Portaria Interministerial 130/2013-MPOG/MF/MCidades/MI/CGU/MS. Além disso, constataram-se atrasos de repasses de recursos financeiros provenientes do Termo de Compromisso TC/PAC 0367.938-83/2011, e também do TC/PAC 0367.940-24/2011. (Grifos acrescidos) 
Ainda acerca do assunto, a equipe de auditoria identificou que:
90. De acordo com o que foi relatado na situação encontrada, observa-se um acúmulo de medições sem a correspondente liquidação e pagamento por parte da Caixa - o que, em parte, é consequência de descompasso com a execução financeira dos recursos atinentes ao Termo de Compromisso firmado pelo MCidades (conforme se observa na Tabela 6 deste relatório) . (Grifo acrescido) 
O que se observa, diante das oitivas realizadas, é que não há uma correlação direta entre os atrasos nos repasses de recursos e os atrasos da obra - embora, naturalmente, tal fato possa ter produzido algum impacto. A causa residiu, em maior medida, nas alterações empreendidas pela mudança de metodologia construtiva da obra, com consequente "rerratificação" da planilha orçamentária.
Quanto ao segundo argumento oferecido pelo Inea, extrai-se do balanço financeiro que não houve medições entre o período de março a setembro de 2014 e outubro de 2014 a fevereiro de 2015, ou seja, em períodos em que havia recursos disponíveis na conta do termo de compromisso.
Por fim, nenhum dos manifestantes apresentou dados relativos ao termo de compromisso que lastreia a obra do Córrego D'Antas, e que compõe o contrato 09/2013Inea, não se podendo aferir como se deram os pagamentos dos dois trechos.
Ainda, como reconhecido pelo Inea (peça 117, 9. 10) :
Além disso, é oportuno que seja considerado que o procedimento para a realização de rerratificação envolve diversas etapas burocráticas que condicionam o seu prosseguimento. A respeito disto, afora as aprovações internas, o procedimento ainda fora previamente submetido à aprovação da Caixa Econômica Federal e do Ministério das Cidades, o que demandou mais tempo sem que houvesse significativo avanço das obras.
Tais etapas de aprovação externa também demandaram períodos de tempo específicos de cada órgão, em virtude da necessidade da aprovação também nos setores técnicos das entidades.
A respeito disto, relembramos que somente após todas as aprovações necessárias, inclusive a homologação pela Caixa Econômica Federal e Ministério das Cidades, foi permitido o avanço dos itens objeto de rerratificação.
Com isso, verifica-se que os atrasos ocorridos na execução da obra foram resultado, especialmente, do processo de alteração do método construtivo da obra e das dificuldades e pendências de desapropriações - imóveis residenciais e comerciais -, não se constatando, portanto, uma correlação forte com os atrasos nos repasses de recursos pelo MCidades.
II.6. Conclusão
Diante todo o exposto, conclui-se que, diante das oitivas realizadas para o achado de auditoria, os atrasos identificados pela equipe de auditoria não podem ser atribuídos, pelo que consta dos autos, aos atrasos nos repasses de recursos financeiros pelo MCidades, mas predominantemente à alteração do método construtivo da obra, que demandou novas análises pelos atores envolvidos no processo de aprovação das alterações empreendidas.
Constata-se, ainda, que os atrasos de repasses de recursos financeiros provenientes dos termos de compromisso firmados entre o MCidades e o Inea se devem à alteração da temporariedade de repasses de recursos, que passou a ser trimestral.
Quanto às paralisações e ao baixo andamento das obras (Item 9.1.3) 
Segundo o relatório de auditoria, por meio das visitas realizadas durante a execução da fiscalização, a equipe não identificou evidências de que o empreendimento estivesse, de fato, em execução.
Destacou, também, que o sítio eletrônico do Sistema de Acompanhamento de Obras da Caixa (Siurb) apontava a situação da obra como "atrasada", com percentual de obras e serviços com 37,70% de andamento e pendência operacional descrita como "desbloqueio ou desembolso com bm [boletim de medição] - falta recurso na conta vinc [vinculador]", em consulta do dia 9/9/2015.
Delineando pela descrição da situação encontrada para o achado de auditoria, a equipe concluiu que, apesar das questões relativas às restrições orçamentárias e financeiras da União, intensificadas desde o ano de 2014, e às incompatibilidades entre a execução física e o cronograma de desembolso financeiro da obra, o atraso detectado na execução demonstrou vulnerabilidade na prevenção de enchentes no Rio Bengalas e no Córrego d'Antas, incompatível com o caráter emergencial das intervenções, com potencial de expor a população aos riscos de novas enchentes.
III.1. Da manifestação do MCidades (peça 103) 
O MCidades iniciou sua manifestação informando que sua atuação em relação ao cumprimento dos cronogramas das obras conveniadas é limitada, sendo tal atribuição de competência dos órgãos estaduais e municipais convenentes.
Alegou, para a obra em questão, que a alta complexidade dos serviços e as diversas interferências técnicas e sociais - não previstas no momento da elaboração do projeto básico - levaram à necessidade de esforço material e financeiro, por parte do Estado do Rio de Janeiro, para suas resoluções.
Tais alterações estariam ligadas à detecção de problemas geotécnicos não previstos, dificuldades de remoção das famílias ribeirinhas, dificuldades financeiras do Estado do Rio de Janeiro para as desapropriações, e dificuldades operacionais com as interferências encontradas.
Quanto ao risco de não cumprimento dos prazos pactuados, informou que o MCidades monitorou o andamento do contrato - com interlocução com a Caixa e o Inea - no intuito, inclusive, de atender ao Acórdão 3301/2014-TCU-Plenário [TC Processo 013.554/2013-1].
III.2. Da manifestação da Caixa (peça 125) 
Em apertada síntese, a Caixa reconheceu que houve uma redução do ritmo de execução e até paralisação das atividades por certo período, mas, à época da manifestação, os serviços haviam sido plenamente retomados e as obras estavam sendo executadas em bom ritmo, assim como os desembolsos haviam sido regularizados, não havendo descompasso de repasse financeiro.
III.3. Da manifestação do Inea (peças 117-121) 
Para este achado de auditoria, o Inea se pronunciou informando que o andamento da obra esteve condicionado a outros fatores, tais como: proteção da população em situação de vulnerabilidade, repasses dos recursos alocados pelo termo de compromisso e negociações e operacionalização das desapropriações.
Concluiu informando que as obras se encontravam, à época da manifestação, com, aproximadamente, 70% dos serviços concluídos.
III.4. Da manifestação do Consórcio Rio Bengalas (peça 127) 
O Consórcio ressaltou que os atrasos decorreram de fatos alheios à sua responsabilidade, quais sejam: atrasos nos repasses dos recursos, dificuldade na realização das desapropriações e necessidade de formalização dos ajustes da planilha contratual face às alterações de projeto.
Quanto ao primeiro fato, alegou que, mesmo diante dos atrasos, atuou em prol do andamento da obra até quando possível.
Quanto ao segundo, alegou que a responsabilidade pelas desapropriações é do Inea e não do Consórcio.
Finalmente, quanto ao terceiro, informou que os ajustes decorreram de condições supervenientes que fugiam do controle da contratada.
III.5. Da análise
Os manifestantes, de maneira geral, afirmaram que as obras haviam sido retomadas e se encontravam com 70% de execução. Ademais, cada qual apresentou suas alegações, no sentido de tentar justificar os atrasos ocorridos ou se eximir das responsabilidades pela ocorrência.
Conforme apresentado nos subitens anteriores desta peça instrutiva, constata-se que os atrasos e paralisações se deram, em maior medida, em razão das alterações empreendidas pelo Inea e pela construtora na metodologia construtiva da obra, assim como dos problemas decorrentes das desapropriações.
Sobre este tema, importa registrar a existência do processo TC Processo 013.554/2013-1, que tratou de Relatório de Acompanhamento de recursos federais destinados aos municípios da região serrana do estado do Rio de Janeiro para atender às situações emergenciais decorrentes da catástrofe climática ocorrida em janeiro de 2011, assim como dos contratos paralisados, reduzido avanço físico das obras e risco de frustração das finalidades dos contratos de repasses, entre eles, o Termo de Compromisso TC/PAC 0367.938-83/2011 [Rio Bengalas], e também do TC/PAC 0367.94024/201TC/PAC [Córrego D'Antas].
Nos termos do Acórdão 3301/2014-TCU-Plenário (Ministro-Substituto Marcos Bemquerer Costa) , exarado no âmbito do citado processo, foi determinado:
9.1. ao Ministério das Cidades que apresente plano de ação, no prazo de 60 (sessenta) dias, detalhando cronograma físico- financeiro para finalização das obras objeto dos contratos de repasse CT 0367.936-65, CT 0367.93779, CT 0367.938-83, CT 0367.939-97, CT 0367.940-24, CT 0367.941.38, CT 0367.942.42 e CT 0367.943-57, decorrentes da Portaria MCid 515/2011 [item 9.1]; e
9.2. à Caixa Econômica Federal que, no caso de eventuais rescisões dos contratos de repasses indicados no item anterior, avalie se as execuções parciais podem ser consideradas úteis e em que medida podem ser acolhidas como legítimas as execuções financeiras nos citados acordos [item 9.2].
 (Grifos acrescidos) 
O referido processo foi encerrado, tendo sido autuado o TC 013.678/20159 para monitoramento dessa determinação.
No âmbito do monitoramento, também já encerrado, foi prolatado o Acórdão 1828/2015-TCU-Plenário (Ministra Ana Arraes) , que assim deliberou:
1.6. determinar ao Ministério das Cidades que preste apoio aos municípios contemplados com recursos repassados à Caixa Econômica Federal por meio da Portaria MCid 515/2011, haja vista a existência de programa de trabalho no orçamento da União de 2015 especificamente voltado a esse mister (PT 15.451.2040.8865.001 - "apoio ao planejamento e execução de obras de contenção de encostas em áreas urbanas - contenção de encostas") , com verba prevista de R$ 185,7 milhões;
1.7. determinar à Secretaria de Controle Externo no Rio de Janeiro que, em 2016, autue processo de acompanhamento para verificar o andamento das obras referentes aos recursos repassados pelo Ministério das Cidades à Caixa Econômica Federal por meio da Portaria MCid 515/2011;
1.8. dar ciência à Caixa Econômica Federal que a determinação do item 9.2 do acórdão 3.301/2014Plenário permanece válida.
O acompanhamento de que consta o item 1.7 do acórdão transcrito (TC Processo 011.791/2016-0) também foi encerrado, tendo sido prolatado o Acórdão 1781/2016-TCU-Plenário (Ministra Ana Arraes) com o seguinte teor:
Os ministros do Tribunal de Contas da União, reunidos em sessão de Plenário, ACORDAM, por unanimidade, de acordo com os pareceres emitidos nos autos e com fundamento no art. 169, inciso I, do Regimento Interno, em considerar concluído este acompanhamento, determinado pelo item 1.7 do Acórdão 1828/2015-TCU-Plenário (TC Processo 013.678/2015-9) e realizado com o objetivo de verificar o andamento das obras para prevenção de danos provocados por catástrofes climáticas ocorridas em 2011 em municípios da Região Serrana do Estado do Rio de Janeiro, referentes aos recursos repassados pelo Ministério das Cidades à Caixa Econômica Federal, por meio da Portaria MCid 515/2011, tendo em conta que a matéria vem sendo constantemente objeto de trabalhos deste Tribunal, por meio da atuação da SeinfraUrbana em levantamento de auditoria realizado para avaliar o grau de execução das obras para prevenção de desastres naturais e apurar causas de atrasos (TC Processo 035.869/2015-1) e em periódicas fiscalizações nas obras de prevenção a desastres naturais executadas com recursos federais, além da atuação da Secex/RJ no acompanhamento contínuo da implantação do Sistema Nacional de Proteção e Defesa Civil (TC Processo 025.143/2013-1 e TC Processo 016.426/2015-0, até o momento) , sistema este que, uma vez em pleno funcionamento, prevenirá as principais irregularidades comumente encontradas em iniciativas governamentais direcionadas à prevenção de catástrofes climáticas; em encaminhar cópia deste acórdão, assim como das instruções às peças 10 e 11, ao Ministério das Cidades e à Caixa Econômica Federal; em apensar estes autos ao processo originário, TC Processo 013.678/2015-9, nos termos do art. 36 da Resolução TCU 259/2016; e em fazer a comunicação e a recomendação sugeridas nos itens 1.7 e 1.8 abaixo.
 (...) 
1.7. comunicar a existência do Projeto Representante Caixa, no âmbito do qual representante da Caixa Econômica Federal atua de maneira direta e permanente dentro da estrutura organizacional de Municípios com mais de 100.000 habitantes, com o objetivo de assessorar o ente municipal em questões referentes a obras, projetos de engenharia, administração financeira, prestação de contas, entre outros assuntos de sua área de atuação, aos Munícipios do Estado do Rio de Janeiro mais suscetíveis a desastres naturais, segundo levantamento do Serviço Geológico do Estado do Rio de Janeiro, tais como Rio de Janeiro, Petrópolis, Teresópolis, Nova Friburgo, Duque de Caxias, Angra dos Reis, Niterói, Mangaratiba, Barra Mansa, São Gonçalo, Nova Iguaçu, Parati, Sumidouro, São José do Vale do Rio Preto, Bom Jardim, Areal, Itaguaí, Paracambi, Seropédica, Japeri, Queimados, Belford Roxo, São João de Meriti, Mesquita, Nilópolis, Magé, Guapimirim, Cachoeiras de Macacu, Itaboraí, Tanguá, Maricá, Rio Bonito, Saquarema e Silva Jardim;
1.8. nos termos do art. 250, inciso III, do Regimento Interno, recomendar à Caixa Econômica Federal que procure ampliar, dentro de suas possibilidades materiais e de pessoal, o Projeto Representante Caixa, de modo a abarcar regiões com população menor, em especial aquelas com maiores riscos de desastres naturais, nas quais se poderia disponibilizar um representante para um conjunto de municípios contíguos, por exemplo.
Noutro turno, conforme será apresentado no tópico a seguir, a obra objeto da presente auditoria foi concluída 5/6/2018, com a emissão do Termo de Recebimento Definitivo (peça 154) .
Com isso, pondera-se que a atuação deste órgão de controle no sentido de dar continuidade às obras não necessita de novas propostas além das já deliberadas nos Acórdãos acima citados.
III.6. Conclusão
Considerando que a verificação de possíveis paralisações e baixo andamento das obras objeto do Contrato 09/2013-Inea, incompatível com o caráter emergencial das intervenções, já tiveram ações de controle por parte desta Corte de Contas, e, considerando ainda a conclusão do objeto da presente auditoria, uma vez que foi emitido o Termo de Recebimento Definitivo da obra em 5/6/2018, deixa-se de propor ação complementar para este achado de auditoria.
Quanto aos riscos de não cumprimento dos prazos de conclusão das obras (Item 9.1.4) 
Em adição ao achado de auditoria referente às paralisações e diminuição do ritmo de execução das obras, a equipe concluiu, quando da análise dos comentários dos gestores, que a Caixa afirmou que a obra teria sido retomada em ritmo adequado à época, mas que não foi conclusiva a respeito da possibilidade de cumprimento dos prazos estabelecidos.
Registrou, também, que os comentários dos gestores destacaram a existência de reprogramação contratual pendente de análise e aprovação por parte da Caixa.
A equipe entendeu, com isso, que os fatos reforçaram as considerações apresentadas quanto aos dois achados apresentados em seu relatório - tanto em relação à alteração do objeto contratado, quanto em relação à existência de relevantes riscos de que as pendências pudessem atrasar a entrega das obras.
O Relator do processo, em seu voto condutor do Acórdão 2714/2015-TCU-Plenário, demonstrou particular preocupação quanto à informação trazida pelo MCidades de que havia riscos de novos atrasos no empreendimento.
Recordou que "o atraso na conclusão das obras expõe a população local aos riscos de novas enchentes e catástrofes naturais, como a verificada em janeiro de 2011", ponderando, assim, que a situação narrada é um indício de grave transgressão às normas legais, podendo, inclusive, ser enquadrado no tipo penal previsto no art. 92 da Lei 8.666/1993.
IV.1. Da manifestação do MCidades (peça 103) 
Quanto a essa questão, o MCidades se manifestou igualmente ao tópico III precedente - das paralisações e do baixo andamento das obras.
IV.2. Da manifestação da Caixa (peça 125) 
De forma análoga às questões das paralisações e diminuição do ritmo de execução das obras (tópico III desta instrução) , a Caixa reiterou que não é interveniente do contrato da obra, não tendo governança para obrigar a empreiteira a cumprir os prazos acordados, assim como não tem gerência nas ações de desapropriações - sob a responsabilidade do Estado do Rio de Janeiro - que poderia impedir a ordem sequencial planejada para a execução dos serviços.
IV.3. Da manifestação do Inea (peças 117-121) 
O Inea repisou que, diante das dificuldades encontradas para realizar as desapropriações, juntamente com seus trâmites burocráticos inerentes, adotou medidas com vistas a diminuir o impacto sobre o andamento das obras com o objetivo de atendimento ao cumprimento dos prazos pactuados.
IV.4. Da manifestação do Consórcio Rio Bengalas (peça 127) 
O Consórcio não se manifestou, especificamente, quanto ao item em questão, concluindo, porém, que os atrasos ocorridos no cronograma da obra decorrem de fatos alheios ao seu controle e responsabilidade.
IV.5. Da análise
Assim como analisado no subitem precedente, os riscos de não cumprimento dos prazos de conclusão das obras, existentes à época da auditoria, decorreram essencialmente da gestão do Inea acerca das alterações da metodologia construtiva da obra e da gestão das desapropriações.
Observa-se que a data inicialmente prevista para entrega da obra era 26/5/2016, e que, com as alterações do contrato, passou a ser 30/6/2017. Todavia, o Termo de Recebimento Definitivo foi emitido em 5/6/2018 (peça 154) , ou seja, aproximadamente, um ano após as alterações promovidas no contrato.
Constata-se que o risco de não conclusão do empreendimento não se materializou, diante da entrega da etapa da obra objeto da auditoria. Contudo, o baixo ritmo de execução apontado pela equipe de auditoria culminou em postergação da entrega da obra, conforme demonstrado no parágrafo anterior.
Apesar de avaliar que os atrasos poderiam demandar sanções aos seus responsáveis, deixa-se de propor tal ação tendo em vista que, como dito anteriormente neste trabalho (§ 218) , os atrasos decorreram, essencialmente, do processo de alteração do método construtivo da obra e das pendências de desapropriações, circunstâncias que deram origem, também, às alterações contratuais consideradas indevidas - irregularidade sobre a qual os responsáveis foram ouvidos em audiência. Desse modo, entende-se despiciente a adoção de medidas adicionais específicas quanto a essa questão.
Convém, ainda, comentar que o Contrato 09/2013-INEA se referiu apenas à 1ª etapa do Termo de Compromisso 0367.93883/2011, firmado com o MCidades, o qual continua em execução como demonstrado pelo extrato de acompanhamento de operações do Siurb/Caixa (peça 157) .
É importante salientar, conforme exposto na comunicação com o representante do Inea (peça 153, p. 1, itens "d" e "e") , que há previsão de realização de mais duas etapas de obras contempladas nesse termo de compromisso.
IV.6. Conclusão
Apesar de se ter constatado o não cumprimento dos prazos de conclusão da obra, não houve materialização do risco de não entrega da etapa da obra auditada. Tendo em vista que os fatos ensejadores dos atrasos e dos aditivos considerados indevidos são, em essência, os mesmos (as alterações de metodologia e as dificuldades nas desapropriações) , e que os responsáveis pelos últimos foram ouvidos em audiência (o que se avalia também nessa etapa processual) , entende-se que não há medidas a serem adotadas especificamente quanto ao risco vislumbrado no item 9.1.4 do Acórdão 2714/2015-TCU-Plenário.
Quanto ao atendimento do Decreto 7.983/2013 nos aditamentos realizados no Contrato 09/2013-Inea (Item 9.1.5) 
O Relator, em seu voto condutor do Acórdão 2714/2015-TCU-Plenário, quando da avaliação do primeiro achado do relatório de auditoria, aduziu que, ao ser promovida a celebração dos termos aditivos contratuais, com a inclusão de novos serviços ou acréscimos de quantitativos de itens previstos na planilha orçamentária da obra, deveriam ser observados os preços praticados no mercado, bem como mantido o desconto inicialmente ofertado pela licitante vencedora, com vistas a garantir o equilíbrio econômicofinanceiro do contrato e evitar a prática irregular de "jogo de planilha".
Para tanto, ponderou a comprovação do cumprimento do disposto nos artigos 14, 15 e 17, §§ 1º e 2º, do Decreto 7.983/2013, pelos órgãos responsáveis pela condução do empreendimento.
V.1. Da manifestação do MCidades (peça 103) 
Quanto a essa questão, o MCidades se manifestou igualmente ao item referente à mudança do objeto licitado devido às alterações contratuais acima dos limites permitidos na Lei 8.666/1993 e na Decisão TCU 215/1999 (Tópico I.1 desta peça instrutiva) .
Em resumo, especificamente quanto aos aditamentos, o MCidades manifestou que tal responsabilidade seria dos estados e municípios partícipes do convênio, estando fora das suas atribuições, estabelecidas pela Portaria Interministerial 507/2011, a conferência do atendimento aos limites legais. O órgão registrou, ainda, que nos casos em que há indicativos de que os limites em questão podem estar sendo ultrapassados a SNSA teria exigido declaração formal do órgão licitante, que deveria ser entregue à Caixa Econômica Federal e apensada ao processo para verificação pelos órgãos de controle.
V.2. Da manifestação da Caixa (peça 125) 
A Caixa não se pronunciou, especificamente, quanto ao tópico em questão.
V.3. Da manifestação do Inea (peças 117-121) 
Com relação às questões suscitadas no voto condutor do Acórdão 2714/2015-TCU-Plenário, o Inea reiterou que não houve alteração das condições inicialmente contratadas quanto ao desconto oferecido pelo consórcio.
Buscando demonstrar a pertinência de suas alegações, anexou uma planilha demonstrativa (peça 121, p. 61) em que avaliou os percentuais de descontos ofertados pela contratada.
V.4. Da manifestação do Consórcio Rio Bengalas (peça 127) 
O Consócio afirmou que o desconto ofertado quando da apresentação de sua proposta foi de 1,63%, e não de 7%, uma vez que o valor referencial utilizado pelo Inea no certame foi retificado de R$ 209.205.491,43 para R$ 197.691.238,53.
Assim, considerando que o contrato assinado foi no montante de R$ 194.449.531,25, o desconto de R$ 3.241.707,28 representaria 1,63%.
Para avaliar essa manutenção do desconto, considerou algumas premissas:
z) para alteração dos quantitativos nos serviços existentes da planilha licitada, foram utilizados os preços referenciais da concorrência;
aa) para os serviços novos com referenciais existentes nos sistemas oficiais, utilizou-se tais referenciais;
ab) para os outros, foram utilizados os preços médios das cotações de mercado, nos termos do Acórdão 3068/2010-TCU-Plenário.
Diante disso, avaliou que a nova planilha referencial, com os ajustes realizados nos serviços, seria de R$ 243.323.979,36 enquanto o novo valor contratado foi de R$ 234.914.274,58. Assim, o desconto de R$ 8.409.704,78 configuraria 3,46%.
Entendeu, por fim, que além de comprovar o atendimento ao Decreto 7.983/2013, corroborou a vantajosidade das adequações promovidas no contrato firmado.
V.5. Da análise
Inicialmente, cumpre destacar que, de fato, a 2ª errata (e não a 1ª, como afirmado pelo Consórcio Rio Bengalas) alterou o valor referencial da licitação de R$ 209.205.491,43 para R$ 197.691.238,53 (peça 144) .
Com isso, o desconto oferecido pela empresa vencedora foi de 1,64%, considerando o valor contratual de R$ 194.449.531,25. Após os aditivos e "rerratificações" empreendidos, esse valor foi alterado para R$ 234.914.274,59.
Profundas alterações foram empreendidas no contrato da obra, como delineado nos subitens precedentes desta peça instrutiva, assim como no relatório de auditoria. Contudo, a equipe afirmou que (peça 60, p. 11) :
37. (...) não foi possível constatar a existência de sobrepreço ou superfaturamento que importasse em efetivos prejuízos ao erário ou a terceiros.
 (...) 
134. Registre-se que, apesar de as alterações da metodologia de execução das obras terem ensejado aumento dos valores inicialmente previstos para realização das obras, na análise unitária dos itens mais relevantes da planilha orçamentária, não foram identificados elementos que pudessem apontar para a existência de sobrepreço ou de superfaturamento, seja em termos de valores ou de quantitativos contratados. 
135. Porém, deve-se reafirmar as limitações referentes à deficiência de documentação relativa à situação original das áreas de intervenção (antes do início das obras) , tal como batimetria e topografia primitivas, o que dificultou uma análise precisa de alguns quantitativos de itens, situação descrita no Subtópico II.4 deste relatório. (Grifos acrescidos) 
Considerando que a equipe de auditoria não detectou sobrepreços na planilha orçamentária contratual, presume-se que os preços referenciais confirmaram o desconto ofertado na licitação pela empresa contratada, podendo-se deduzir, assim, que o referencial para avaliar a manutenção do desconto seja de 1,64%.
Conforme apresentado no Relatório do Sistema de Auditoria em Orçamentos (SAO) do TCU (peça 152) , retirado dos papéis de trabalho da auditoria, verificase que alguns itens avaliados apresentaram sobrepreços e outros apresentaram descontos. Tais parâmetros se deram apenas sobre os serviços da planilha orçamentária referente ao trecho Rio Bengalas, objeto da auditoria.
Extrai-se desse documento que alguns serviços contidos na parte A (80% da tabela) da curva ABC foram serviços novos (11 de 28 itens) . Desses serviços, alguns foram baseados em composições ajustadas do Catálogo EMOP/RJ, considerando os preços unitários desse sistema referencial e cotações de preços apresentadas pelo Inea no decorrer da auditoria.
Constata-se que esses serviços não constavam no sistema referencial de preços da Caixa (Sinapi) , sendo possível estabelecer sua conformidade com o disposto no art. 6º do Decreto 7.983/2013.
Dispondo da parte A da Curva ABC, verifica-se que, dos serviços em que foi possível estabelecer referenciais de preços, houve mais itens com desconto do que com sobrepreço. Quando a amostra é ampliada para itens além da parte A da curva, o desconto sobre os preços referenciais da auditoria foi da ordem de R$ 3,56 milhões (2,36% sobre o montante dos serviços do trecho do Rio Bengalas e 9,77% sobre a amostra) .
Mesmo considerando a limitação da representatividade da amostra de itens analisados (cujo valor acumulado perfaz 24,20% do total do orçamento) , constata-se que houve um desconto de 2,36%. Isso demonstra uma tendência de que não tenha havido desconformidade com o disposto nos artigos do Decreto 7.983/2013.
V.6. Conclusão
Diante o exposto, conclui-se que as análises feitas pela equipe de auditoria sobre o orçamento do trecho Rio Bengalas, conforme o Método de Limitação de Preços Globais (MLPG) e utilizando o Sistema de Orçamento de Obras (SAO) do TCU, não constataram sobrepreço no contrato após as alterações empreendidas, apurando-se um desconto de 1,64% sobre o valor referencial da licitação.
Considerando que, da análise de 24,20% da planilha orçamentária referente ao trecho do Rio Bengalas, houve uma tendência de desconto de 2,36%, conclui-se, também, que não houve indícios de descumprimento das disposições constantes dos artigos 14, 15 e 17, §§ 1º e 2º, do Decreto 7.983/2013 nos aditamentos realizados no Contrato 09/2013Inea.
Considerando a mencionada tendência e, ainda, o fato de a obra já estar concluída, ponderase em não ampliar a análise de preços de modo a contemplar serviços que não foram analisados pela equipe de auditoria e que não constam nos referenciais do Sinapi.
Audiências de Marcos Aurélio Damato Porto e Fernando Antônio de Freitas Mascarenhas (Item 9.2.1) 
Os responsáveis Marco Aurélio Damato Porto, exPresidente do Inea, e Fernando Antônio de Freitas Mascarenhas, exDiretor de Recuperação Ambiental do Inea, foram convocados a apresentar suas razões de justificativa por celebrarem o Termo Aditivo nº 59/2014-Inea e os respectivos termos de rerratificação, que promoveram significativas alterações no Contrato 09/2013-Inea, descaracterizando o objeto licitado, sem observância aos limites legais impostos pelo art. 65, §§ 1º e 2º, da Lei nº  8.666/1993 e pela jurisprudência do TCU, a exemplo da Decisão 215/1999-Plenário e dos Acórdãos 749/2010, 2.819/2011, 2.059/2013 e 1.498/2015, todos do Plenário.
VI.1. Das manifestações (peças 95-100) 
Os senhores Marco Aurélio Porto e Fernando Antônio Mascarenhas compareceram aos autos, de forma conjunta, afirmando, inicialmente, que "a rerratificação somente foi realizada após a adoção de todas as etapas previstas na legislação aplicável e na jurisprudência desta de Corte de Contas, em especial após a minuciosa observância de todos os critérios previstos na Decisão 215/1999-Plenário".
Após apresentação de breve resumo do relatório de auditoria e de esclarecimentos preliminares quanto à tempestividade e nomeação dos responsáveis, os manifestantes informaram que "quando do recebimento da comunicação ora respondida, observou-se que o relatório de auditoria levou em consideração diversos documentos cujas cópias não foram disponibilizadas para os signatários".
Afirmaram, ainda, que (peça 95, p. 5) :
20. De toda sorte, as cópias remetidas pelo Tribunal de Contas se limitaram às informações exaradas nos autos pelo próprio órgão de controle, não contemplando as peças de informação elaboradas pelas demais partes envolvidas na presente apuração, e que foram utilizadas pela Corte no referido relatório.
Diante desses supostos impedimentos de acesso aos documentos presentes nos autos, informaram que "se tornou necessário protocolar a presente manifestação de forma expedita, antes mesmo do acesso integral aos autos".
Dessa maneira, reiteraram o pedido precedente de prorrogação de prazo, pugnando pela juntada de informações complementares à manifestação.
Quanto às suas atuações em relação à questão presente no relatório de auditoria, e que levou o relator a determinar as audiências dos responsáveis, os arguidos informaram que, enquanto gestores do Inea, seus papéis se limitavam ao "recebimento das informações prestadas pelo corpo técnico diretamente envolvido com a execução das obras, ou seja, os fiscais do contrato", e que, no caso específico, "os fiscais comunicaram aos signatários a necessidade de realização de alteração contratual", anexando o parecer proveniente dos citados fiscais: Eng. José Lima da Silva Júnior, Gerente de contrato [Consórcio Rio Bengalas]; Eng. Alan Carlos Vieira Vargas, Fiscal da obra [Inea]; e Eng. João Carlos Grilo Carletti, Supervisor do contrato [Inea].
Destacaram, de forma exemplificativa, que uma das justificativas apresentadas pelos fiscais da obra foi (peça 95, p. 6) :
A alteração da metodologia de execução de placas moldadas in loco para placas prémoldadas é essencial à perfeita execução das obras, não altera o objeto contratado e decorre da identificação de diversas dificuldades de implantação da metodologia de execução da cortina atirantada com concreto moldado in loco.
Informaram que "os signatários se resguardaram de redobrado cuidado, aferindo a observância estrita de todos os procedimentos previstos na legislação e nas decisões do TCU", e que, "por esse motivo, na justificativa para alteração do contrato apresentada pelos referidos fiscais, consta indicação expressa de cada um dos itens da decisão 215/1999 do TCU, demonstrando o cumprimento dos mesmos".
Além disso, informaram que tal justificativa foi submetida à Procuradoria do Inea, tendo sido emitido parecer jurídico favorável ao prosseguimento das alterações, e que, inclusive, teria ratificado que haviam sido cumpridos os termos da citada decisão do TCU.
Aduziram ainda que, além dos citados departamentos do Inea, houve consultas à Caixa e ao Ministério das Cidades quanto às "rerratificações" pretendidas, com as respectivas anuências.
Concluíram, com isso, que a efetiva celebração do aditivo teve a aprovação das áreas técnica e jurídica do Inea, assim como a anuência da Caixa e do MCidades.
Quanto ao mérito das alterações contratuais empreendidas, os arguidos argumentaram que as alterações "não poderiam ser previstas, e nem tão pouco mensuradas na fase preparatória de licitação, bem como na fase de contratação da empresa vencedora do certame", atribuindo ao surgimento de novos elementos para a mudança de metodologia executiva da cortina atirantada (de moldada in loco para prémoldada) .
Argumentaram que a adoção da nova metodologia "visou à entrega dos serviços no menor tempo possível, com a mínima exposição da equipe dentro da calha do rio, apresentando ainda uma qualidade final melhor do produto", ou seja, que foram levadas em consideração as seguintes vantagens: (i) vantajosidade da modificação; (ii) maior segurança dos operários; (iii) otimização do cronograma; (iv) diminuição da quantidade de trabalhadores dentro da calha do rio; e (v) a manutenção das condições de qualificação exigidas inicialmente.
Com isso, apresentaram esclarecimentos adicionais para cada questão presente no voto condutor do acórdão deliberado, especificamente quanto à vantajosidade das alterações, sua superveniência, e a otimização do cronograma da obra.
Prosseguiram suas razões delineando sobre as questões específicas acerca da substituição da estaca-raiz por estaca prancha metálica e da perfuração rotativa vertical em solo ( = 8") por perfuração rotativa horizontal em solo ( = 5") , assim como ao cronograma da obra e sua oneração em função das alterações empreendidas. E ainda, apresentaram esclarecimentos quanto ao desconto concedido diante das condições inicialmente contratadas, assim como do andamento da obra à época das alegações.
Contrapuseram que, dos R$ 130 milhões repassados pelo MCidades até setembro de 2015, "cerca de R$ 81 milhões somente foram disponibilizados entre abril e setembro de 2015, após 24 meses do início dos serviços", e que o Inea, com vistas a evitar novos atrasos, aportou R$ 10 milhões provenientes de recursos estaduais.
Sobre a linha de alta tensão e as edificações circundantes à obra, informaram que a linha elétrica já havia sido removida e que o Inea continuava atuando nas tratativas para remoção dos moradores e/ou proprietários, considerando os resultados positivos no avanço das indenizações, ressaltando que "o avanço atual das obras não se encontra impedido por dependências relativas a desapropriações" (à época das razões apresentadas) .
Concluíram, portanto, não ter havido conduta irregular por parte dos responsáveis, considerando: (i) a ausência de sobrepreço na presente contratação e aditivos; (ii) a atuação dos signatários na qualidade de gestores públicos; (iii) que as decisões tomadas pelos signatários foram baseadas em manifestações técnicas e jurídicas que expressamente informaram a observância da jurisprudência do TCU; (iv) a aprovação da proposta de rerratificação pela Caixa Econômica Federal e pelo Ministério das Cidades; e (v) os esclarecimentos adicionais ora realizados acerca de cada um dos itens.
Por fim, aduziram pelo reconhecimento da regularidade das ações adotadas, "sem prejuízo da oportunidade de posterior oferecimento de informações adicionais, em especial após o acesso à cópia integral dos autos, já solicitada anteriormente".
VI.2. Da análise
Cumpre, inicialmente, afastar a alegação dos manifestantes sobre os supostos impedimentos de acesso aos documentos constantes nos autos.
Observa-se, pelos autos, que o Acórdão 2714/2015-TCU-Plenário foi exarado na sessão de 28/10/2015 (peça 66) .
Os ofícios encaminhados aos senhores Marco Porto e Fernando Mascarenhas, respectivamente, 0844 e 0845/2015-TCU/SeinfraUrbana, foram emitidos em 3/11/2015 (peças 74 e 75) , tendo sido recebidos em 9/11/2015 (peça 86) e 6/11/2015 (peça 87) .
Devido ao disposto no item 9.2.2 do citado Acórdão, que determinou a audiência do senhor José Lima da Silva Júnior, gerente de contrato do Consórcio Rio Bengalas, a SeinfraUrbana submeteu os autos novamente ao Relator (peças 78 e 79) , em 10/11/2015, propondo a alteração do item por não figurar o senhor José Lima, diretamente, no polo passivo destes autos.
Em 12/11/2015 (peças 81 e 82) , os manifestantes solicitaram prorrogação do prazo estabelecido pelo citado acórdão.
Antes da deliberação da proposta pela SeinfraUrbana, os manifestantes autuaram suas razões de justificativas, em 23/11/2015 (peças 95-100) , alegando tê-las apresentado em caráter preliminar.
Por meio do Acórdão 2992/2015-TCU-Plenário (peça 107) , na sessão de 25/11/2015, tanto a proposta da SeinfraUrbana quanto os pedidos de prorrogação de prazo foram atendidos.
Cientificados da decisão em 7/12/2015 (peças 122 e 123) , os arguidos não acorreram aos autos com novas ou complementares razões de justificativas, o que denota, assim, que as informações prestadas anteriormente foram consideradas suficientes pelos respondentes para apresentar seus argumentos quanto às irregularidades apontadas pelo TCU.
Ademais, quanto à alegação dos manifestantes que "somente após o acesso à peça 43, cuja cópia já fora solicitada e ora reiteramos, será possível a realização de esclarecimentos acerca dos valores mencionados", constata-se que, além de a peça ter sido disponibilizada sem grau de sigilo que impedisse acesso dos gestores, trata-se de documento produzido pelos fiscais do Inea (Srs. Alan Vargas e João Carletti) , juntamente com o Gerente de Contrato do Consórcio Rio Bengalas (Sr. José Lima da Silva Júnior) , ou seja, trata-se de peça produzida no âmbito da contratação sob tutela dos próprios justificantes. Portanto, não cabe qualquer arguição de cerceamento de defesa decorrente de eventual desconhecimento, pelos gestores, de peça produzida e entregue à equipe de auditoria pelo próprio órgão a que se vinculavam.
Passa-se, com isso, ao exame das razões de justificativas apresentadas.
Os responsáveis foram chamados em audiência devido às irregularidades apuradas e analisadas nos itens precedentes desta instrução, não se entendendo necessário retomar a questão já apreciada acerca das alterações quantitativas e qualitativas em relação ao escopo dos serviços que serviram de base para a licitação da obra, devido à alteração de sua metodologia executiva, e que, como visto, contrariaram os limites dispostos no art. 65 da Lei 8.666/1993, assim como a jurisprudência desta Corte de Contas.
Repise-se que as situações fáticas demonstraram o não atendimento das condicionantes estabelecidas pela Decisão TCU 215/1999 para ultrapassar os limites préestabelecidos nos §§ 1º e 2º do art. 65 da Lei 8.666/1993.
Quanto à afirmação de que "a rerratificação somente foi realizada após a adoção de todas as etapas previstas na legislação aplicável e na jurisprudência desta r. Corte de Contas, em especial após a minuciosa observância de todos os critérios previstos na Decisão 215/1999-Plenário", retoma-se a constatação que primeiro se tomou a decisão de alterar a metodologia de execução da obra para depois ajustar as justificativas para sua realização, em especial, aos requisitos da Decisão TCU 215/1999 quanto à excepcionalidade das alterações empreendidas.
Tal ato permitiu o avanço da obra em quase um terço dos serviços para justificar a elaboração da chamada "1ª rerratificação", alterando, substancialmente, os serviços que foram licitados.
Superada a questão, passa-se ao exame das condutas dos arguidos perante a irregularidade constatada.
Quanto às suas atuações no processo das alterações realizadas no contrato, afirmaram que suas decisões se basearam nos pareceres dos fiscais do Inea e do Consórcio Rio Bengalas, assim como da Procuradoria Jurídica do Inea, contando, inclusive, com a anuência do MCidades e da Caixa.
Entenderam terem sido levadas em conta a necessidade de realização da alteração contratual diante da alteração da metodologia construtiva para a essencial e perfeita execução da obra.
De igual modo, entenderam que os pareceres dos signatários aferiram a observância estrita de todos os procedimentos previstos na legislação e com indicação expressa do atendimento à Decisão TCU 215/1999.
Excetuando-se os argumentos quanto a anuência do MCidades e Caixa, posteriores à decisão do Inea pela alteração do contrato, consideram-se pertinentes seus argumentos, perante a existência dos pareceres precedentes à conduta efetuada.
Retoma-se a preocupação da Procuradoria Jurídica do Inea quando afirmou, em seu parecer, que "não fosse o percentual relativo à alteração qualitativa, o presente expediente dispensaria maiores esforços argumentativos (...) , contudo, tal previsão, no percentual de 65,86%, recomenda cautela por parte desta procuradoria".
Tal afirmação demonstra que houve uma análise dos pareceres que embasaram as decisões e que motivaram a assinatura dos termos aditivos do contrato. Nesse sentido, os gestores que respondiam pelas funções de Presidente e Diretor de Recuperação Ambiental, ambos no Inea, detinham visões espelhadas nesses pareceres, tanto técnico quanto jurídico, ambos favoráveis às alterações. Nesse entendimento, não se espera que seja exigida desses gestores condutas diversas das que tomaram, uma vez que os pareceres expedidos (em especial a "conclusão jurídica" - peça 97, p. 34) forneciam subsídios para as decisões de autorizar os aditivos.
Vale registrar, inclusive, que a Lei 8.666/1993, em seu artigo 38, § único, prevê que "as minutas de editais de licitação, bem como as dos contratos, acordos, convênios ou ajustes devem ser previamente examinadas e aprovadas por assessoria jurídica da Administração" (grifo acrescido) . Embora a decisão do gestor não esteja vinculada ao conteúdo do parecer jurídico, é fato que essa manifestação técnica atenua, ou mesmo afasta (como se vislumbra no caso concreto - dada a assertividade do parecer, bem como a posição hierárquica dos cargos ocupados pelos responsáveis ouvidos) , a culpabilidade do tomador da decisão. Registre-se que não se buscou a responsabilização dos pareceristas jurídicos, neste caso, em virtude de que a origem dos vícios nas aprovações do aditivo se encontra nos pareceres técnicos, cujos signatários estão sendo responsabilizados (conforme item VII) .
Quanto às questões técnicas suscitadas pelo eminente relator, passa-se aos exames pontuais da matéria.
VI.2.1. Substituição da estaca-raiz por estaca-prancha metálica
Consta do voto que embasou o Acórdão 2714/2015-TCU-Plenário que:
15. Cito como exemplo a substituição das estacas-raiz por estacas pranchas metálicas. A justificativa para essa modificação, presente à peça 26, fl. 27, foi que "as estacas em perfil metálico não são afetadas pela elevação do nível de águas, já as estacas do tipo raiz em concreto, previstas inicialmente no projeto, podem sofrer cisalhamento quando da sua execução em caso de chuvas intensas". (Grifos acrescidos) 
Segundo os manifestantes (peças 95 e 98) :
Com relação aos itens 15 e 16 do voto, acerca da substituição da estaca-raiz por estaca prancha metálica, cabe esclarecer o seguinte: a função da estaca-raiz, bem como do perfil metálico "I" é de fundação da cortina de concreto, enquanto, a estaca prancha metálica é destinada a serviços provisórios de contenção, viabilizando as escavações.
Portanto não houve substituição da estaca-raiz por estaca prancha, mas sim por perfil metálico. A solução de estaca-raiz não é compatível para a aplicação de placas pré-moldadas, não havendo como comparar os itens.
 De fato, assiste razão aos manifestantes quando esclarecem as substituições realizadas, senão vejamos.
Consta na prancha "ADEQUAÇÃO DO PROJETO BÁSICO DE CANALIZAÇÃO DO RIO BENGALAS - ESTABILIZAÇÃO DAS MARGENS - FORMA DA CORTINA ATIRANTADA (TRECHO TIPO L=24 m) ", elaborada pela empresa Tecnosolo, a fundação tipo "Estaca-Raiz de diâmetro 200 mm com L = 1200 cm" (peça 150) .
Consta ainda, na mesma prancha, a cortina atirantada em concreto armado (concreto fck = 25MPa + aço CA-50A) e três fileiras de tirantes, inclinados a 20º, com previsão de carga de trabalho de 280 kN, com comprimentos variando entre 1.600 cm e 2.000 cm.
Já a prancha "PROJETO EXECUTIVO PARA OBRAS DE CONTROLE DE INUNDAÇÕES E RECUPERAÇÃO AMBIENTAL DO CÓRREGO D'ANTAS E RIO BENGALAS - CORTINA ATIRANTADA - MÓDULO TÍPICO (PLACA DE 2,75 m - FORMAS" apresenta fundação de cortina em perfis metálicos tipo H 410 x 75 (peça 145) .
Apresenta, ainda, cortina atirantada em concreto pré-moldado e duas fileiras de tirantes, inclinados a 15º, com previsão de carga de trabalho de 45 tf, com comprimento variando entre 8 e 12 metros.
As chamadas pranchas-metálicas sobre as quais os manifestantes se expressam se referem àquelas do tipo W (AZ14/700) verificadas no relatório de auditoria (peça 60, p. 13) :
46. Com base em informação e documentação obtidas junto ao Inea (Evidência 26) , foi constatada uma segunda alteração na metodologia de execução, em que as etapas 4 e 5 foram alteradas para:
i. execução de aterro interno na calha do rio para permitir acesso ao maquinário (pátio de trabalho) ;
ii. cravação de duas fileiras de estaca-prancha: uma externa à calha do rio, com função de "arrimo", e 
iii. uma interna nos moldes de "ensecadeira", mas sem essa função específica;
A Figura 7 do relatório de auditoria (peça 60, p. 14) mostra os componentes da nova cortina de concreto pré-moldado:
Parede em concreto pré-moldado.Estacas-pranchas metálicas W: uma externa e outra interna à parede.Perfis metálicos H.
Cumpre retificar a informação contida nas respostas das comunicações prestadas pelos manifestantes (peça 26, p. 27) , que:
Nesse mesmo espaçamento de 6m, serão executadas estacas metálicas de perfil W 410 x 75.
Na verdade, o perfil informado seria o tipo H e não W como consta no documento.
Com isso, se constata que enquanto a estaca-raiz se destinava à fundação da cortina atirantada em concreto moldado in loco (conforme projeto básico original da licitação) , as estacas pranchas metálicas tipo W (AZ14/700) se destinaram à contenção para realização da cortina pré-moldada (executada pela alteração da metodologia construtiva) .
Tais estacas-raízes foram substituídas pelos perfis metálicos tipo H 410 x 75 cm.
VI.2.2. Substituição da perfuração rotativa vertical em solo (diâmetro = 8") por perfuração rotativa horizontal em solo (diâmetro = 5") 
Consta do voto que embasou o Acórdão 2714/2015-TCU-Plenário que:
22. Por fim, algumas alterações procedidas parecem ter tornado o contrato injustificadamente mais oneroso para a Administração, como na supressão realizada do item "perfuração rotativa vertical em solo c/ coroa de widia c/ diâmetro de 8 polegadas". Esse serviço foi contratado por um preço unitário de R$ 101,59 (peça 45, fl. 7) . Por outro lado, foi incluído no contrato o serviço "perfuração rotativa horizontal em solo c/ coroa de widia c/ diâmetro de 5 polegadas" ao preço unitário de R$ 149,09 (peça 45, fl. 11) .
23. Verifico, portanto, que o novo serviço de perfuração em solo, apesar de ser realizado com menor diâmetro (5 polegadas) , apresenta preço mais elevado do que a perfuração em solo com maior diâmetro (8 polegadas) .
Segundo os manifestantes (peças 95 e 98) :
60. O primeiro serviço (perfuração rotativa vertical em solo) se refere à execução das estacas-raiz. O segundo serviço (perfuração rotativa horizontal em solo) se refere à instalação dos tirantes. Ou seja, os itens mencionados cumprem funções diversas e em momentos diversos da obra, razão pela qual a alteração não implicou, de forma alguma, em utilização de item mais oneroso.
61. O primeiro serviço foi retirado do contrato devido à substituição da fundação de estaca-raiz por perfil metálico "I". O segundo serviço substituiu a perfuração de 4 polegadas, prevista inicialmente para permitir a adoção de tirantes reinjetáveis e de maior capacidade (45tf) . Tal substituição ocorreu para atender a nova metodologia adotada.
De fato, assiste razão aos manifestantes quando estabelecem as diferenças entre os dois serviços questionados, senão vejamos.
Constam no orçamento estimado (peça 38, p. 12) , referencial para a licitação, os serviços (itens 20 e 21) :

Nota-se que o serviço descrito para o item 20 (código EMOP 01.002.042-0) se refere à perfuração para um furo com diâmetro de 8" (ou 200 mm) . Já o serviço descrito para o item 21 se refere à execução de estaca-raiz (8") , "exclusive perfuração". A quantidade para ambos os serviços é de 20.160,00 metros [lineares]. Com isso, depreende-se que a perfuração é, como dito pelos manifestantes, para a execução das estacas-raiz.
Consta na prancha "ADEQUAÇÃO DO PROJETO BÁSICO DE CANALIZAÇÃO DO RIO BENGALAS - ESTABILIZAÇÃO DAS MARGENS - FORMA DA CORTINA ATIRANTADA (TRECHO TIPO L=24 m) ", elaborada pela empresa Tecnosolo, a fundação tipo "Estaca-Raiz de diâmetro 200 mm [8"] com L = 1200 cm" (peça 150) .
Os serviços a que se referem a 24ª medição (peça 45, p. 6) - itens 20 e 21 - são os mesmos daqueles previstos na licitação original, concluindo, com isso, que são os mesmos que foram excluídos pela chamada "rerratificação" da planilha orçamentária e que se referem à estaca-raiz da fundação inicialmente prevista.
Já o serviço descrito no item 115 do Boletim de Medição 24 (peça 45, p. 11) - PERFURAÇÃO ROTAT. HORIZ, EM SOLO, C/COROA DE WIDIA C/DIAM. DE 5" - está inserido no título "ITENS NOVOS 1ª RERA MEMÓRIA DE CANALIZAÇÃO - SERVIÇOS EXTRAS - EXECUÇÃO DOS TIRANTES", cujo código é 01.002.90015 (código Emop) e se refere aos preços obtidos por meio de cotações apresentadas pelo Inea no decorrer da auditoria.
A prancha "PROJETO EXECUTIVO PARA OBRAS DE CONTROLE DE INUNDAÇÕES E RECUPERAÇÃO AMBIENTAL DO CÓRREGO D'ANTAS E RIO BENGALAS - CORTINA ATIRANTADA - MÓDULO TÍPICO (PLACA DE 2,75 m - FORMAS" (peça 145) apresenta os tirantes para a cortina, em inclinação de 15º, para uma carga de trabalho de 45tf.
Avaliando o Boletim de Medição 24 (peça 45) , verifica-se que, basicamente, a substituição ocorrida para o atirantamento da cortina de concreto foi:
Exclusão de três linhas de tirantes protendidos de aço ST-85/105 para carga até 34 toneladas, diâmetro 32 mm:
	Item
	Código
	Un
	Quant.
	Preço (R$) 
	Valor (R$) 

	16
	11.047.010-1
	m
	108.864
	161,76
	17.609.840,64

	17
	11.047.011-1
	un
	6.048
	1.111,89
	6.724.710,72

	Total
					24.334.551,36

Inclusão de duas linhas de tirantes protendidos de aço ST-85/105 para carga até 45 toneladas, diâmetro 36 mm
	Item
	Código
	Un
	Quant. (*) 
	Preço (R$) 
	Valor (R$) 

	079
	11.047.9001-5
	m
	42.480
	228,57
	9.709.609,66

	080
	11.047.9002-5
	un
	2.360
	1.481,06
	3.495.302,41

	Total
					13.204.912,07

Obs: (*) quantitativos contidos no BM 24 (coluna contrato) 
Com isso, tem-se que, para o caso concreto, não se constata que houve a alteração de "perfuração rotativa vertical em solo c/ coroa de widia c/ diâmetro de 8 polegadas" pela "perfuração rotativa horizontal em solo c/ coroa de widia c/ diâmetro de 5 polegadas" uma vez que, de fato, são serviços para execução de etapas diferentes da obra.
Enquanto a primeira (excluída da planilha orçamentária) se referia à execução das estacas-raiz de fundação prevista inicialmente, a segunda se refere à execução dos tirantes protendidos de suporte da cortina de concreto.
VI.3. Conclusão
Sem prejuízo quanto às conclusões sobre as matérias técnicas avaliadas (subseções VI.2 "a" e "b" desta instrução) , uma vez que não se configuraram as irregularidades pelas alterações dos serviços suscitados pelo eminente relator, conclui-se que as situações fáticas demonstraram o não atendimento dos requisitos estabelecidos pelo art. 65, §§ 1º e 2º, da Lei 8.666/1993 e pela Decisão 215/1999Plenário.
Contudo, como demonstrado na análise deste tópico, considerando o nível hierárquico das posições ocupadas pelos manifestantes arrolados como responsáveis (Presidente do órgão e Diretor) , as alterações empreendidas não devem ser atribuídas às suas condutas tendo em vista que suas decisões foram baseadas em pareceres técnico e jurídico do Inea, que embasaram as alterações tidas como necessárias para a execução do contrato firmado.
Nesse sentido, pondera-se pelo acolhimento das razões de justificativas apresentadas pelos senhores Marco Aurélio Damato Porto, exPresidente do Inea, e Fernando Antônio de Freitas Mascarenhas, exDiretor de Recuperação Ambiental do Inea.
Audiências de Alan Carlos Vieira Vargas e João Carlos Grilo Carletti (Item 9.2.2) 
Os responsáveis Alan Carlos Vieira Vargas, fiscal do contrato, e João Carlos Grilo Carletti, supervisor do contrato foram convocados a apresentar suas razões de justificativas por confeccionarem parecer propondo diversas alterações no projeto licitado, sem justificativas adequadas e suficientes das alterações tidas por necessárias, não embasadas em estudos técnicos pertinentes, e sem demonstrar devidamente o interesse público nas alterações promovidas e a natureza superveniente dos fatos ensejadores das modificações, em relação ao momento da licitação.
VII.1. Das manifestações (peças 104-105) 
Os senhores Alan Vargas e João Carletti compareceram aos autos, de forma conjunta, apresentando razões de justificativa com o mesmo teor, em essência, das manifestações apresentadas pelos senhores Marco Aurélio Porto e Fernando Antônio Mascarenhas.
Diante disso, serão apresentadas a seguir apenas as argumentações que complementam as anteriormente apresentadas (item VI.1) .
Afirmaram, igualmente, que não tiveram acesso integral aos documentos presentes no relatório de auditoria, solicitando prorrogação de prazo inicialmente concedido por esta Corte de Contas para apresentação das razões de justificativa.
Prosseguiram pelas mesmas argumentações dos gestores anteriores, complementando que o parecer jurídico do Inea ratificou que as razões constantes na justificativa técnica estariam consonantes à Decisão TCU 215/1999.
Quanto à regularidade dos atos praticados, afirmaram que houve detida e minuciosa análise na condução dos trâmites para aprovação da rerratificação, com a elaboração de diversos estudos de naturezas diferentes, a fim de demonstrar a necessidade das alterações contratuais, ou seja, que o aditivo firmado havia sido "exaustivamente analisado, da metodologia aos seus efeitos, no intuito de não desvirtuar o objeto licitado, assim como enquadrar as alterações na legislação correlata e jurisprudência desse TCU".
Com teor idêntico às razões de justificativas apresentadas pelos senhores Marco Porto e Fernando Mascarenhas, peticionaram o reconhecimento, por esta Corte de Contas, da regularidade das ações adotadas pelos signatários, "sem prejuízo da oportunidade de posterior oferecimento de informações adicionais, em especial após o acesso à cópia integral dos autos, já solicitada anteriormente".
VII.2. Da análise
Assim como esclarecido anteriormente, considerando suas razões de justificativas autuadas anteriormente à prolação do Acórdão 2992/2015-TCU-Plenário (peça 107) , os arguidos não acorreram aos autos com novas ou complementares razões de justificativas, o que denota, assim, que as informações prestadas anteriormente foram consideradas suficientes pelos respondentes para apresentar seus argumentos quanto às irregularidades apontadas pelo TCU.
E, ainda, os documentos autuados não receberam chancela de sigilo que impossibilitasse o acesso de qualquer um dos responsáveis arrolados no processo, inclusive tendo sido elaborados pelos próprios arguidos e autuados como evidências dos achados de auditoria. Isso afasta a preliminar arguida, referente a um suposto cerceamento de defesa.
Os fiscais do contrato do Inea foram chamados em audiência por terem elaborado parecer propondo diversas alterações no projeto licitado: (i) sem justificativas adequadas e suficientes das alterações tidas por necessárias; (ii) sem demostrar devidamente o interesse público nas alterações promovidas; e (iii) sem comprovar a natureza superveniente dos fatos ensejadores das modificações, em relação ao momento da licitação.
VII.2.1. Justificativas para as alterações tidas por necessárias
Constata-se, no presente trabalho, que todas as irregularidades apontadas no relatório de auditoria tiveram como causa a decisão de alterar a metodologia construtiva prevista no projeto básico, cuja aprovação foi materializada no parecer técnico de alteração do contrato.
Como reiteradamente defendido pelos arguidos, tal necessidade teria advindo da "identificação de características diversas daquelas que foram obtidas durante os estudos realizados para elaboração do projeto básico, tais como: condições geológicas, implantação da cota de fundo de projeto à jusante do trecho contratado, e a realização das desapropriações" (peça 117, p. 4, § 2º) e que tais fatores levariam à necessidade do estudo geométrico da canalização pretendida.
Extrai-se do Relatório de Fiscalização (peça 60) que a equipe de auditoria observou que (peça 60, p. 11) :
o objeto do Contrato 09/2013-INEA, relativo às obras no Rio Bengalas e Córrego d'Antas, sofreu, por meio de termos aditivos e rerratificações, grandes alterações de valores de suas etapas e serviços originalmente previstos, assim como alteração nas metodologias de execução das obras, que o desassociam dos termos e das condições de execução pactuados quando de sua celebração, contrariando o disposto nos art. 65, da Lei 8.666/1993, assim como a jurisprudência desta Corte de Contas.
Nota-se, ainda, pelo relatório apresentado, que a própria metodologia sofreu alterações no decorrer da execução da obra, inclusive quanto à sequência das etapas (peça 60, p. 1214) .
Depreende-se, com isso, que todo o processo executivo foi ajustado ao longo da execução do contrato, o que levou ao excessivo grau de rerratificações feitas pelo Inea.
Destaca-se o que expôs a equipe de auditoria em seu relatório (peça 60, p. 16) :
Tais alterações são expressivas e relevantes, especialmente devido ao fato de substancial número de itens de serviços que fizeram parte da contratação original terem sido substituídos por outros para os quais não houve o devido processo licitatório.
Repise-se que houve uma alteração completa na constituição do canal - de concreto armado moldado in loco para concreto pré-moldado - com a inerente alteração da metodologia de execução, bem como com impactos significativos na volumetria dos serviços executados.
Depreende-se dos documentos autuados neste processo que a alteração metodológica ocorrida na obra não foi suficientemente justificada para demonstrar sua efetiva necessidade, considerando apenas a situação alegada pelos manifestantes.
Mesmo por hipótese, considerando uma real necessidade de alteração do projeto básico licitado, tal premissa não se mostra como condição sine qua non para a manutenção do contrato firmado em detrimento da realização de nova licitação, ainda mais quando se verifica a transfiguração do objeto empreendida pelas alterações.
Apesar dos reiterados argumentos de que não houve transfiguração de objeto e que "continuou sendo a execução de obras de controle de inundação, drenagem e recuperação ambiental do rio e córrego em comento" (peça 27, p. 47) , tal entendimento promovido pelo Consórcio Rio Bengalas não deve prosperar.
Para tanto, retoma-se o disposto pelo Acórdão 1428/2003-TCU-Plenário:
Diante do exposto, não posso concordar com o raciocínio simplista (...) "se uma barragem de terra, por exemplo, tem seu método construtivo alterado para uma de concreto compactado a rolo (CCR) não pode de modo algum afirmar que houve alteração do objeto". Por certo continuará sendo uma barragem, mas jamais poderá ser considerado o mesmo objeto licitado. (Grifos acrescidos) 
Aliás, o próprio Consórcio, tentando sustentar seus argumentos, colacionou o entendimento desta Corte de Contas que vem ao encontro dos apontamentos do relatório de auditoria quanto às irregularidades apuradas, senão vejamos.
Dispôs o voto condutor do Acórdão 2819/2011-TCU-Plenário, invocado pelo consórcio, que:
Em cumprimento à determinação do subitem 9.4. do Acórdão 113/2006-TCU-Plenário, a Unidade instrutiva, a par de verificar o cumprimento de algumas medidas exaradas pelo Tribunal, identificou grave ocorrência, no sentido da descaracterização do objeto licitado, em razão de acréscimos ao valor contratual da ordem de 135,18%, ultrapassando o limite do art. 65, § 1º, da Lei 8.666/1993, além da indevida inclusão de novos serviços à planilha contratual. (...) 
De fato, os certames licitatórios não constituem mera formalidade burocrática. Antes, buscam o efeito prático de assegurar a contratação mais vantajosa para a Administração sem prejuízo de assegurar a impessoalidade da seleção pública e a igualdade entre os potenciais interessados.
No caso em exame, isso não foi alcançado. (...) 
Argumentar, em defesa da contratação extemporânea, que o "custo social" de uma nova licitação seria por demais elevado, em face do tempo necessário à realização de nova licitação, não se apresenta apropriado. (...) 
Ainda um outro ponto de relevo neste processo é o elevado nível percentual de alterações produzidas no objeto originalmente licitado [naquele caso, superior a 100%]. Consoante relata a instrução, o objeto original sofreu - de plano - uma redução de 49,4%, seguida de um acréscimo de novos serviços da ordem de 135,2% sobre o saldo remanescente (ou quase 70% sobre o valor original da avença) . Com isso, na prática, a obra de fato executada teve apenas 42% de sua extensão efetivamente licitada. Os 58% restantes - os chamados "serviços novos" - foram objeto de contratação direta, sem licitação, em clara ofensa à Constituição e à Lei.
A alegação dos dirigentes do DNIT, no sentido de que as alterações contratuais devem ser aquilatadas tão-somente pelo reflexo financeiro final que produzem no preço do contrato (fls. 157/158) , não pode prosperar. De fato, na letra da Lei (art. 65, §§ 1º e 2º) , os limites máximos admitidos para as alterações contratuais devem ser aplicados sobre o objeto contratual em si (ou seja, no caso de obras, o conjunto dos "tipos de serviços a executar e de materiais e equipamentos a incorporar" - art. 6º, inciso IX, alínea "c") , e não sobre o valor da avença, que funciona apenas como parâmetro de aferição das alterações efetuadas. Assim, tendo contratado, por exemplo, a construção de uma "estrada com pavimentação asfáltica", a Administração não está autorizada a alterar o objeto contratual para "estrada com pavimentação de concreto", ainda que os preços sejam equivalentes. É que, numa tal hipótese, a alteração dos quantitativos de serviços e de materiais originalmente levados à licitação seria em muito superior aos limites admitidos pela Lei, mesmo não ocorrendo expressiva alteração no preço total da obra. (Todos os grifos foram acrescidos do original) 
Conclusões podem ser extraídas do exposto, bastando uma leitura mais atenta da citação, em especial de seu último parágrafo. Em suma, não pode prosperar o entendimento de que um canal executado em concreto moldado in loco seja o mesmo canal executado em concreto pré-moldado, pois são tecnologias diferentes, com métodos executivos também diferentes, de modo que tal alteração, na magnitude realizada (relembre-se: foram acrescidos mais de R$ 130 milhões em serviços novos) , fere irremediavelmente os princípios da impessoalidade e da isonomia que devem guiar o processo licitatório.
Como dito no tópico I.5.1 (§§ 121123) desta peça instrutiva, tanto as condições geológicas adversas quanto a eventual divergência da cota de fundo do canal a jusante não podem ser considerados imprevisíveis de tal forma que justificassem a alteração completa da metodologia construtiva da obra em questão, seja pela alteração do tipo de contenção - in loco para pré-moldada - seja pela alteração da metodologia de execução do canal.
VII.2.2. Justificativas para demonstrar o interesse público nas alterações
Os arguidos apresentaram suas razões de justificativas baseadas na premissa de que "sem a alteração na metodologia de execução das obras, as dificuldades que se imporiam à execução contratual poderiam inviabilizar o atendimento ao interesse público de garantir a conclusão da obra no menor prazo possível, dentro dos mesmos critérios de economicidade" (peça 104-105, p. 196) .
O mesmo argumento foi utilizado pelo Consórcio Rio Bengalas em sua manifestação (peça 127, p. 51) :
Ora, por certo, caso essas adequações contratuais não tivessem sido implementadas, o atraso hoje verificado nas obras seria muito maior. Isso porque, sem essas alterações não seria possível executar diversos serviços nos períodos chuvosos, a produtividade / produção seria menor com as intervenções por fora da calha dos rios, dentre outros, fazendo, necessária, assim, uma dilatação ainda maior do prazo de conclusão do empreendimento. (Grifo consta no original) 
Verifica-se que a necessidade de mudança da metodologia foi utilizada como argumento para possibilitar a manutenção do contrato firmado, que foi materializada por meio de alterações irregulares, o que deve levar à apenação dos responsáveis.
Como discutido em itens anteriores, não houve demonstração de que as consequências de uma alternativa (rescisão contratual, seguida de nova licitação e contratação) importaria em sacrifício insuportável ao interesse público primário. Vale observar que tal demonstração é mais um dos requisitos da Decisão TCU 215/1999 para extrapolação do limite legal de aditivos, o qual não foi objeto de questionamento específico no relatório de auditoria (e, portanto, não consta da análise realizada no item I.5.2) , mas, conforme se depreende dos exames registrados ao longo dessa peça instrutiva, mostra-se também não atendido.
A afirmação de que as aprovações internas e externas ao órgão, bem como a mobilização e desmobilização da empresa, seriam incompatíveis com a urgência e necessidade social não são, também, suficientes para justificar a conduta adotada.
VII.2.3. Justificativas para comprovar a natureza superveniente dos fatos ensejadores das modificações
Conforme analisado no item I.5.2.2. [Quanto à superveniência dos fatos ensejadores das alterações (item III da Decisão TCU 215/1999) ] desta instrução, ficou demonstrado que as justificativas apresentadas pelos arguidos não foram suficientes para demonstrar a natureza superveniente.
VII.3. Conclusão
Diante o exposto, conclui-se que a decisão de alterar o método construtivo da obra e a consequente confecção de parecer, sem justificativas adequadas e suficientes das alterações tidas por necessárias, não embasadas em estudos técnicos pertinentes, e sem demonstrar devidamente o interesse público nas alterações promovidas e a natureza superveniente dos fatos ensejadores das modificações, em relação ao momento da licitação, foi a principal causa para todas as irregularidades apontadas no relatório de auditoria.
Diante de tal parecer, infere-se que a procuradoria jurídica do Inea, mesmo diante da preocupação em relação ao alto percentual relativo à alteração qualitativa, ratificou o atendimento aos pressupostos estabelecidos pela Decisão TCU 215/1999, o que levou à manutenção do contrato firmado nos termos do parecer técnico elaborado.
Entende-se que essa prática deve ser combatida por esta Corte de Contas, principalmente quando se percebe a recorrência desse expediente na gestão dos contratos públicos pelo Inea. Desse modo, ante à rejeição das razões de justificativas apresentadas pelos gestores, pondera-se pela aplicação da sanção prevista no art. 58, inciso II, da Lei 8.443/1992. 
Motivos e eventuais responsáveis pelos atrasos observados no Contrato 09/2013-Inea (Item 9.3.1) 
Além das oitivas e audiências determinadas, o Acórdão 2714/2015-TCU-Plenário também determinou que a SeinfraUrbana adotasse providências para identificação dos motivos e responsabilidades pelos atrasos e paralisações da obra, consignados no relatório de auditoria, que ensejaram a prorrogação de prazo de conclusão inicialmente estabelecido.
À época da auditoria, consoante consulta realizada no sistema Siurb da Caixa (10/8/2015) , o percentual de execução das obras do Rio Bengalas era de 37,70%, enquanto as do Córrego D'Antas estavam em 3,52% desde 11/11/2014.
Além disso, o relator consignou em seu voto condutor que:
É particularmente preocupante a informação trazida pelo Ministério das Cidades de que há riscos de novos atrasos no empreendimento, em vistas de novos ajustes nos projetos de engenharia, das dificuldades para remoção das famílias atingidas pela obra e da necessidade de remoção de linha de alta tensão, que interfere na execução do objeto.
Recordando as enchentes e catástrofes naturais ocorridas em janeiro de 2011, o relator, preliminarmente, entendeu pela instauração de procedimento com vistas a um exame objetivo das razões do atraso, podendo, esse, ter sido ocasionado por uma ou mais das situações:
ac) culpa da própria construtora;
ad) atos e fatos de terceiros;
ae) superveniência de fato excepcional ou imprevisível; ou
af) por atos e omissões da própria Administração.
Para cada uma das situações acima haveria uma consequência a ser apurada, com a respectiva imputação das sanções previstas em lei ou contrato, inclusive de naturezas penais, enfatizando que o atraso na execução de obras públicas é ocorrência de extrema gravidade, inclusive, se considerada a importância social desta obra.
VIII.1. Da análise
Com dito nas análises precedentes desta peça instrutiva, avalia-se que a decisão de alterar a metodologia construtiva do canal foi a principal razão para os atrasos ocorridos. O parecer técnico dos fiscais do Inea se mostrou como a peça principal que evidenciou as irregularidades apontadas no relatório de auditoria.
A alteração do método construtivo da obra demandou novas análises e aprovações, que culminaram tanto na aditivação irregular do contrato quanto no atraso na conclusão da obra. Desse modo, vê-se que a responsabilização tratada no item VII desta instrução já abarca a causa dos atrasos.
Em adendo, vale relembrar que, em que pesem os atrasos, conforme tratado no item III deste trabalho, a obra foi concluída, tendo sido emitido o Termo de Recebimento Definitivo. Este fato não elide irregularidade de atraso (já que a obra foi entregue após o prazo previsto) mas, naturalmente, elide o risco aventado em momento anterior - de inconclusão da obra.
VIII.2. Conclusão
Analisadas as evidências e os documentos autuados, assim como as oitivas e audiências realizadas, conclui-se que os motivos pelos atrasos são aqueles que já foram delineados nos itens precedentes, sendo seus responsáveis os gestores do contrato firmado entre o Inea e o consórcio contratado, estando as propostas cabíveis ali descritas.
Verificação quanto a eventuais prorrogações injustificadas do prazo de execução contratual (Item 9.3.2) 
Na esteira do exposto no item anterior, o relator consignou ainda, especificamente, que fossem verificadas as prorrogações do prazo de execução contratual, no âmbito da Lei Geral de licitações e do contrato firmado.
IX.1. Da análise
Cumpre apresentar ao eminente relator deste processo que as prorrogações empreendidas no âmbito do Contrato 09/2013-Inea foram aquelas decorrentes, essencialmente, da alteração da metodologia construtiva, cujos responsáveis já foram arrolados e ouvidos no tópico VII desta peça instrutiva.
Avaliar as prorrogações, no caso concreto, é perquirir sobre as suas causas.
O art. 57, § 1º, inciso I, da Lei 8.666/1993 rege que:
Art. 57. A duração dos contratos regidos por esta Lei ficará adstrita à vigência dos respectivos créditos orçamentários, exceto quanto aos relativos:
§ 1º Os prazos de início de etapas de execução, de conclusão e de entrega admitem prorrogação, mantidas as demais cláusulas do contrato e assegurada a manutenção de seu equilíbrio econômico-financeiro, desde que ocorra algum dos seguintes motivos, devidamente autuados em processo:
I - alteração do projeto ou especificações, pela Administração; (...) 
Assim, mesmo considerando que a alteração do projeto ou especificações esteja em desconformidade com a legislação pertinente, as prorrogações decorrentes desta causa não poderiam ser consideradas uma irregularidade em si, pois estão amparadas pela lei regente. Assim, em consonância com o raciocínio positivado no tópico anterior, considerando que não houve outras causas de prorrogações além daquelas decorrentes da alteração da metodologia executiva, cuja responsabilidade já foi avaliada, entende-se que não cabem outras medidas a respeito dessa questão.
IX.2. Conclusão
Diante do exposto, conclui-se que as prorrogações não constituem irregularidade em si, mesmo que ensejadas por causas em desconformidade com a legislação vigente. Tais causas foram identificadas e foram objeto da devida responsabilização, não cabendo a adoção de outras medidas por este fato em específico.
Exame dos aditamentos contratuais verificados no Contrato 09/2013Inea (Item 9.3.3) 
Por fim, em adição às propostas de oitiva e audiências determinadas, considerando o vulto e a importância do empreendimento, assim como o elevado percentual de aditamento contratual firmado, o relator determinou que a SeinfraUrbana realizasse o exame dos aditamentos contratuais, analisando os aspectos relativos ao atendimento dos arts. 14, 15 e 17, §§ 1º e 2º, do Decreto 7.983/2013 e ao embasamento, adequação técnica e interesse público das alterações.
Com dito no decorrer deste trabalho, ficou configurada a irregularidade relativa à alteração da metodologia construtiva da obra e seus efeitos advindos. As situações fáticas demonstraram que as alterações quantitativas e qualitativas em relação ao escopo dos serviços contrariaram a Lei Geral de Licitações e a jurisprudência desta Corte de Contas.
Quanto aos aspectos relativos à manutenção do desconto inicialmente ofertado pela empresa contratante, conforme delineado no tópico V desta peça instrutiva, foi detectado aumento do desconto, considerando a amostra analisada.
Quanto ao embasamento para os aditamentos, conforme análise empreendida ao longo dessa instrução, notadamente nos tópicos I.5 e VII.2, ficou constatado que os elementos carreados aos autos juntamente com as manifestações dos responsáveis não foram suficientes para afastar a irregularidade dos aditamentos firmados, com a extrapolação dos limites estabelecidos pela Lei Geral de Licitações e sem enquadramento nos termos da Decisão 215/1999, item 8.1, alínea b. Conforme exposto, não ficou adequadamente comprovado o atendimento aos requisitos estabelecidos nos incisos I, III e V da citada decisão. De igual sorte, o mesmo ocorreu para ao item VI, referente à demonstração de que a hipótese alternativa à realização dos aditivos importaria sacrifício insuportável ao interesse público primário.
Diante dos elementos carreados aos autos pela equipe de auditoria do TCU, juntamente com as manifestações e documentos trazidos pelos arguidos, entende-se que a própria constatação de que a citada decisão não foi atendida quando da elaboração dos aditivos já aponta para a irregularidade aventada pelo item 9.3.3.2 do Acórdão 2714/2015-TCU-Plenário. 
Corrobora tal afirmação a magnitude das alterações promovidas: acréscimos de serviços novos em valores que superaram R$ 130 milhões, perfazendo mais de 70% do valor contratado. Como visto, tamanha transformação decorreu, essencialmente, da alteração da metodologia executiva inicialmente prevista, de concreto moldado in loco para concreto pré-moldado. Todavia, deve-se ter em mente que eventuais necessidades de adequação de projeto não tem o condão de implicar, necessariamente, a alteração de toda a metodologia executiva idealizada para o objeto - à qual os entes contratantes estão, em regra, estritamente vinculados. Desta feita, infere-se que a alteração implementada pode ter motivações que vão além da efetiva necessidade do objeto sob o ponto de vista técnico, refugindo, portanto, ao interesse público.
Ademais, ainda que se reconhecesse, no caso concreto, a efetiva necessidade da alteração implementada, reitera-se que tal fato não configura uma situação excepcionalíssima ensejadora, necessariamente, de aditivação contratual. Ora, constatada a total inépcia do projeto básico para balizar a execução da obra, de sorte que o projeto adequado deveria ser substancialmente diferente daquele inicial, a opção acertada, em atendimento aos princípios da isonomia e da vinculação ao instrumento convocatório, seria realizar a adequação completa desse projeto para sua posterior submissão a novo processo licitatório. 
Desta feita, entende-se que não ficou devidamente demonstrado o interesse público nas alterações promovidas, o que levou à proposta de responsabilização dos senhores Alan Carlos Vieira Vargas e João Carlos Grilo Carletti. 
Assim, apesar de não terem sido detectados sobrepreços ou redução do desconto ofertado pela licitante vencedora do certame, a decisão tomada não se configura como aquela voltada ao interesse público.
Diante do exposto, conclui-se que apesar de não ter sido detectado descumprimento das disposições constantes dos artigos 14, 15 e 17, §§ 1º e 2º, do Decreto 7.983/2013 nos aditamentos no Contrato 09/2013-Inea, as principais modificações de projeto não foram suficientemente embasadas, sob o ponto de vista técnico e de interesse público, não tendo o condão de afastar as responsabilidades apontadas no relatório de auditoria e que ficaram ratificadas no presente trabalho.
CONCLUSÃO
Diante das manifestações apresentadas pelo Ministério das Cidades, Caixa Econômica Federal, Instituto Estadual do Ambiente (Inea) e Consórcio Rio Bengalas, em sede de oitiva, e pelos Senhores Marco Aurélio Damato Porto, Fernando Antônio de Freitas Mascarenhas, Alan Carlos Vieira Vargas e João Carlos Grilo Carletti, em sede de audiência, conclui-se que os elementos trazidos aos autos pelas manifestações carreadas, apesar de equacionarem algumas questões técnicas tratadas neste processo, não afastaram os achados apresentados pelo relatório de auditoria.
Quanto ao indício de irregularidade relativo à mudança do objeto, decorrente das alterações do contrato 09/2013-Inea, principalmente em relação à alteração do método construtivo da obra, de acordo com o tópico I deste trabalho, conclui-se que, de fato, as alterações quantitativas e as ditas qualitativas contrariaram os limites impostos pelo art. 65 da Lei 8.666/1993.
O valor total do contrato, referente às duas intervenções (Rio Bengalas e Córrego D'Antas) , foi de R$ 194.449.531,25, em um primeiro momento, e de R$ 234.914.274,59 após os aditivos e "rerratificações" (peça 60, p. 49) .
Diante dessa observação, cumpre ressaltar que R$ 137.187.677,59 (70,55% em relação ao contrato inicialmente firmado) foram acrescidos em serviços sem que fossem submetidos ao crivo concorrencial da licitação.
No que se refere às alterações ditas qualitativas, o resumo foi o seguinte:
ag) Acréscimos = R$ 1.548.560,70 (0,80%) ;
ah) Itens novos = R$ 111.367.407,50 (57,27%) ; e
ai) Supressões = R$ 66.977.095,55 (58,07%) .
Já as "alterações quantitativas" alcançaram os valores:
aj) Acréscimos = R$ 1.367.303,44 (0,70%) ;
ak) Itens novos = R$ 22.904.405,95 (11,78%) ; e
al) Supressões = R$ 29.745.839,42 (15,30%) .
Na esteira da questão discutida, constata-se que as situações fáticas, analisadas durante o presente processo, demonstraram também o não atendimento dos condicionantes estabelecidos pela Decisão TCU 215/1999.
Importa ressaltar que a realização de significativas alterações contratuais não é uma prática associada apenas ao Contrato 09/2013-INEA. O mesmo expediente foi constatado em outras obras geridas pelo Inea, conforme exposto no item I.6, demonstrando que a promoção de alterações contratuais que, por vezes, desvirtuam o objeto licitado, é prática recorrente nas obras geridas pelo órgão.
Quanto à existência de incompatibilidade entre os repasse financeiros e a execução física da obra, conforme análise realizada no tópico II, constata-se que os atrasos na execução da obra, identificados pela equipe de auditoria, não podem ser atribuídos, essencialmente, aos atrasos nos repasses de recursos financeiros, mas, primordialmente, à alteração do método construtivo da obra, que demandou análises do novo projeto baseado em uma metodologia construtiva diversa da inicialmente planejada e licitada - de canal em concreto moldado in loco para concreto prémoldado.
Há que pesar, contudo, que os descompassos de repasses de recursos pelo Ministério das Cidades, em comparação à apresentação das medições apresentadas pelo Inea à Caixa, se deveram à trimestralidade dos repasses desses recursos.
Quanto às paralisações e ao baixo andamento das obras, fatos incompatíveis com o caráter social urgente das intervenções, verifica-se que a emissão do Termo de Recebimento Definitivo afastou o risco de não entrega do empreendimento, aventado na auditoria, mesmo considerando que foi constatado o atraso em relação ao cronograma ajustado com as rerratificações. Ademais, verificou-se que esta Corte de Contas já promoveu ações em outros processos sobre essa questão, não havendo necessidade de propor novas ações para este achado de auditoria.
Quanto ao cumprimento das disposições constantes dos arts. 14, 15 e 17, §§ 1º e 2º, do Decreto 7.983/2013 nos aditamentos realizados no Contrato 09/20103Inea, não se constataram, pelas avaliações empreendidas pela equipe de auditoria, assim como das análises complementares aqui realizadas, indícios de sobrepreços decorrentes dos aditivos firmados ou redução dos descontos ofertados pelo Consórcio Rio Bengalas quando da apresentação de sua proposta na licitação da obra.
Em relação às audiências colhidas em decorrência das determinações contidas no Acórdão 2714/2015-TCU-Plenário, conclui-se pelo acolhimento das razões de justificativa apresentadas pelos Srs. Marco Aurélio Damato Porto, ex-Presidente do Inea, e Fernando Antônio de Freitas Mascarenhas, ex-Diretor de Recuperação Ambiental do Inea, haja vista que suas condutas foram amparadas em pareceres técnico e jurídico do Inea que embasaram as alterações tidas como necessárias para a execução do contrato firmado.
Por outro lado, a decisão de alterar o método construtivo da obra e a consequente confecção de parecer, sem justificativas adequadas e suficientes das alterações tidas por necessárias, não embasadas em estudos técnicos pertinentes, e sem demonstrar devidamente o interesse público nas alterações promovidas e a natureza superveniente dos fatos ensejadores das modificações, em relação ao momento da licitação, foi a principal causa para todas as irregularidades apontadas no relatório de auditoria.
Conclui-se, ainda, que as situações fáticas demonstraram o não atendimento das condicionantes estabelecidas pela Decisão TCU 215/1999, devendo-se promover a responsabilização dos gestores pela alteração da metodologia construtiva da obra que levou a exceder os limites estabelecidos pelo art. 65 da Lei 8.666/1993.
Como exposto, verifica-se que as alterações empreendidas ao contrato 09/2013Inea, levando-se em consideração as manifestações apresentadas pelos órgãos e responsáveis arrolados ao processo, e as evidências colhidas tanto no trabalho de auditoria quanto nas oitivas e audiências, não demonstraram condições suficientes para justificar a manutenção do contrato firmado entre o Inea e o Consórcio Rio Bengalas, em detrimento da realização de uma nova licitação.
Importa registrar ainda que as evidências demonstraram que foi autorizada a realização de quase 1/3 da obra já pela nova metodologia construtiva - cortina prémoldada em concreto - para posterior avaliação das condições que autorizariam as alterações contratuais acima dos limites estabelecidos pelo art. 65 da Lei 8.666/1993.
Destaca-se, conforme apresentado pelos tópicos I, VII e VIII, a constatação de que primeiro se tomou a decisão de alterar a metodologia de execução da obra para depois ajustar as justificativas para sua realização. Entende-se que tal fato constitui agravante da irregularidade perpetrada no contrato em tela.
Com isso, ratificadas as irregularidades apontadas e demonstradas as condutas e o seu nexo causal com os resultados, concluiu-se pela responsabilização dos gestores do contrato, Srs. Alan Carlos Vieira Vargas e João Carlos Grilo Carletti, signatários do parecer técnico que embasou as alterações empreendidas no contrato.
Conforme exposto nos tópicos VI e VII desta instrução, cumpre esclarecer que não houve impedimento ao acesso de qualquer documento autuado no processo como evidência, mesmo porque, além de não ter sido atribuído qualquer caráter sigiloso aos documentos, ou ao processo como um todo, tais documentos foram elaborados no âmbito interno do Inea, ainda enquanto os referidos responsáveis permaneciam como gestores do contrato objeto da auditoria.
Quanto às questões técnicas levantadas pelo eminente relator em seu voto condutor do Acórdão 2714/2015-TCU-Plenário, constata-se que assiste razão aos manifestantes quando defendem que os serviços tidos como substituídos são, na verdade, serviços distintos (subseções VI.2 "a" e "b" desta instrução) .
Pela avaliação dos projetos e serviços constantes nas planilhas orçamentárias apresentadas, constata-se que:
am) a estaca-raiz de diâmetro 200 mm, prevista no projeto básico inicial, se destinava à fundação da cortina atirantada em concreto moldado in loco;
an) a estaca prancha metálica tipo W (AZ14/700) se destinou à contenção para realização da cortina pré-moldada, executadas conforme a alteração da metodologia construtiva da obra;
ao) as estacas-raiz foram substituídas pelos perfis metálicos tipo H 410 x 75 cm;
ap) a perfuração rotativa vertical em solo com coroa de widia de diâmetro 8" se destinava à execução das estacas-raiz de fundação prevista inicialmente no projeto básico licitado; e
aq) a perfuração rotativa horizontal em solo com coroa de widia de diâmetro 5" se destinou à execução dos tirantes protendidos de suporte da cortina de concreto.
Constata-se, com isso, que não houve as substituições cogitadas pelo eminente relator em seu voto condutor do acórdão proferido.
Por fim, quanto aos itens 9.3.1 e 9.3.2 do Acórdão 2714/2015-TCU-Plenário, conclui-se que as questões suscitadas pelo relator já estariam abarcadas pelos tópicos precedentes, estando ali contidas as responsabilizações e proposições a serem submetidas a este egrégio Tribunal.
PROPOSTA DE ENCAMINHAMENTO
Constatadas as irregularidades relativas à mudança do objeto licitado, implicando alterações contratuais acima dos limites permitidos pelo art. 65, da Lei 8.666/1993 e não atendido o disposto na Decisão TCU 215/1999, conforme demonstrado neste trabalho, propõe-se:
a) acolher as razões de justificativa apresentadas pelos Srs. Marco Aurélio Damato Porto (CPF: XXX.220.187-XX) , ex-Presidente do Inea, e Fernando Antônio de Freitas Mascarenhas (CPF: XXX.463.637-XX) , ex-Diretor de Recuperação Ambiental do Inea;
b) rejeitar as razões de justificativa apresentadas pelos Srs. Alan Carlos Vieira Vargas (CPF: XXX.144.877-XX) e João Carlos Grilo Carletti (CPF: 740.938.86768) , aplicando-lhes como sanção a multa prevista no art. 58, inciso II, da Lei 8.443/1992, por promoverem as alterações da metodologia construtiva da obra, possibilitando a descaracterização do objeto licitado e contratado, com percentuais que extrapolaram os limites estabelecidos pelo art. 65 da Lei 8.666/1993, e em desconformidade com a Decisão TCU 215/1999, por meio dos pareceres elaborados, sem justificativas adequadas e suficientes das alterações tidas por necessárias, não embasadas em estudos técnicos pertinentes, e sem demonstrar devidamente o interesse público nas alterações promovidas e a natureza superveniente dos fatos ensejadores das modificações, em relação ao momento da licitação;
c) autorizar, desde logo, se assim for solicitado, o parcelamento da multa em até 36 (trinta e seis) parcelas mensais e consecutivas, nos termos do art. 26 da Lei 8.443/1992 c/c art. 217 do Regimento Interno do TCU, fixando o vencimento da primeira parcela em 15 (quinze) dias, a contar do recebimento da notificação, e o das demais a cada 30 (trinta) dias, atualizadas monetariamente desde a data de publicação do acórdão até a do efetivo recolhimento, na forma da legislação em vigor;
d) alertar aos responsáveis que a falta de comprovação do recolhimento de qualquer parcela importará no vencimento antecipado do saldo devedor, nos termos do art. 26, § único, da Lei 8.443/1992, c/c o art. 217, § 2º, do Regimento Interno do TCU; 
e) autorizar, desde logo, com fundamento no art. 28, inciso II, da Lei 8.443/1992, a cobrança judicial das dívidas, caso não atendidas as notificações."
É o Relatório.

8.1. Rodrigo Numeriano Dubourcq Dantas (31920/OAB-PE), representando Ministério das Cidades (extinta).  
8.2. Ângela Tomazia Rosa (126.413/OAB-MG), Alexandre Aroeira Salles (OAB/DF: 28.108), Tathiane Vieira Viggiano Fernandes (OAB/DF: 27.154) e outros, representando Consorcio Rio Bengalas.  
8.3. Guilherme Lopes Mair (32261/OAB-DF) e outros, representando Caixa Econômica Federal.

Não atuou.

RELATÓRIO DE AUDITORIA. FISCOBRAS/2015. OBRAS DE CANALIZAÇÃO E DRAGAGEM DO RIO BENGALAS, EM NOVA FRIBURGO/RJ. DIMINUIÇÃO DO RITMO DE EXECUÇÃO DAS OBRAS. ALTERAÇÃO DO OBJETO LICITADO. EXTRAPOLAÇÃO DOS LIMITES LEGAIS DE ADITAMENTO CONTRATUAL. AUDIÊNCIAS, DETERMINAÇÕES E OITIVAS. REJEIÇÃO DAS RAZÕES DE JUSTIFICATIVA. MULTA

RELATÓRIO DE AUDITORIA (RA)

Secretaria de Fiscalização de Infraestrutura Urbana (SeinfraUrb).

Cuidam os autos de relatório de auditoria realizada pela Secretaria de Infraestrutura Urbana (SeinfraUrbana) , no âmbito do Fiscobras/2015, tendo por escopo a verificação da legalidade e da legitimidade da gestão dos valores financeiros transferidos por força do Termo de Compromisso 0367.938-83/2011 (Siafi 671373) , destinado a executar as obras de canalização e dragagem do Rio Bengalas, bem como a recuperação da microdrenagem nos bairros Cristina Ziede e Duas Pedras, situados em Nova Friburgo/RJ. 
2.	O referido termo de compromisso foi firmado entre o extinto Ministério das Cidades, representado pela Caixa Econômica Federal, e o Estado do Rio de Janeiro, tendo como interveniente executor o Inea - Instituto Estadual do Ambiente. O citado ajuste, após aditivos, atingiu o valor de R$ 253.072.352,08, dos quais R$ 212.780.163,94 são provenientes de repasses da União e R$ 40.292.188,14 são relativos aos recursos da contrapartida.
O Rio Bengalas passa por região densamente urbanizada da cidade de Nova Friburgo/RJ, município que foi afetado pelas fortes chuvas ocorridas em janeiro de 2011, na região serrana do Rio de Janeiro.
As obras foram licitadas mediante a Concorrência Nacional 18/2012, que originou o Contrato 9/2013-Inea, celebrado em 18/2/2013 entre o Inea e o Consórcio Rio Bengalas, composto pela Construtora Ferreira Guedes S.A. e a EIT Engenharia S.A., no valor de R$ 194.449.531,25. Porém, a referida avença foi aditada para R$ 234.914.274,59, em virtude de significativas alterações no projeto licitado.
O aludido ajuste ainda recebeu recursos oriundos de outro termo de compromisso, de número 0367.940-24/2011, que também destinou verbas para obras compreendidas no objeto do Contrato 9/2013-Inea, especificamente para a intervenção realizada no Córrego d'Antas, afluente do Rio Bengalas.
Atualmente, as obras se encontram concluídas, contando com termo de recebimento definitivo lavrado em 5/6/2018 (peça 154, fl. 1) , informação que é corroborada por diversas matérias jornalísticas (fontes consultadas: https://www.portalviu.com.br/cidades/friburgo-rj-governo-entrega-obras-do-rio-bengalas; https://www.novafriburgoemfoco.com.br/noticia/pezao-inaugura-obra-do-bengalas-em-friburgo-e; e https://agenciabrasil.ebc.com.br/geral/noticia/2018-05/ministro-inaugura-obras-para-prevenir-enchentes-em-nova-friburgo) .
No curso dos trabalhos de auditoria, foram identificados os seguintes indícios de irregularidade: 
a) alteração do objeto licitado/contratado em desrespeito ao disposto na Lei Geral de Licitações e Contratos (item III.1 do relatório de auditoria) ; 
b) paralisação e diminuição do ritmo de execução das obras (item III.2 do relatório de fiscalização) ; 
c) utilização de critério de medição para a administração local incompatível com a jurisprudência vigente (achado III.3) . 
Este último achado foi considerado esclarecido após manifestação preliminar da Caixa Econômica Federal, de forma que a SeinfraUrbana não propôs nenhum encaminhamento a respeito.
Com relação à primeira impropriedade, a equipe de auditoria verificou que o Contrato 9/2013-Inea sofreu grandes alterações quantitativas e qualitativas em relação ao escopo dos serviços que serviram de base para a Concorrência Nacional 18/2012. Entendeu a unidade técnica que as alterações nas metodologias de execução das obras desvirtuaram os termos e condições pactuados quando da celebração do ajuste, ultrapassando os limites legais de aditamento contratual previstos no art. 65 da Lei 8.666/1993.
Conforme apresentado no relatório que fundamenta esta decisão, houve acréscimos de serviços no montante de R$ 138.682.644,62, quantia que se traduz em uma alteração de 71,32% do valor originalmente celebrado.
Ao apreciar a fiscalização, o Acórdão 2714/2015-TCU-Plenário acolheu o exame realizado pela equipe de auditoria e determinou a realização de oitiva dos órgãos envolvidos e do Consórcio Rio Bengalas a respeito desse indício de irregularidade. Além disso, considerando possível violação do limite de aditamento contratual estabelecido no art. 65, §1º, da Lei 8.666/1993, a referida deliberação determinou a audiência dos responsáveis pelo indício de irregularidade em tela.
Assim, foi promovida a audiência dos Srs. Marco Aurélio Damato Porto, Presidente do Inea, e Fernando Antônio de Freitas Mascarenhas, Diretor de Recuperação Ambiental do Inea, que foram os signatários do Termo Aditivo 59/2014-Inea e dos respectivos "termos de re-ratificação", que promoveram alterações no Contrato 9/2013-Inea.
Outrossim, o voto condutor do Acórdão 2714/2015-TCU-Plenário apresentou diversos questionamentos acerca da motivação para as modificações nos projetos, considerando que a jurisprudência do TCU entende que as alterações do projeto licitado devam ser precedidas de procedimento administrativo no qual fique adequadamente consignada a justificativa das alterações tidas por necessárias, que devem ser embasadas em pareceres e estudos técnicos pertinentes, bem como deve restar caracterizada a natureza superveniente, em relação ao momento da licitação, dos fatos ensejadores das alterações. 
A peça 26 dos autos continha as justificativas apresentadas para motivar as alterações contratuais. Todavia, em juízo preliminar julgou-se que tais elementos não seriam realmente hábeis para embasar as principais modificações observadas. Como exemplo dos questionamentos realizados, citei a substituição das estacas do tipo raiz por estacas pranchas metálicas, o que foi motivado da seguinte forma (peça 26, fl. 27) : "as estacas em perfil metálico não são afetadas pela elevação do nível de águas, já as estacas do tipo raiz em concreto, previstas inicialmente no projeto, podem sofrer cisalhamento quando da sua execução em caso de chuvas intensas".
Tal justificativa, considerada genérica e imprecisa em uma primeira análise, não seria suficiente para motivar uma alteração contratual de um serviço orçado em R$ 1.172.505,60 por outro de R$ 16.170.386,21 (peça 52) , pois, em princípio, ambas as soluções deveriam ter sido projetadas para resistir a todos os esforços atuantes, e não se demonstrou que o dimensionamento das estacas do tipo raiz estivesse equivocado. Ao contrário, existiam indícios de que a alternativa de cravação de estacas metálicas teria se mostrado problemática em alguns trechos, em vista da presença de matacões que impediam a cravação dos elementos até a profundidade requerida, consoante informação apresentada pelo então Ministério das Cidades no Ofício 3166/2015/AECI/GM/MCIDADES, de 2/10/2015 (peça 63, p. 12) .
Outra alteração relevante foi a substituição das placas de concreto moldado in loco por placas pré-moldadas de concreto. A mudança da metodologia construtiva, também com ônus adicional para o contratante, foi embasada na realização da obra no menor prazo possível e em supostas dificuldades para executar a cortina atirantada de concreto moldado in loco (peça 26, p. 26) .
Considerou-se que tal justificativa passa ao largo do fato de que o prazo de execução da obra, tal qual foi projetada, seria uma obrigação contratual do consórcio. Além disso, a alteração da técnica construtiva poderia ser admitida, desde que tal ajuste não importasse custo adicional ao contratante e que houvesse de fato uma redução no prazo de construção ou outro benefício objetivamente mensurável. 
Em suma, essas duas modificações foram as principais causas para o aumento do custo da canalização do Rio Bengalas em mais de R$ 13 milhões (peça 43) , o que suscitou questionamento sobre a real vantajosidade das alterações nos projetos licitados. Nos termos da jurisprudência consolidada na Súmula TCU 261/2010, constitui prática ilegal a revisão de projeto básico ou a elaboração de projeto executivo que transfigurem o objeto originalmente contratado em outro de natureza e propósito diversos.
Dessa forma, foi promovida a audiência dos Srs. Alan Carlos Vieira Vargas, fiscal do contrato, e João Carlos Grilo Carletti, na qualidade de supervisor do contrato, por confeccionarem parecer propondo diversas alterações no projeto licitado, sem justificativas adequadas e suficientes das alterações tidas por necessárias.
Também foi determinado que a SeinfraUrbana examinasse se as principais modificações do projeto estavam suficientemente embasadas, manifestando-se sobre a pertinência técnica e o interesse público nas alterações realizadas.
Por fim, havia indícios de "jogo de planilha", pois algumas das alterações procedidas aparentemente tornaram o contrato injustificadamente mais oneroso para a administração, como na supressão do item "perfuração rotativa vertical em solo c/ coroa de widia c/ diâmetro de 8 polegadas". Esse serviço foi contratado por um preço unitário de R$ 101,59. (peça 45, fl. 7) . Por outro lado, foi incluído no contrato o serviço "perfuração rotativa horizontal em solo c/ coroa de widia c/ diâmetro de 5 polegadas" ao preço unitário de R$ 149,09 (peça 45, fl. 11) . 
Diante do fato de que o novo serviço de perfuração em solo, apesar de ser realizado com menor diâmetro (5 polegadas) , apresentava preço mais elevado do que a perfuração em solo com maior diâmetro (8 polegadas) , foi determinado à SeinfraUrbana que verificasse se houve cumprimento das disposições constantes dos arts. 14, 15 e 17, §§ 1º e 2º, do Decreto 7.983/2013, que estabelecem que o desconto obtido na licitação não poderá ser reduzido em função dos aditamentos contratuais.
Quanto ao segundo achado de auditoria, a equipe de fiscalização registrou que a obra sofreu atrasos e paralisações que ensejaram a prorrogação do prazo de conclusão inicialmente estabelecido. Consoante consulta realizada ao sistema Siurb da Caixa Econômica Federal, na data de 10/8/2015, o percentual de execução das obras do Rio Bengalas era de 37,70%, enquanto as obras do Córrego d'Antas contavam com apenas 3,52% de execução, sendo que as obras do Córrego d'Antas permanecem no mesmo percentual registrado desde 11/11/2014.
Concluiu a unidade técnica que, dentre os motivos para os atrasos, estaria a intempestividade dos repasses financeiros por parte do então Ministério das Cidades. No entanto, o Ofício 3166/2015/AECI/GM/MCIDADES, de 2/10/2015 (peça 63) , juntado aos autos após a conclusão da fiscalização, apresenta informação de que o contrato estava amparado pelos benefícios da Portaria Interministerial 130/2013/MF/MPOG/CGU/MI/MS/MCID, que permitia a liberação dos recursos financeiros antes da efetiva execução do empreendimento e da aferição pela Caixa Econômica Federal. 
O órgão repassador demonstrou que, até setembro de 2015, teriam sido liberados cerca de R$ 130 milhões para o empreendimento, enquanto os boletins de medição totalizam R$ 108 milhões. Concluiu o concedente que, "ao longo dos 30 meses em que a obra vem sendo executada, o MCIDADES teve recursos financeiros de repasse a frente da execução real da obra em 25 meses, correspondentes a 84% do período de execução".
Diante das informações apresentadas pelo então Ministério das Cidades, entendi que este Tribunal deveria realizar apuração dos responsáveis pelo atraso dos serviços, de forma que o Acórdão 2714/2015-TCU-Plenário determinou a oitiva dos órgãos envolvidos e do consórcio contratado, o que permitiria que a unidade técnica realizasse um exame conclusivo sobre os motivos determinantes do atraso no empreendimento.
II - Da análise das causas do atraso verificado na obra
Feitas as devidas comunicações processuais, as respostas das oitivas e audiências determinadas pelo Acórdão 2714/2015-TCU-Plenário foram analisadas pela instrução inserta à peça 158, datada de 27/7/2021, ou seja, quase seis anos após a prolação do referido acórdão. 
Passo a deliberar sobre as manifestações dos jurisdicionados, dos responsáveis e do interessado arrolados nos autos nos tópicos a seguir, a começar pelo achado relativo ao atraso observado no empreendimento.
Consoante exposto na instrução da SeinfraUrbana, as alegações apresentadas pelo então Ministério das Cidades, pela Caixa Econômica Federal, pelo Inea e pelo Consórcio Rio Bengalas são desencontradas. Ao examinar os elementos trazidos aos autos, a unidade técnica concluiu que "os repasses de recursos não se mostram como fator determinante para os citados atrasos nas medições, mesmo considerando que não houve o cumprimento, pelo ente repassador, da regra prevista na Portaria Interministerial 130/2013/MF/MPOG/CGU/MI/MS/MCID".
Prossegue a SeinfraUrbana: "A causa [do atraso] residiu, em maior medida, nas alterações empreendidas pela mudança de metodologia construtiva da obra, com consequente "rerratificação" da planilha orçamentária".
Portanto, concluiu que os atrasos ocorridos na execução da obra decorrem precipuamente do processo de alteração do método construtivo da obra e das dificuldades e pendências de desapropriações, não se constatando, portanto, uma correlação forte com os atrasos nos repasses de recursos federais.
Compulsando toda a documentação existente nos autos, chego à mesma conclusão da SeinfraUrbana, no sentido de que não se pode imputar ao órgão repassador de recursos e ao seu mandatário a maior parcela da demora na conclusão da obra. Por outro lado, ainda tenho dúvidas se o retardamento na execução do objeto decorreu efetivamente da alteração dos projetos e, por conseguinte, dos aditamentos contratuais observados, pois tais instrumentos foram justificados em função da necessidade de acelerar o cronograma das obras. Assim, não descarto que possam ter ocorrido algum tipo de mora do consórcio contratado e, também, omissão do Inea em adotar as medidas cabíveis, tais como a aplicação de sanções ao construtor.
Também não rejeito a possibilidade de que tenha ocorrido omissão do Ministério das Cidades e da Caixa Econômica Federal no acompanhamento das obras, pois, por ocasião da execução da auditoria, a equipe de fiscalização não identificou evidências de que o empreendimento estivesse em execução durante as visitas realizadas ao local da obra. A despeito dessa situação, não se observou nenhuma providência efetiva dessas instâncias para assegurar a retomada das obras.
Assim, sopesando que a obra se encontra concluída há cerca de três anos, em linha com o entendimento da unidade técnica, considero que esta Corte de Contas deva ter uma atuação pragmática e se abster de prosseguir com a apuração das reais causas do atraso na canalização e dragagem do Rio Bengalas, bem como dos seus eventuais responsáveis, de forma que não proporei nenhum encaminhamento adicional sobre o achado de auditoria em exame.
III - Da análise das alterações promovidas no projeto licitado
Abordo neste tópico a análise das manifestações encaminhadas ao TCU sobre a motivação do aditamento verificado no contrato e dos indícios de jogo de planilha.
As respostas do consórcio construtor e do Inea aduziram que a cota de fundo do Rio Bengalas na estaca E99 - à jusante do trecho contratado - deveria estar, aproximadamente, 1,50 metro abaixo do que realmente estava, o que criaria um degrau de interseção no fundo do rio se o projeto fosse executado como previsto. Tal obra era de responsabilidade da Prefeitura de Nova Friburgo/RJ e, por isso, estava fora da gerência e da competência do Inea. Uma vez que aquela obra não havia sido concluída a contento, foram necessárias alterações no projeto sob a responsabilidade do Inea, pois haveria significativas alterações nas condições hidráulicas da canalização projetada.
A didática manifestação do consórcio construtor (peça 127) esclareceu que, da forma como inicialmente fora projetada, a contenção das margens do rio seria executada por meio de cortina concretada in loco, realizada em etapas. Primeiramente, seriam executadas as estacas do tipo raiz, com a função de servir como fundação da cortina. Após, seria realizado o serviço de armação da cortina. Em seguida, seriam executados os serviços de carpintaria, que consistem na execução da forma de madeira da cortina, prosseguindo, finalmente, com a concretagem da cortina até que esta alcançasse a altura indicada no projeto.
Para isso, seriam necessários serviços preparatórios, com o escoramento provisório das margens do rio com estacas prancha, a fim de conter o talude das margens, preservando as vias marginais e oferecendo segurança aos funcionários que estariam trabalhando dentro da calha do rio, bem como aos usuários que estariam utilizando a avenida adjacente ao corpo hídrico. Com as encostas escoradas, o consórcio realizaria a escavação da calha do rio e o rebaixamento à cota de projeto, com a utilização de escavadeira hidráulica, sendo que, no interior da calha do rio, seria realizado o desvio do curso d'água com ensecadeiras (sacos de areia) , isolando o trecho em execução e possibilitando a confecção da cortina atirantada.
Durante essas etapas, os funcionários do consórcio construtor estariam dentro da calha do rio, realizando todos esses serviços, desde a fundação até a concretagem da cortina.
A metodologia prevista, no projeto básico, para a execução da canalização do Rio Bengalas se encontra ilustrada a seguir:
Ocorre que, iniciadas as obras, observou-se que a cota do fundo do rio não era a que estava prevista no projeto básico, o que ocasionaria uma significativa alteração nas condições hidráulicas da obra, uma vez que fora observado um nível da água no local pelo menos 1,5m mais alto do que deveria estar quando do início dos serviços, impactando inevitavelmente a metodologia de execução da canalização do rio, inclusive o escoramento e o desvio do curso das águas.
Consoante exposto na defesa do consórcio, seria criado um degrau no local de interseção entre o trecho de sua responsabilidade e o trecho a jusante da estaca E99. Esse degrau acarretaria um enorme remanso a montante do referido trecho de interseção, conforme se verifica no esquema a seguir (peça 127, fl. 13) :
Então, para que as cortinas pudessem ser executadas na profundidade prevista em projeto, passou a ser necessária a implantação de uma cava, que consiste em local mais rebaixado, onde os serviços de implantação da cortina seriam executados pelo Consórcio. A nova metodologia executiva é demonstrada nas ilustrações a seguir (peça 127, fl. 14) :
Assim, considerando a elevação do nível da água, a previsão inicial de execução do desvio do rio por meio de ensecadeiras não se revelou possível, tendo sido necessário realizar uma segunda linha de escoramentos com estacas prancha na parte interna do rio, conforme ilustrado acima.
Também foi aduzido que houve grande resistência dos proprietários na realização das desapropriações, uma vez que muitos deles se negaram a deixar seus imóveis, fato que ensejou o deslocamento do traçado do rio para reduzir o número de desapropriações/interferências que deveriam ser sanadas pela administração pública e, por conseguinte, facilitar a liberação de áreas, visando permitir a execução dos serviços de forma contínua e otimizada.
O consórcio ainda prosseguiu suas alegações explanando que o deslocamento lateral do canal do rio, associado a uma maior resistência do solo encontrada e ao aumento da altura dos taludes a serem escorados, exigiu o emprego de estacas prancha mais resistentes e de maior espessura, bem como o emprego de outro método de cravação (inicialmente, era prevista a utilização das escavadeiras, e passou-se a adotar um equipamento com martelo hidráulico vibratório) .
Finalmente, a cortina atirantada de concreto moldada in loco foi substituída por outra cortina atirantada de concreto pré-moldado. Essa nova cortina foi executada com duas linhas de painéis (inferior e superior) executadas com concreto estrutural, além de perfis metálicos W410x75, incorporados aos pilares. 
No que tange aos indícios de "jogo de planilha" apresentados no voto condutor do Acórdão 2714/2015-TCU-Plenário, a manifestação do consórcio esclareceu que não seria pertinente a comparação quanto à diferença de valores advinda da substituição das estacas-raiz (R$ 1.172.505,60) por estacas prancha (R$ 16.170.386,21) , pois a primeira seria empregada nos serviços de fundação da cortina moldada in loco, enquanto a última foi utilizada para execução do escoramento da cava de trabalho, sendo estes, portanto, serviços diferentes e incomparáveis. O consórcio explicou que as estacas do tipo raiz foram substituídas pelo perfil metálico no valor de R$ 5.493.259,00.
A SeinfraUrbana acolheu a manifestação do consórcio quanto ao referido ponto, mas confesso ainda ter dúvidas sobre a substituição da cortina de concreto moldada in loco pelo arranjo pré-moldado. Não questiono a adequação técnica da substituição, pois o uso de pré-moldados em obras de canalização me parece ser solução bem mais racional, a qual, diga-se de passagem, já deveria ter sido prevista no próprio projeto básico.
Questiono a mudança empreendida em face do aumento observado no custo da obra, quando se esperava exatamente o oposto. Ainda que o consórcio tente demonstrar, por meio da tabela inserta à peça 127, fls. 35/36, que a alteração da sua metodologia de execução não trouxe majoração do preço da cortina em si, tal alegação não é corroborada pelo expressivo aumento no valor global da obra. A motivação para a alteração do método executivo também é calcada na suposta antecipação do cronograma, mas o que se verificou foi exatamente o contrário, pois, ainda que demonstrado que houve aportes tempestivos de verbas federais para o empreendimento, sua conclusão ocorreu com expressivo atraso.
Faço alusão ao caso apreciado pelo Acórdão 170/2018-TCU-Plenário, de minha própria relatoria, que tratou de auditoria conduzida pelo TCU em outro empreendimento do Inea (canalização do Rio Imboaçu, em São Gonçalo/RJ) . Naquele feito, a situação examinada guarda certa semelhança com o caso ora em análise, pois também foi detectada a alteração do método construtivo da canalização de trecho específico do Rio Imboaçu, de tal modo que a execução em cortinas estaqueadas de concreto armado moldado in loco deu lugar ao assentamento de peças de concreto armado pré-moldado em perfil "L". Ocorre que, no caso apreciado pelo Acórdão 170/2018-TCU-Plenário, embora tenha ocorrido extrapolação legal do limite de aditamento contratual, não se verificou aumento global do custo da obra em virtude da mudança do método executivo.
As dificuldades alegadas com a desapropriação não se sustentam juridicamente. A mera resistência dos proprietários com os processos de desapropriação não teria o condão de atrasar a obra, devido ao poder expropriante da administração pública. A decisão judicial do TJRJ no âmbito do processo 001601506.2015.8.19.0037, que suspendeu a obra, ocorreu porque o Inea não pagou previamente o valor da indenização a um dos proprietários dos imóveis atingidos pela obra, conforme se depreende da parte dispositiva da referida decisão, in verbis:
"...Assim sendo, DEFIRO A ANTECIPAÇÃO DOS EFEITOS DA TUTELA, para determinar aos réus, no prazo de 48 horas, contados da intimação desta, o pagamento de valor mensal de R$ 1.000,00 (mil reais) para custeio de aluguel, e valor único de R$ 2.000,00 (dois mil reais) para custeio de mudança, valor que deverá ser comprovado, sob pena de bloqueio de valores, bem como determinar aos réus que se abstenham IMEDIATAMENTE de realizar obras e transitar com maquinário num raio de 200 metros da residência do autor, até o efetivo pagamento da desapropriação, sob pena de multa diária de R$ 20.000,00 (vinte mil reais) .
Então, em princípio, a motivação para alterar a locação do canal do Rio Bengalas me parece decorrer da inércia administrativa em conduzir adequadamente os processos de desapropriação.
Quanto à substituição da perfuração rotativa vertical em solo (diâmetro = 8") , ao preço de R$ 101,59/metro, por perfuração rotativa horizontal em solo (diâmetro = 5") , por R$ 149,09/metro, apontada no voto condutor do Acórdão 2714/2015-TCU-Plenário como um indício de "jogo de planilha", a SeinfraUrbana acolheu as manifestações no sentido de que o primeiro serviço seria utilizado na execução de estaca do tipo raiz (8") , que seriam empregadas como fundação da cortina de concreto moldada in loco, ao passo que o segundo serviço foi parte do processo executivo dos tirantes protendidos de suporte da cortina de concreto.
Embora os dois serviços sejam realizados em etapas diferentes da obra, não tendo ocorrido a substituição do primeiro pelo segundo, verifico que não houve um juízo crítico da unidade técnica sobre o efeito da alteração promovida no equilíbrio econômico-financeiro do contrato. Dito de outra forma, esperava-se que a SeinfraUrbana também se manifestasse sobre a compatibilidade ou não do valor ajustado para o serviço em relação aos preços de mercado, bem como sobre a manutenção do desconto na licitação, assunto que abordarei no próximo tópico deste voto.
A unidade técnica concluiu o exame do aditamento contratual tecendo as seguintes conclusões:
a) os elementos trazidos aos autos pelas manifestações dos responsáveis e respostas às oitivas determinadas pelo Acórdão 2714/2015-TCU-Plenário, apesar de equacionarem algumas questões técnicas tratadas neste processo, não afastaram os achados apresentados pelo relatório de auditoria;
b) quanto ao indício de irregularidade relativo à mudança do objeto, decorrente das alterações do Contrato 9/2013-Inea, principalmente em relação à alteração do método construtivo da obra, estas resultaram em alterações quantitativas e qualitativas além dos limites impostos pelo art. 65 da Lei 8.666/1993;
c) as situações fáticas demonstraram também o não atendimento dos condicionantes estabelecidos pela Decisão TCU 215/1999, que estabelece os pressupostos a serem observados para que os contratos administrativos possam ser aditados além do limite legal de 25% (ou 50%, no caso de reformas) , devendo-se promover a responsabilização dos gestores pela alteração da metodologia construtiva da obra que levou a exceder os limites estabelecidos pelo art. 65 da Lei 8.666/1993;
d) em relação às audiências dos responsáveis, caberia o acolhimento das razões de justificativa apresentadas pelos Srs. Marco Aurélio Damato Porto, ex-Presidente do Inea, e Fernando Antônio de Freitas Mascarenhas, ex-Diretor de Recuperação Ambiental do Inea, haja vista que suas condutas foram amparadas em pareceres técnico e jurídico do Inea que embasaram as alterações tidas como necessárias para a execução do contrato firmado;
e) por outro lado, a decisão de alterar o método construtivo da obra e a consequente confecção de parecer, sem justificativas adequadas e suficientes para alterações tidas por necessárias, não embasadas em estudos técnicos pertinentes, e sem demonstrar devidamente o interesse público nas alterações promovidas e a natureza superveniente dos fatos ensejadores das modificações, em relação ao momento da licitação, foi a principal causa para todas as irregularidades apontadas no relatório de auditoria;
f) existem ainda evidências de que foi autorizada a realização de quase um terço da obra já pela nova metodologia construtiva - cortina prémoldada em concreto - para posterior avaliação das condições que justificariam as alterações contratuais acima dos limites estabelecidos pelo art. 65 da Lei 8.666/1993;
g) primeiro se tomou a decisão de alterar a metodologia de execução da obra para depois ajustar as justificativas para sua realização, fato que constitui agravante da irregularidade perpetrada no contrato em tela; e
h) assim, foram ratificadas as irregularidades apontadas, bem como demonstradas as condutas e verificado o seu nexo causal em relação resultados, cabendo a sanção dos gestores do contrato, Srs. Alan Carlos Vieira Vargas e João Carlos Grilo Carletti, signatários do parecer técnico que embasou as alterações empreendidas no contrato, com a multa capitulada no art. 58, inciso II, da Lei 8.443/1992.
A respeito das conclusões da unidade técnica sobre o exame das audiências dos Srs. Marco Aurélio Damato Porto e Fernando Antônio de Freitas Mascarenhas, tratarei do assunto em tópico específico deste voto.
Diante de todas as considerações empreendidas, ainda tenho dúvidas sobre a pertinência e legalidade do aditamento do Contrato 9/2013-Inea, bem como se houve realmente interesse público envolvido. Embora a minuciosa peça de defesa do consórcio construtor tenha embasado tais alterações em situações supervenientes e na suposta deficiência do projeto básico, não estou inteiramente convicto acerca da matéria.
Conforme discorri ao relatar o Acórdão 421/2020-TCU-Plenário, as equipes de auditoria desta Corte de Contas, quando se depararem com expressivas alterações contratuais em ajustes envolvendo a execução de obras públicas, devem se debruçar sobre a questão examinando se são procedentes as justificativas apresentadas para embasar tais aditamentos.
Friso que o mero aditamento contratual pode decorrer de uma vasta gama de situações. Em geral, a Lei 8.666/1993 ampara as necessidades de alterações qualitativas ou quantitativas no objeto licitado, em virtude da superveniência de fatores que tornem de interesse público a modificação do projeto contratado. Assim, nem sempre a suposta deficiência do projeto básico serve de mote para os aditivos. Por exemplo, uma mudança administrativa no órgão licitante, ocorrida posteriormente à licitação, poderia ensejar a necessidade de reformular o projeto, com acréscimo ou redução de área construída, para melhor atender às necessidades da administração. Em outra circunstância, pode haver necessidade de reduzir o escopo do objeto contratado em virtude de um contingenciamento orçamentário ocorrido após a contratação da obra.
Nas situações exemplificadas acima, a alteração do projeto licitado e, por conseguinte, do contrato ocorreu por conveniência da administração, e não por erros de projeto. Aliás, esse é o mens legis das hipóteses de alteração contratual previstas na Lei 8.666/1993. Consoante expôs magistralmente o Ministro Augusto Nardes no voto condutor do Acórdão 1874/2007-TCU-Plenário, "perdeu-se de vista que as alterações substantivas do contrato estão condicionadas a um ganho qualitativo ou quantitativo para o interesse público. Longe disso, as revisões são aplicadas via de regra para a refeitura praticamente integral do projeto previamente aprovado, geralmente com aumento do custo inicialmente previsto, sem que disso resulte para os usuários finais qualquer benefício adicional em relação ao que lhe era dado esperar no início da contratação".
O sumário da referida deliberação também nos trouxe importantes ensinamentos, que podem ser aplicados ao caso em exame:
"6. As alterações contratuais fora das hipóteses relacionadas no art. 65, inciso II, da Lei 8.666/1993, subordinam-se a um ganho quantitativo ou qualitativo palpável para os usuários finais das obras, não se admitindo a reformulação do projeto, em virtude de erro, omissão, obsolescência ou qualquer outro motivo que acarrete aumento do custo do empreendimento".
Não se pode olvidar que muitas vezes as alterações contratuais realizadas são ilegais ou derivam de modificações indevidas no projeto licitado, que não apresenta propriamente algum tipo de erro ou falha. O motivo oculto para essas alterações é unicamente atender interesses patrimoniais privados dos contratados por meio da elevação dos valores acordados.
Assim, por um lado, não é possível concluir que as alterações contratuais verificadas neste feito tenham produzido dano ao Erário, mas, por outro, não se pode afirmar que tais modificações foram balizadas pelo interesse público. Diante da complexidade técnica das questões tratadas nos autos, considero que seja pouco proveitoso continuar a investigar se procedem todos os condicionantes alegados para motivar o aditamento, de forma que não proporei a instauração de processo apartado de tomada de contas especial, que, aliás, era a minha tendência preliminar ao relatar o Acórdão 2714/2015-TCU-Plenário.
Há inegável déficit na motivação do aditamento questionado, o que me faz acompanhar a proposição da unidade técnica de rejeitar as alegações de defesa dos Srs. Alan Carlos Vieira Vargas e João Carlos Grilo Carletti. Não foram justificados os quantitativos acrescidos por meio de memórias de cálculo nem foi demonstrada a adequação dos preços dos serviços novos incluídos no escopo contratual frente aos valores de mercado.
Agrava a conduta desses responsáveis, que atuavam, respectivamente, como fiscal e supervisor do contrato, o fato de um terço da obra ter sido executado com a nova metodologia sem que fosse promovido o prévio aditamento contratual. 
O parecer de lavra desses dois agentes desconsiderou por completo a responsabilidade técnica do projeto que foi licitado. Ao fazerem ilações como "as estacas em perfil metálico não são afetadas pela elevação do nível de águas, já as estacas do tipo raiz em concreto, previstas inicialmente no projeto, podem sofrer cisalhamento quando da sua execução em caso de chuvas intensas" (peça 26, fl. 27) , os responsáveis não desconstituíram o dimensionamento estrutural feito pelo projetista que era o responsável técnico do projeto licitado.
Não acolho as alegações de que não houve alteração do objeto licitado. Por óbvio, a obra executada, após a realização dos aditamentos contratuais, continuou a ser a canalização do Rio Bengalas, mas o conceito de "objeto" não está somente atrelado à descrição do empreendimento, e sim ao conjunto de serviços executados e aos requisitos exigidos dos licitantes para participar do certame.
A magnitude das alterações promovidas no primeiro termo de aditamento, com acréscimos de serviços no montante de R$ 138.682.644,62, quantia que se traduz em uma alteração de 71,32% do valor originalmente celebrado, demonstra que a maior parte dos serviços realizados nem sequer teve os preços balizados pelo certame licitatório, pois estes foram em grande parte suprimidos ou tiveram os quantitativos reduzidos. Tal situação foi ainda agravada pelo segundo termo de aditamento celebrado em 2016, de forma posterior à apreciação do caso pelo Acórdão 2714/2015-TCU-Plenário.
 Dito de outra forma, o valor contratual original (R$ 194.449.531,25) teve supressões de R$ 98.217.901,28, bem como acréscimos de serviços novos de R$ 135.716.390,94 e outros R$ 2.966.253,68 de aumentos de quantitativos de serviços originalmente contratados, resultando no valor do ajuste, após o primeiro termo aditivo, em  R$ 234.914.274,59, ou seja, dos serviços que compuseram a configuração final do contrato (após o 1º TA) , só foram executados R$ 99.197.883,65 de itens originalmente contratados, o que representa apenas 42,2% do valor total do contrato após o aditamento.
Então, parece-me clara a modificação do objeto licitado, pois cerca de 58% da obra executada é de serviços novos, com a posição consolidada após o primeiro termo de aditamento.
As exigências de habilitação técnica do certame não se encontram presentes nos autos, mas é muito provável que os atestados exigidos para qualificação técnica dos licitantes se refiram também a serviços que não foram executados na obra, o que seria mais um fato a demonstrar a modificação do objeto licitado.
Diante do exposto, rejeito as razões de justificativa dos Srs. Alan Carlos Vieira Vargas e João Carlos Grilo Carletti e, por considerar graves as condutas de ambos os responsáveis, aplico a multa capitulada no art. 58, inciso II, da Lei 8.443/1992, cujo valor fixo em R$ 10.000,00 (dez mil reais) para cada responsável. 
IV- Da análise da ocorrência de "jogo de planilha" no contrato
Em atendimento ao subitem 9.3.3.1 do Acórdão 2714/2015-TCU-Plenário, a SeinfraUrbana apurou que o desconto oferecido na licitação pelo Consórcio Rio Bengalas foi de 1,64%. Comparou, então, tal grandeza com a análise da economicidade realizada na curva ABC do Contrato 9/2013-Inea, após o aditivo (peça 152) .
A partir da análise de 24,20% da planilha orçamentária referente ao trecho do Rio Bengalas, foi constatado um desconto de 2,36%, concluindo a unidade técnica que não houve indícios de descumprimento das disposições constantes dos artigos 14, 15 e 17, §§ 1º e 2º, do Decreto 7.983/2013 nos aditamentos realizados no Contrato 9/2013Inea, devido ao aumento de desconto observado (de 1,64% para 2,36%) .
Não obstante o habitual zelo da unidade técnica, considero que o exame realizado poderia ser aprimorado em alguns aspectos, pois, além de ser inconclusivo, devido à pouca relevância da amostra examinada, a comparação do suposto percentual de desconto não ocorreu nas mesmas bases, pois o desconto inicial decorreu do confronto do contrato com o valor do orçamento-base da licitação, ao passo que o desconto final resultou da comparação entre os valores contratados e os preços obtidos em sistemas referenciais de custos, como o Sinapi (cujos valores diferem dos itens unitários da estimativa de custo da licitação) . Entendo que o exame poderia ter ocorrido com o emprego do modelo de tabela que é preconizado pelo Roteiro de Auditoria de Obras Públicas do TCU, em particular em seu quadro 15, fl. 67. 
A aplicação do método de cálculo de superfaturamento exemplificado no Roteiro de Auditoria de Obras Públicas permitiria que ao menos fosse emitido juízo sobre a manutenção do equilíbrio econômico-financeiro nas alterações promovidas em todos os serviços que constavam do orçamento original da licitação, confrontando os quantitativos iniciais e finais.
 Finalmente, minha assessoria apurou que alguns serviços relevantes da planilha orçamentária, notadamente aqueles incluídos pelo primeiro termo de aditamento contratual, possuem referenciais nas composições em vigor no Sinapi, tais como os serviços de escoramento com estacas prancha, os perfis metálicos e os tirantes protendidos. Alguns itens da curva ABC (profissionais diversos) poderiam também ter o seu valor facilmente confrontado com o Sinapi, o Sicro ou convenções coletivas de trabalho.
De qualquer forma, considerando a conclusão do contrato e o afastamento dos indícios de "jogo de planilha" apontados no voto condutor do Acórdão 2714/2015-TCU-Plenário, é desaconselhavel que esta Corte de Contas continue com o exame determinado pelo subitem 9.3.3.1 da mencionada decisão.
V- Da análise das audiências relacionadas à extrapolação do limite legal de aditamento contratual
Neste último tópico, resta analisar as razões de justificativa dos Srs. Marco Aurélio Damato Porto e Fernando Antônio de Freitas Mascarenhas, respectivamente, Presidente e Diretor de Recuperação Ambiental do Inea.
Adoto como razões de decidir o exame da SeinfraUrbana, que entendeu que não foram satisfeitos os seis pressupostos elencados na Decisão TCU 215/1999-Plenário para a extrapolação do limite de aditamento previsto no art. 65, §1º, da Lei 8.666/1993 (25%) , sem prejuízo de apresentar algumas considerações adicionais.
Com efeito, as alterações nas metodologias de execução das obras desvirtuaram os termos e condições pactuadas quando da celebração do ajuste, ultrapassando os limites legais de aditamento contratual previstos no art. 65 da Lei 8.666/1993. Consoante explanado anteriormente, foi observado um acréscimo de 71,32% do valor originalmente celebrado, calculado segundo a jurisprudência consolidada desta Corte de Contas, que entende que o limite de alteração contratual previsto no art. 65 da Lei 8.666/1993 deve ser computado de forma a considerar as reduções ou supressões de quantitativos de forma isolada, ou seja, o conjunto de reduções e o conjunto de acréscimos devem ser sempre calculados sobre o valor original do contrato, aplicando-se a cada um desses conjuntos, individualmente e sem nenhum tipo de compensação entre eles, os limites de alteração estabelecidos no dispositivo legal. Nesse sentido, cito os Acórdãos 1.981/2009, 749/2010, 1.200/2010, 1.924/2010, 2.530/2011, 2.738/2011, 510/2012, 645/2012, 906/2012, 1.498/2015, 1.536/2016, 2.005/2016, todos do Plenário.
Em linha com a unidade técnica, não observei no caso em apreciação qualquer situação excepcionalíssima que permitisse a aplicação dos entendimentos consignados na Decisão 215/1999-Plenário.
As justificativas para a modificação do projeto demonstram que não houve, de fato, a ocorrência de circunstância superveniente. Na verdade, a alegada necessidade de evitar os processos de desapropriação ou a necessidade de aprofundar a calha do Rio Bengalas em 1,5 metro seriam condições preexistentes.
Portanto, não se pode admitir outro argumento dos responsáveis, no sentido de que a alteração estaria embasada nas condições estabelecidas na Decisão 215/1999-Plenário para a realização de modificações qualitativas acima do limite legal de 25% previsto no art. 65, § 1º, da Lei de Licitações e Contratos. Recordo-me que a referida decisão, ao apreciar consulta formulada pelo Ministro de Meio Ambiente, deliberou ser necessário o atendimento cumulativo de seis condicionantes no caso de alterações contratuais, consensuais e qualitativas, como requisito para a admissão de aditamentos contratuais acima dos limites legalmente estabelecidos. Um desses pressupostos seria exatamente que os termos de aditamento decorressem de causas supervenientes que implicassem dificuldades não previstas ou imprevisíveis por ocasião da contratação inicial, o que não é o caso, por exemplo, da necessidade de realizar os procedimentos de desapropriação. 
Decerto, revisões contratuais em razão de insuficiências na elaboração do projeto afastariam de plano o pressuposto básico de caso fortuito, consubstanciado em dificuldades não previstas ou imprevisíveis no momento de assinatura da avença. A inexistência de culpa é condição sine qua non para a aceitação de alterações qualitativas que extrapolem os limites legais.
Outra condição da Decisão 215/1999-Plenário que deveria ser observada era a necessidade de assegurar a completa execução do objeto original do contrato, a otimização do cronograma de execução e a antecipação dos benefícios sociais e econômicos decorrentes. É forçoso observar que o ocorrido na obra foi exatamente o contrário, com o grande atraso observado na sua conclusão.
A paralisação verificada nos serviços durante a realização da auditoria, bem como a postergação de sua conclusão por anos, depõem contra o sexto pressuposto contido na aludida decisão, que exige a demonstração de que a realização de nova licitação importaria sacrifício insuportável ao interesse público primário, equiparando a celebração do aditamento contratual além do limite legal a uma dispensa de licitação por emergência.
Também não resta demonstrada pelos responsáveis a primeira condição estabelecida na referida decisão, ou seja, "não acarretar para a Administração encargos contratuais superiores aos oriundos de uma eventual rescisão contratual por razões de interesse público, acrescidos aos custos da elaboração de um novo procedimento licitatório". Tenho essa conclusão, tendo em vista que houve expressiva modificação do objeto contratado, com grande aumento no valor global da obra, embora o resultado esperado fosse exatamente o contrário, com a alteração de solução onerosa e antieconômica do projeto básico por um método executivo que aparenta ser mais racional e eficiente. 
Conforme tratado em tópico específico deste voto, embora não se possa dizer peremptoriamente que as alterações promovidas tenham sido ilegítimas e causado prejuízo ao Erário, não é possível concluir que tenham atendido ao interesse público e que seriam alternativa mais econômica do que a realização de novo certame licitatório.
Seria bastante plausível uma expressiva redução no valor da obra, como ela foi efetivamente executada, caso o projeto final fosse objeto de nova licitação, evidenciando que não houve comprovação do primeiro requisito elencado na Decisão 215/1999-Plenário para a extrapolação dos limites de aditamento contratuais.
Ante o exposto, rejeito as razões de justificativa dos Srs. Marco Aurélio Damato Porto e Fernando Antônio de Freitas Mascarenhas quanto ao aditamento irregular verificado no contrato em exame, que modificou o objeto licitado e extrapolou os limites previstos no art. 65, §1º, da Lei 8.666/1993.
De forma diversa ao propugnado pela SeinfraUrbana, considero graves as irregularidades observadas, justificando a aplicação de sanção ao responsáveis. O fato dos responsáveis terem atuado baseados em pareceres técnicos dos Srs. Alan Carlos Vieira Vargas e João Carlos Grilo Carletti não elimina a responsabilização dos signatários do Termo Aditivo 59/2014-Inea, pois o referido parecer fez alusão expressa à extrapolação do limite legal de alteração contratual e tentou justificar o ocorrido com a própria Decisão 215/1999.
A existência de pareceres técnicos ou jurídicos somente afasta a responsabilidade do gestor quando a matéria for extremamente técnica e de difícil detecção pelo responsável, o que não se verifica no caso em exame, em que o referido parecer já alertava para a extrapolação do limite legal de aditamento contratual.
O fato de ter agido com respaldo em pareceres técnicos ou jurídicos não exime o gestor de ser responsabilizado pela prática de ato irregular, uma vez que a ele cabe, em última instância, decidir sobre a conveniência e oportunidade de efetivar o procedimento administrativo, principalmente aqueles concernentes aos aditamentos contratuais que vão gerar pagamentos.
De fato, trata-se de entendimento há muito pacificado no âmbito desta Corte de Contas. À guisa de exemplo, basta citar os Acórdão 2540/2009-TCU-Primeira Câmara, 2.753/2008-2ª Câmara e 1.801/2007-Plenário. Todos esses julgados confluem para o entendimento de que a responsabilidade do gestor não é afastada pela presença de pareceres jurídico e técnico, precipuamente em contratações de grande vulto e importância como o caso ora examinado, em que se esperava dos dirigentes do Inea uma exame mais detido dos aditamentos contratuais.
Não é possível desconsiderar também as diversas ocasiões em que esta Corte de Contas já sancionou os presidentes e diretores do Inea pela prática recorrente de descumprir os limites de alteração contratual previstos na legislação. Cito o Acórdão 170/2018-TCU-Plenário, de minha relatoria, e o Acórdão 1411/2016-TCU-Plenário, de relatoria do eminente Ministro Vital do Rêgo. 
Embora não seja fato imputável aos responsáveis, é digno de nota que, mesmo após a realização de oitiva do Inea acerca inobservância do limite legal de aditamento contratual no ajuste em exame, a unidade técnica ainda apurou que foi celebrado outro aditamento contratual, ampliando ainda mais a extrapolação dos limites legais. Conforme constou no Diário Oficial do Estado do Rio de Janeiro (DOERJ) , o segundo termo aditivo, nº  38/2016 (peça 140) , promoveu as seguintes alterações no Contrato 9/2013-Inea:
a) o prazo de vigência do contrato passou de 28/6/2016 para 28/3/2017 (9 meses) ;
b) o prazo de execução da obra passou de 26/5/2016 para 26/12/2016 (7 meses) ;
c) houve alterações tidas como "qualitativas" referentes a:
i. acréscimos na proporção de 8,60%, que corresponde ao montante de R$ 16.727.244,95;
ii. itens novos de 3,96%, correspondendo a R$ 7.692.794,49; e
iii. reduções de 6,30%, correspondendo ao montante de R$ 12.257.545,71.
Portanto, prestigiando entendimentos anteriores desta Corte de Contas em casos análogos, proponho, com fundamento no art. 58, inciso II, da Lei 8.443/1992, a aplicação de multa individual de R$ 20.000,00 (vinte mil reais) para os Srs. Marco Aurélio Damato Porto e Fernando Antônio de Freitas Mascarenhas.
	Ante todo o exposto, VOTO por que seja adotada a deliberação que ora submeto a este Colegiado. 
TCU, Sala das Sessões Ministro Luciano Brandão Alves de Souza, em 15 de setembro de 2021.
BENJAMIN ZYMLER 
Relator